ACORDAO-COMPLETO-2392684

ACÓRDÃO 1057/2020 ATA 14/2020 - PLENÁRIO

VISTA, relatada e discutida esta tomada de contas especial, autuada em cumprimento a determinação exarada no subitem 9.1 do Acórdão 1237/2017-TCU-Plenário, em razão de irregularidades em aditivos firmados no âmbito do Contrato 0802.0071016.11.2, referente às obras de implantação da Usina Termelétrica da Baixada Fluminense (UTE-BF) , executadas pela Petróleo Brasileiro S.A.
ACORDAM os ministros do Tribunal de Contas da União, reunidos em sessão do Plenário, ante as razões expostas pela relatora, e com fundamento nos arts. 1º, inciso I, 12, §§ 1º e 2º, 16, inciso II, 19, 23, inciso II, e 28, inciso II, da Lei 8.443/1992 c/c os arts. 169, III, 202, §§ 2º, 3º e 4º, 208 e 214, inciso II, do Regimento Interno, em: 
9.1. acatar parcialmente as alegações de defesa apresentadas pela empresa Skanska Brasil Ltda.;
9.2. fixar novo e improrrogável prazo de 15 (quinze) dias, a contar da notificação, para que a empresa Skanska Brasil Ltda. efetue e comprove, perante este Tribunal, o recolhimento das quantias a seguir especificadas aos cofres da Petróleo Brasileiro S.A., atualizadas monetariamente a partir das datas indicadas até a do efetivo recolhimento, na forma prevista na legislação em vigor:
	VALOR ORIGINAL (Reais) 
	DATA DA OCORRÊNCIA

	303.738,88
	30/12/2013

	642.282,36
	30/12/2013

9.3. autorizar, desde logo, a cobrança judicial da dívida, caso não atendida a notificação;
9.4. informar à empresa Skanska Brasil Ltda. que a liquidação tempestiva do débito atualizado monetariamente saneará o processo e permitirá que as contas sejam julgadas regulares com ressalva, dando-se-lhe quitação, ao passo que a ausência dessa liquidação tempestiva levará ao julgamento pela irregularidade das contas, com imputação de débito a ser atualizado monetariamente e acrescido de juros moratórios, bem como à aplicação de multa do art. 57 da Lei 8.443/1992;
9.5. acatar parcialmente as defesas apresentadas por Antônio Luiz Fernandes dos Santos, Fabiano da Costa Rodrigues, Patrícia Alvim Mendonça, Paulo Sérgio Mesquita de Azevedo e Ronaldo Vieira Marnet e julgar regulares com ressalva suas contas;
9.6. encaminhar cópia desta deliberação ao Ministério de Minas e Energia, aos responsáveis, à Petróleo Brasileiro S.A. e ao procurador-chefe da Procuradoria da República no Estado do Rio de Janeiro (MPF: Inquérito Civil - IC 1.30.001.003965/2013-82) , para adoção das medidas que entender cabíveis;
9.7. incluir como peça processual o "Cadastro de Informações com Restrição de Acesso" (Anexo II da instrução, à peça 291) e considerar, para fins de concessão de vista e cópias processuais, os grupos de acesso ali indicados, nos termos da Lei 12.527/2011, transferindo a cada solicitante o dever de custodiar os dados sigilosos, sujeitando-os às penas legais em caso de eventual violação do sigilo;
9.8. arquivar o presente processo.

Tomada de contas especial autuada em razão de irregularidades em aditivos firmados no âmbito de contrato referente às obras de implantação da Usina Termelétrica da Baixada Fluminense (UTEBF). Análise das alegações de defesa.

Petróleo Brasileiro S.A.

3. Responsáveis: Antônio Luiz Fernandes dos Santos (CPF XXX.728.007-XX), Fabiano da Costa Rodrigues (CPF XXX.026.277-XX), Patrícia Alvim Mendonca (CPF XXX.224.916-XX), Paulo Sérgio Mesquita de Azevedo (CPF XXX.315.047-XX), Ronaldo Vieira Marnet (CPF XXX.593.077-XX) e Skanska Brasil Ltda. (CNPJ 02.154.943/0001-02).

13.1. Ministros presentes: José Mucio Monteiro (Presidente), Walton Alencar Rodrigues, Benjamin Zymler, Augusto Nardes, Aroldo Cedraz, Raimundo Carreiro, Ana Arraes (Relatora), Bruno Dantas e Vital do Rêgo.
13.2. Ministros-Substitutos presentes: Marcos Bemquerer Costa, André Luís de Carvalho e Weder de Oliveira.

ACORDAO-COMPLETO-2417763

Acórdão de Relação 1785/2020 - Plenário

Acórdão de Relação

ACORDAO-COMPLETO-2514718

Acórdão 2700/2021 - Plenário

ANA ARRAES

Transcrevo, a seguir, a instrução elaborada na Secretaria de Fiscalização de Infraestrutura de Energia Elétrica - SeinfraElétrica, que foi acolhida pelo corpo dirigente (peças 291 a 293) :
"INTRODUÇÃO
	Trata-se de Tomada de Contas Especial relativa à Usina Termelétrica Baixada Fluminense (UTE-BF) autuada em cumprimento à determinação exarada no item 9.1 do Acórdão 1237/2017-TCU-Plenáriolenário, de 14/6/2017, proferida no âmbito do processo TC Processo 037.792/2012-1, relatado pela Ministra Ana Arraes. O referido processo tratou de avaliar aditivos firmados no âmbito do Contrato 0802.0071016.11.2, referente às obras de implantação da Usina Termelétrica da Baixada Fluminense (UTE-BF) executadas pela Petróleo Brasileiro S.A. (Petrobras) . 
A presente instrução tem por objeto a avaliação das alegações de defesa recebidas dos responsáveis citados, em referência a dano calculado em R$ 4.394.613,81 (atualizado monetariamente até 17/7/2017) bem como proceder às eventuais correções de cálculo do referido dano ao Erário resultante dessas novas ponderações. O débito é decorrente de atos relacionados à primeira transação extrajudicial (IPTEJ 1) relativa ao Contrato 0802.0071016.11.2, especificamente em relação aos seguintes pagamentos em duplicidade: (i) R$ 303.738,88 (data-base dezembro de 2013) - duplicidade de pagamento dos para-raios de proteção dos transformadores elevadores e (ii) R$ 2.734.833,39 (data-base maio/2011) - duplicidade de pagamento da mão de obra no IPTEJ 1 por serviços já remunerados nos aditivos 4, 6 e no próprio IPTEJ 1.
HISTÓRICO 
A Petrobras venceu o 2º Leilão de Energia Nova A-3 de 2011 para a exploração e venda da energia proveniente da implantação da UTE Baixada Fluminense, localizada no município de Seropédica no estado do Rio de Janeiro. De forma a se resguardar em relação à sua proposta no leilão, a Estatal colheu preços e assinou pré-Contrato, com fundamento no art. 32 da Lei 9.074/1995 (sobre a concessão e permissão de serviços públicos) , com a empresa Skanska Brasil Ltda., escolhida mediante um procedimento licitatório simplificado no qual foram convidadas a participar outras oito empresas para a implantação e funcionamento da UTE.
As obras de implantação da UTE-BF foram então selecionadas e auditadas pelo TCU no âmbito do ciclo de fiscalização de obras de 2012 (Fiscobras-2012) - TC Processo 007.175/2012-4. A auditoria constatou a existência de cláusulas contratuais ambíguas e incompatíveis com o regime de contratação adotado, do tipo EPC (Enginnering Procurement Contract) Full, o que poderia ensejar a celebração irregular de aditivos ao Contrato 0802.0071016.11.2, dada a característica de maior transferência de riscos ao contratado, que abre, em princípio, menor margem à concessão de aditivos. Observe-se que nesse tipo de avença, o contratado é, em regra, quem estabelece as soluções de engenharia. Assim, uma vez alteradas as soluções em decorrência de erros ou omissões do projeto do contratado, os eventuais custos também devem ser assumidos por ele. 
Conforme consta da auditoria, uma das falhas verificadas no contrato ora em exame foi a ausência de regramentos mais objetivos, de sorte que ao fiscal do Contrato e às eventuais comissões instituídas para análise de pleitos e mudanças de escopo contratual foi dada grande margem de discricionariedade na avaliação de pleitos, ensejando insegurança contratual, além de aumentar a possibilidade de celebração de aditivos irregulares. 
Como resultado da auditoria, foi prolatado o Acórdão 2246/2012-TCU-Plenário, relatado pela Ministra Ana Arraes, que determinou, no item 9.2, a autuação de processo de acompanhamento com vistas a avaliar possíveis aditivos firmados no âmbito do Contrato 0802.0071016.11.2. Assim, foi autuado o processo Processo 037.792/2012-1. 
No âmbito do TC Processo 037.792/2012-1, uma nova inspeção (Fiscalis 28/2013) realizada pela então SecobEnergia, atual SeinfraElétrica, analisou os Aditivos 1 e 2 ao Contrato e concluiu que esses ajustes não provocaram alteração de prazo ou de valor no mencionado contrato. Foi proposta a continuidade do acompanhamento dessas obras até a conclusão do empreendimento, com vistas a avaliar eventuais novos aditivos.
Nova inspeção (Fiscalis 483/2014) foi realizada pela SecobEnergia em agosto de 2014. Nessa fiscalização foram verificadas a existência dos Aditivos 3 a 8 e os Instrumentos Particulares de Transação Extrajudicial (IPTEJ) 1 e 2. O Relatório dessa Inspeção (peça 64 do TC Processo 037.792/2012-1) constatou a possibilidade de ter havido assinatura de aditivos sustentados por bases inadequadas que deveriam ser esclarecidas. 
A equipe de fiscalização recomendou oitiva da Petrobras para que se manifestasse, em síntese, sobre: (i) ocorrência de desequilíbrio econômico do Contrato em desfavor da estatal, provocado pela antecipação de pagamentos em razão do ajustado no Aditivo 5; (ii) inclusão, sem respaldo legal ou contratual, de itens de escopo com preços acima das estimativas da Petrobras (Aditivo 4 - execução dos pórticos de sustentação das linhas de alta tensão de interligação dos transformadores elevadores, do lado da Usina; Aditivo 6 - fornecimento de materiais e serviços para interligação elétrica entre a Usina Termelétrica e a Subestação; IPTEJ 1 - fornecimento dos para-raios de proteção dos transformadores elevadores e fornecimento e montagem de equipamentos adicionais para o sistema de telecomunicação) ; (iii) ausência de motivação e de definição clara dos direitos e das obrigações assumidas pelas partes para viabilizar a recuperação do cronograma das obras; (iv)  elevação dos valores pagos à contratada para a recuperação do prazo contratual (IPTEJ 1) decorrente de ineficiência por baixa produtividade da Skanska e sub dimensionamento dos recursos humanos, tendo em vista que os dados quantitativos efetivamente realizados se distanciaram de forma abrupta da proposição inicial declarada na proposta de preços que subsidiou o Contrato 0802.0071016.11.2; (v) cômputo e pagamento de mão de obra em duplicidade em decorrência do esforço para a compactação do cronograma; e (vi) riscos e falta de regras e condições para a efetivação dos pagamentos do adicional de periculosidade.
Foi, também, proposta oitiva da empresa Skanska Brasil (contratada) em virtude da possibilidade de ser afetada financeiramente em decorrência de medidas que poderiam ser adotadas pela Corte de Contas. Ademais, foi proposto dar ciência à Petrobras sobre a falta de previsão editalícia e contratual acerca de concessão de bônus vinculado ao desempenho da contratada. 
Em continuidade ao processo de acompanhamento (TC Processo 037.792/2012-1) , em 13/8/2015, foi encaminhada à Petrobras nova diligência com vistas a obter informações sobre a situação atualizada do empreendimento, sobre a existência de novos aditivos (após o Aditivo 8 e o IPTEJ 2) e de possíveis pleitos da Contratada em exame pela Petrobras. As informações solicitadas mostraram a existência de três novos aditivos (Aditivos 9 a 11) e do IPTEJ 3.
Após a instrução (peça 112, TC Processo 037.792/2012-1) com a análise das oitivas da Petrobras e da Skanska (peças 86 e 94, TC Processo 037.792/2012-1) e a avaliação das novas informações encaminhadas pela estatal referente aos aditivos complementares realizados, sugeriu esta SeinfraElétrica que fossem os autos convertidos em Tomada de Contas Especial pelos seguintes motivos: 
pagamento em duplicidade dos para-raios de proteção dos transformadores elevadores, no valor de R$ 303.738,88 (data-base dezembro de 2013) ; 
 solicitação de compactação de cronograma contratual sem critérios definidos de pagamento nem assinatura prévia de aditivo, que implicaram no pagamento a mais de R$ 4.235.658,28 (data-base dezembro de 2013) , remunerando a ineficiência da empresa contratada;  
pagamento de mão de obra extra para aceleração do cronograma que incluiu mão de obra de outros aditivos firmados previamente, caracterizando pagamento em duplicidade de R$ 2.734.833,39 (data base maio/2011) ; 
pagamento irregular de adicional de periculosidade, promovido no âmbito dos IPTEJ 1, IPTEJ 2, IPTEJ 3 e Aditivo 7, em desrespeito ao item 5.3.4 do contrato 0802.0071016.11.2, o que promoveu o dano de R$ 22.159.559,93; 
antecipação de pagamentos, promovida no âmbito do Aditivo 5, que gerou um prejuízo à Petrobrás no valor R$ 712.954,68; 
pagamento para execução dos pórticos de sustentação dos cabos acima do orçamento da Petrobras implicando em prejuízo de R$ 129.411,65.
Adicionalmente, foi constatado que tanto o Aditivo 7 quanto o IPTEJ 2, que tratavam da complementação dos recursos para pagamento do adicional de insalubridade, desconsiderou a cláusula 5.3.4 do Contrato que previa o não pagamento à Contratada dos custos com adicional de insalubridade para serviços executados fora dos prazos contratuais. Devido à ausência de dados relativos a tais constatações, foi proposto diligenciar a Petrobras sobre as informações necessárias ao cálculo exato do dano e à identificação dos responsáveis. 
A Petrobras apresentou, diretamente à Ministra Relatora Ana Arraes, novos elementos (peças 119 e 120, TC Processo 037.792/2012-1) como contraponto à instrução da unidade técnica, por meio de documento técnico denominado 'Esclarecimentos', no qual apresentou argumentos com o intuito de demonstrar a inexistência dos aludidos danos e também um provável equívoco na atribuição de responsabilidades por esta Unidade Técnica. À luz das novas informações, a Relatora determinou o retorno dos autos à Unidade Técnica para análise da documentação apresentada pela Estatal, por considerar que eventuais ajustes e admissão de justificativas poderiam contribuir para a simplificação das etapas processuais seguintes.
A SeinfraElétrica concluiu a análise dos novos elementos por meio da instrução constante à peça 131 do referido processo. Com relação à inobservância do item 5.3.4 do Contrato 0802.0071016.112 no pagamento do adicional de periculosidade à Skanska, entendeu-se que os argumentos trazidos eram razoáveis, não havendo evidências suficientes para assegurar a existência de irregularidade e a caracterização do débito. De igual modo, com relação à antecipação de pagamento em razão do aditivo 5, a Unidade Técnica concluiu que não restou caracterizado o dano pelo adiantamento de pagamento.
Já quanto aos pagamentos para recuperação do cronograma contratual, foram acatadas as justificativas referentes aos quesitos: a) não estabelecimento prévio do critério para remuneração da Skanska pela implementação do plano de recuperação do cronograma; e b) risco de remuneração de mão de obra utilizada para cobrir atraso proveniente da ineficiência da contratada. Nesse ponto restou demonstrado que não seria possível apontar um modelo absolutamente correto para a mensuração da mão de obra efetivamente necessária para o reajuste de cronograma, e, portanto, não havia como desaprovar o critério adotado pela Comissão Especial de Negociação da Petrobras. Por outro lado, restou claro que ao menos parte da problemática se deu por não terem sido definidos critérios e limites por meio de um aditivo formal, critérios esses que limitassem os gastos da contratada e evitassem dispêndios desproporcionais ao período que se pretendia recuperar, cabendo, portanto, dar ciência da irregularidade à Estatal.
Contudo, quanto ao pagamento no IPTEJ 1 de serviços já remunerados por outros aditivos contratuais, caracterizando duplicidade de pagamento, a Petrobras retomou o seu argumento já apresentado nas oitivas anteriores de que as linhas de corte teriam expurgado os quantitativos de mão de obra de responsabilidade da Skanska, alegando que apesar de não citar explicitamente os Aditivos 4 e 6, a descrição da metodologia do IPTEJ 1 teria descrito que o objetivo seria retirar a mão de obra direta (MOD) de responsabilidade da contratada, o que incluiria esses aditivos. Ademais, alegou que ela não teria como identificar a quantidade real de MOD utilizada nos aditivos, além de ser um montante muito pequeno, o que geraria a dúvida se sequer houve algum trabalhador a mais por conta desses aditivos. Defendeu, também, que os serviços foram realizados ao longo do plano de ação, e também teriam sido afetados pelas greves merecendo, consequentemente, recuperação de prazo.
A SeinfraElétrica considerou que tal afirmação é falha visto que dois dos três serviços iniciaram sua execução após a última greve, de maio de 2013, e, consequentemente, não foram afetados pelas greves, destacando que no caso da interligação da subestação (Aditivo 6) , a carta da Skanska que solicitou o aditamento desse serviço (peça 127, p. 60, TC Processo 037.792/2012-1) é de 11/7/2013, da qual se depreende que o serviço ainda não tinha sido iniciado, de modo que não foi afetado pelas greves. Já no caso da adequação à ANP 16 (IPTEJ 1) , a carta da Skanska solicitando o aditamento é de junho/2013 (peça 108, p. 59, TC Processo 037.792/2012-1) . Aponta que somente o aditivo relativo aos pórticos (Aditivo 4) , firmado em fevereiro/2013, poderia ter sido afetado pela greve. No entanto, de acordo com os relatórios de medição da obra, (peça 31, itens não digitalizáveis, TC Processo 037.792/2012-1) até abril/2013 esse item estava na fase de projeto, de modo que apenas os dias de maio/2013 poderiam ter afetado esse serviço. 
Assim, a Unidade Técnica se pronunciou no sentido de não acatar os argumentos da Petrobras sobre pagamento no IPTEJ 1 de serviços já remunerados por outros aditivos contratuais, mantendo-se o entendimento da instrução da peça 112 de que houve dano no montante de R$ 2.734.833,39 (data base maio/2011) referente ao pagamento em duplicidade de serviços fora do escopo original, quais sejam, mão de obra no IPTEJ 1 por serviços já remunerados nos Aditivos 4, 6 e no próprio IPTEJ 1 (adequações à ANP 16) .
Com relação aos para-raios, considerando que o contrato foi firmado sob o regime de preço global para o fornecimento de bens e prestação de serviços relativos a projeto, construção civil, montagem eletromecânica e comissionamento da UTE Baixada Fluminense, o detalhamento do escopo e as especificações constantes do memorial descritivo (Anexo I ao Contrato - itens 3.2.1, 3.1.5 e 4.2.3.8) e os fatos relacionados ao processo de negociação do pleito da Skanska relativos ao item pela Comissão de Negociação, a SeinfraElétrica propôs não acolher os argumentos da Petrobras, mantendo o entendimento de que o pagamento, no valor de R$ 303.738,88 (data base dezembro de 2013) , pelo equipamento para-raios foi indevido, feito em duplicidade com o escopo original do contrato.
Por fim, com relação a diferença a maior de R$ 129.411,65 entre o valor pago e o orçado pela Petrobras relativo ao projeto, fornecimento e instalação dos pórticos metálicos, considerando que a variação percentual entre tais valores (4,25%) é condizente com as recomendações da Association for the Advancement of Cost Engineering (AACE) , que considera válida uma variação positiva de 3 a 10% entre o estimado e o contratado, foi proposto acatar as argumentações da estatal.
A SeinfraElétrica, ao final da análise, manteve a proposta de conversão dos autos em TCE em vista da manutenção de irregularidade com dano aos cofres da estatal para os seguintes casos: (i)  pagamento em duplicidade dos para-raios de proteção dos transformadores elevadores, no valor de R$ 303.738,88 (data-base dezembro de 2013) . O débito atualizado para março/2017 é R$ 386.629,22; (ii) duplicidade de pagamento da mão de obra no IPTEJ 1 por serviços já remunerados nos Aditivos 4, 6 e no próprio IPTEJ 1, no montante de R$ 2.734.833,39 (data base maio/2011) . 
A Ministra Relatora Ana Arraes anuiu a proposta da Unidade Técnica, por meio do voto acostados aos autos à peça 139, confirmando remanescerem injustificados dois fatos que geraram débito de pouco mais de R$ 3 milhões. Em seu voto, a Relatora destacou que ante o valor total do contrato principal (R$ 825 milhões) , o valor pode parecer irrelevante, entretanto, esse débito tem origem não na mera diferença entre preços referenciais de mercado e preços praticados de serviços, mas, nos critérios adotados quando dos aditivos firmados, que configuraram efetivo pagamento em duplicidade. 
Em vista disso, foi então prolatado o Acórdão 1237/2017-TCU-Plenáriolenário, de 14/6/2017, determinando a conversão do TC Processo 037.792/2012-1 em Tomada de Contas Especial (TC Processo 017.925/2017-7) e a citação dos responsáveis (peça 138) . Foi também feito alerta à estatal acerca de algumas falhas.
Após discussão sobre a disponibilidade de documentos considerados como de caráter sigiloso pela Petrobras, que culminou na remoção de relatórios e páginas de alguns desses documentos (peças 258 e 261) , os quais foram requisitados pelas defesas, foram encaminhadas correspondências para os responsáveis citados no início desta instrução, a saber: Skanska Brasil Ltda. (02.154.943/0001-02) , Antônio Luiz Fernandes dos Santos (XXX.728.007-XX) , Patricia Alvim Mendonça (XXX.224.916-XX) , Fabiano da Costa Rodrigues (XXX.026.277-XX) , Paulo Sérgio Mesquita de Azevedo (XXX.315.047-XX) , Ronaldo Vieira Marnet (XXX.593.077-XX) , para que apresentassem suas alegações de defesa quanto às ocorrências descritas nas citações e/ou recolher aos cofres da Petrobras (entidade credora) , solidariamente entre si, os valores históricos atualizados monetariamente. Foram enviadas, também, comunicações ao Ministério das Minas e Energia e à Procuradoria da República no Estado do Rio de Janeiro. 
Portanto, a presente instrução objetiva realizar a avaliação de todas as alegações de defesa recebidas em resposta às citações. Essa análise será feita a seguir na ordem dos responsáveis apresentada acima, de forma a considerar o efeito dos argumentos no cálculo do débito discutido na presente TCE (TC Processo 017.925/2017-7) , inclusive no que diz respeito à identificação dos responsáveis.
EXAME TÉCNICO 
Respostas Skanska Brasil Ltda.
As respostas da Skanska foram enviadas em duas partes - as alegações de defesa e documentos anexos (peças 204 e 205) e as informações complementares (peça 278) , encaminhadas após a obtenção do acesso parcial a algumas peças consideradas sigilosas pela Petrobras. As manifestações da empresa contratada serão dispostas como se fossem um único documento, já que a peça posterior (peça 278) , reforça partes contempladas no documento inicial (peça 204) . 
Inicialmente, a empresa faz um pequeno histórico sobre as obras e a participação na carta convite para apresentar proposta comercial e assinar pré-contrato. Destaca a importância do cumprimento dos marcos contratuais, tendo em vista os compromissos assumidos pela Petrobras perante a Aneel. Ressalta que, com a conclusão das obras no prazo acordado, a estatal pôde, além de atender à data de entrada em operação em ciclo simples, aproveitar a venda de energia antecipada implicando ganhos da ordem de R$ 140 milhões.  
Cita que, após ter sido instada a se manifestar e apresentar razões de justificativa sobre o pagamento em duplicidade por itens constante da primeira transação extrajudicial (IPTEJ 1) relativa ao Contrato 0802.0071016.11.2, não lhe foi permitido ter acesso a diversas peças que compõem os autos, e que tratam basicamente das manifestações da Petrobras, que as considerou como sigilosas e englobadas nas previsões do art. 25 da Lei 12.527/2011.
Alega a empresa que o TCU incorporou os elementos apresentados pela Petrobras para a fundamentação de seus apontamentos de suposto dano ao Erário. Cita a utilização pelo TCU da quantia de 328 homens-mês que seria correspondente à quantidade de homens-mês contratados nos Aditivos 4 e 6. Entretanto, não teria sido disponibilizado para a Skanska a memória de cálculo e os parâmetros utilizados pela estatal para a obtenção da referida quantia de mão de obra, de forma que tal valor não pode sequer ser compreendido pela empresa e muito menos questionado.
Adiciona que a empresa também não teve acesso aos documentos e elementos utilizados pela Petrobras durante as negociações dos quantitativos e valores para o pagamento de mão de obra utilizada para a recuperação do cronograma contratual no âmbito do IPTEJ 1. Salienta que o próprio TCU entende que as estimativas de custo e referências de precificação da Petrobras quando incorporadas às planilhas de cálculo sob a forma de quantidades e produtividades, não representam documentos sigilosos aos contratados no processo. Entende a empresa que esta forma de agir do TCU representa cerceamento de defesa em ofensa a CF 88 (art. 5º, LV) , à Súmula Vinculante 14/STF e à própria jurisprudência deste Tribunal. Com esses argumentos, reitera o pedido de cópia integral do processo.
Sobre a duplicidade de pagamento por serviços já remunerados nos Aditivos 4, 6 e IPTEJ 1 no valor de R$ 2.734.833,39 (data-base maio 2011) , alega que o método utilizado pelo TCU não se adequa ao presente caso por comparar parâmetros e premissas distintas e incompatíveis, ocasionando um alto grau de subjetividade e incerteza dos supostos valores apontados, baseando-se em informações e documentos que sequer puderam ser disponibilizados à empresa.
Perfaz uma síntese do histórico da celebração do IPTEJ 1 e dos Aditivos 4 e 6, iniciando pela greve de trinta dias entre os meses de janeiro, abril e maio de 2013, que impactou o cronograma em cinquenta dias, tendo a Petrobras reconhecido somente trinta dias. Menciona também as dificuldades enfrentadas para o transporte dos geradores na Rodovia Presidente Dutra, que já vinham causando impacto à Contratada e, portanto, considerado imprevisível à álea normal do Contrato pela empresa. Destaca o plano de ação apresentado pela Skanska em fevereiro de 2013, que já incluía esforços de compactação do cronograma visando garantir a entrada em operação da UTE-BF dentro do prazo previsto, e que foi implementado ao longo do ano, culminando na assinatura do Instrumento Particular de Transação Extrajudicial 1 (IPTEJ 1) assinado em 27/12/2013.
Destaca que o IPTEJ 1 teve como objeto os seguintes acréscimos: fornecimento dos equipamentos de para-raios para proteção dos transformadores elevadores TGG 1, TGG 2 e TGV; execução de terraplanagem adicional; fornecimento e montagem de equipamentos para o sistema de telecomunicações; fornecimento de bens e prestação de serviços visando o atendimento aos requisitos na ANP 16 para composição do gás natural; e compactação do cronograma contratual executado até 30/11/2013. 
A Skanska aponta que, paralelamente às tratativas do IPTEJ 1, foram identificados outros serviços e itens que não estavam englobados no escopo original e que acabaram se tornando os Termos Aditivos 4 e 6.
Segue a Skanska alegando que os serviços relativos à ANP 16 já estavam em plena execução em julho de 2012, conforme Relatório Diário de Obras apresentado, e foram concluídos em agosto de 2013, diferente do entendimento do TCU de que o serviço teria iniciado em junho/2013, após iniciados os serviços de recuperação do cronograma em fevereiro de 2013. Assim, entende que a Petrobrás já havia excluído, do cômputo de mão de obra a ser remunerada à contratada, aquela mão de obra necessária ao atendimento das alterações da ANP 16 que já estava ocorrendo. 
Com relação aos serviços relativos aos pórticos, para os quais a SeinfraElétrica considerou que até abril/2013 ainda estavam na fase de projeto, a Skanska contesta esta informação, afirmando que os serviços de escavação para este sistema foram iniciados em março de 2013 e foram concluídos em agosto do mesmo ano. Acrescenta que a Petrobras solicitou a antecipação desses serviços, o que demandou alocação de mão de obra adicional que sequer foi remunerada pela estatal.
Sobre o Aditivo 6 (interligações da subestação) na qual este TCU entendeu que a carta de solicitação de aditamento seria de 11/7/2013, esclarece a empresa que as negociações dos referidos itens tiveram início em 2012 e sua efetiva execução ocorreu entre setembro e outubro de 2013. 
A empresa apresenta um cronograma, transcrito a seguir, de modo a ilustrar o que seria a efetiva cronologia de execução dos serviços: ANP 16 (jul/2012 a ago/2013) em vermelho; IPTEJ 1 (mar/2013 a nov/2013) em laranja; 4º Termo Aditivo relativo aos pórticos (mar/2013 a ago/2014) em azul; e 6º Termo Aditivo relativo à interligação (set/2013 a out/2013) em verde.
Figura 1 - Cronograma apresentado pela Skanska.
Fonte:   Alegações de defesa da Skanska (peça 204, p. 9) .
A empresa insiste em reforçar que o primeiro período de greve ocorreu em janeiro/2013 e que a Petrobras, unilateralmente, deixou de remunerar o efetivo necessário para recuperação dessa parcela de greve. 
Argumenta que é necessário compreender a metodologia que a Petrobras adotou para definir a remuneração que seria paga à Skanska pelo esforço adicional de compactação do cronograma.
Informa que apenas após a conclusão dos serviços de recuperação do cronograma é que a Petrobras iniciou as tratativas para que fosse providenciada a efetiva remuneração à contratada. Desta forma, alega que apresentou um pleito no valor de R$ 49.524.853,08, referentes à compactação do cronograma excluindo aqueles itens que não sofreram acréscimo em razão desta compactação, ou seja, aqueles decorrentes da ANP 16 e dos Aditivos 4 e 6. Reforça que desde a apresentação do pleito já havia sido excluída a mão de obra necessária para os serviços ANP 16 e aos aditivos contratuais, concluindo pela não ocorrência de duplicidade de pagamento a este título.
Expõe que a negociação foi amplamente pautada pela Petrobras, pois a compactação do cronograma representava um lucro adicional de R$ 40 milhões e o afastamento do risco de multas no montante de quase R$ 100 milhões. Alega que estava em posição mais frágil, pois havia executado a compactação do cronograma sem qualquer remuneração e estava com o fluxo de caixa desestabilizado. Esclarece que o pedido extraordinário obrigou a Skanska a arcar antecipadamente com os custos para a execução dos serviços durante quase nove meses. Entretanto, esses ônus financeiros não teriam sido remunerados à empresa uma vez que na negociação do IPTEJ 1 somente foram considerados pela Petrobras os custos decorrentes diretamente da execução dos serviços com mão de obra adicional. 
Demonstra, por meio de fragmento da Ata de Reunião de Negociação, que a contraproposta da Petrobras foi de R$ 21.720.000,00, ou seja, mais de 50% inferior ao pleiteado incialmente pela empresa. 
Alega a Skanska que um dos itens que mais pesaram nessa redução de valores foi a adoção de linha de corte inferior de 834 funcionários. Questionada, a Petrobras respondeu que a linha foi estabelecida para evitar o pagamento de improdutividade da Contratada. Reforça a contratada que a alegada improdutividade, referente à greve de janeiro e aos problemas com a concessionária da Via Dutra, não tinha cabimento, já que os atrasos em decorrência desses eventos, não considerados no mérito pela Petrobras, haviam sido recuperados a partir de maio de 2013. 
Para demonstrar seu ponto de vista, a empresa apresenta um gráfico do efetivo cuja responsabilidade deveria ser atribuída à contratada, destacando o efetivo médio calculado por ela para fazer frente aos serviços adicionais. O referido gráfico é reproduzido na sequência.
Figura 2 - Gráfico apresentado pela Skanska.
Fonte: Peça 204, p.13.
Sustenta a Skanska que, conforme se verifica no gráfico, a Petrobras não só deixou de remunerar a Contratada pela recuperação dos impactos na rodovia de passagem e grande parte da recuperação da greve de janeiro de 2013, como também penalizou a Skanska a partir de maio de 2013 ao manter a linha de corte linear, deixando de remunerar recursos efetivamente necessários à compactação do cronograma. Salienta que o efetivo médio necessário (calculado pela empresa) à execução dos serviços relacionados à ANP 16 e Aditivos 4 e 6 estão abaixo da linha de corte inferior, comprovando que de fato não foram remunerados em duplicidade pela Petrobras.
Continua mencionando que a Petrobras ainda entendeu cabível estabelecer uma linha de corte superior, estabelecida arbitrariamente no valor de 1194 homens-mês, para englobar outros recursos que não fossem decorrentes de solicitação da contratante. Argumenta ainda que a Petrobras também desconsiderou o efetivo e os custos incorridos no mês de dezembro/2013, que também foram necessários para recuperar o cronograma contratual. Apresenta um gráfico consolidando o efetivo real Skanska e as linhas de corte realizadas pela Petrobras. O referido gráfico é reproduzido na sequência.
Figura 3 - Gráfico apresentado pela Skanska.
Fonte: peça 204, p. 15
Adverte que a metodologia de apuração da remuneração da Contratada foi unilateralmente estabelecida e imposta pela Petrobras, que optou por simplesmente desconsiderar significativos custos adicionais comprovadamente incorridos pela Contratada, o que reforçaria a ausência de qualquer pagamento em duplicidade. 
A Skanska reproduz o quadro de mão de obra elaborado por esta Unidade Técnica (instrução da peça 131) no qual consta que eram previstos entre os meses de fevereiro e novembro 7.636 homens-mês ao passo que foram utilizadas na realidade 11.701 homens-mês, destacando que foram efetivamente mobilizados pela contratada 4.065 homens-mês e que a metodologia da Petrobras excluiu 2.702 homens-mês. Conclui que apenas 33% da mão de obra adicional mobilizada para a execução dos serviços foi efetivamente remunerada, o que considera evidenciar a clara exclusão dos custos relativos à execução dos serviços adicionais. Deixa claro que reconhece que a ata de reunião de negociação não cita de forma clara custos relativos aos serviços dos aditivos contratuais e da ANP 16 (peça 204, p. 16) .
Reforça que o TCU utilizou o efetivo estimado pela Petrobras (328 homens-mês) para calcular a duplicidade de pagamento, contudo afirma não ter conhecimento do embasamento da Petrobras para esse cálculo, já que não teve acesso à memória de cálculo e aos critérios adotados. Ademais, salienta que os parâmetros da estatal não representam os parâmetros contratuais da Skanska.
Destaca que não há como afirmar, com o mínimo de segurança jurídica necessária para uma eventual condenação da contratada, que o suposto dano ao Erário efetivamente remonta ao valor considerado visto que seriam apenas estimativas internas da Petrobras, com base nos parâmetros próprios da estatal, que nada tem relação com a efetiva realidade enfrentada na obra, não podendo, inclusive, se afirmar com certeza que as estimativas da Petrobras sejam as mesmas verificadas em campo.
A empresa repisa posicionamento do TCU no próprio processo de que somente é possível apontar supostos indícios de irregularidade quando há possibilidade e informações suficientes para quantificar os danos. Em seu favor, cita o Acórdão 1875/2017-TCU-Plenário, no qual, o Ministro Relator José Mucio Monteiro, em seu voto, deixou de considerar a possibilidade de imputar débito aos responsáveis tendo em vista considerar dificílima a quantificação dos prejuízos. 
Finaliza a discussão alegando ser de extrema relevância que o TCU realize ampla análise do cenário enfrentado no empreendimento, no qual a contratada empreendeu significativos esforços para o cumprimento e adiantamento dos prazos contratuais. Esforço esse que proporcionou ganhos de quase R$ 150 milhões à Petrobras em razão dos serviços ora analisados, valor esse quase cinquenta vezes superior ao suposto dano apontado. Finaliza frisando que não há que se falar na existência de qualquer prejuízo à Petrobras, devendo ser afastado o apontamento de suposto dano no valor de R$ 2.734.833,39 (maio 2011) . 
Sobre a questão da duplicidade de pagamento dos para-raios de proteção dos transformadores elevadores, a Skanska afirma que se destinam à proteção dos transformadores elevadores da subestação de 500 kW (de responsabilidade do Consórcio Siemens-MPE) . Frisa que o entendimento do TCU não pode prosperar, visto ser irrefutável a conclusão de que tais equipamentos não foram incluídos no escopo original da empresa, sendo adequada a sua inclusão por meio do IPTEJ 1, sob pena de enriquecimento sem causa da própria Petrobrás. 
Em sua defesa, cita o documento - Memorial Descritivo MD-9214.00-7501941- PRE-003-rev.A (constante do Anexo I do Contrato) - que em seu subitem 3.2.1 determinou o limite físico do empreendimento como 'sendo o limite de baterias entre a usina termelétrica e a referida subestação, as buchas dos enrolamentos de alta tensão dos transformadores elevadores'. Reforça que, como os para-raios de alta tensão se encontravam após as buchas de enrolamento de alta tensão dos transformadores elevadores ultrapassando o limite de baterias do Contrato, tais equipamentos, a princípio, consistiriam de 'equipamentos da subestação chaveadora de 500kV' e, portanto, estariam excluídos do escopo de fornecimento da contratada.
Aponta que o entendimento do TCU a partir da previsão do item 3.1.5 do Memorial Descritivo, o qual prevê que 'deverão ser fornecidos pela Contratada, os serviços e materiais relativos aos para-raios do lado de alta tensão (500 kV) dos transformadores elevadores' é inadequada. Cita as diferenças existentes entre as palavras 'equipamentos' e 'materiais' sendo os primeiros entendidos, basicamente, como os bens tagueados que seriam implantados no empreendimento, ou seja, equipamentos específicos, identificados com uma numeração (tag) , que são adquiridos pela contratado e revendidos à Petrobras. 
Destaca a cláusula 3.1 do memorial descritivo em que a Petrobras previu em três oportunidades a necessidade do fornecimento tanto dos equipamentos quanto dos materiais para a execução dos serviços. Frisa que apenas no caso dos serviços relacionados aos para-raios, a estatal deixou de prever o fornecimento dos para-raios. Cita o item 4.2.5.1 do Memorial Descritivo no qual está expressamente previsto que a subestação chaveadora está fora do escopo, estando incluída a instalação de todos os equipamentos necessários para a integração dos Sistemas de Controle da SE (SSC SE) com a UTE (SSC UTE) . Traz partes do contrato de manutenção da Usina de Biodiesel de Quixadá para reforçar a diferenciação no uso distinto das expressões equipamentos e materiais, buscando evidenciar que no caso dos para-raios não seria diferente. Com isso, frisa que a utilização pela Petrobras desses termos tem significados distintos, o que foi adequadamente interpretado pela Skanska. Sustenta que sua proposta foi formulada considerando essa premissa, concluindo não haver dúvidas que os para-raios questionados pelo TCU não foram previstos na proposta da empresa.
Finaliza reforçando o pronunciamento da Petrobras de que o comunicado da Comissão Especial, o qual acatou o pleito, é seu posicionamento final, e que a inclusão dos para-raios no IPTEJ 1 foi plenamente regular, não havendo o que se falar em duplicidade de pagamento. 
A Skanska conclui essa manifestação (peça 204) reiterando a pedido de concessão da cópia integral do processo, sem qualquer restrição (incluindo peças com restrição de acesso imposta pela Petrobras) .  
Em janeiro/2017, após a liberação de parte dos documentos considerados sigilosos pela Petrobrás, a Skanska apresentou Resposta Complementar (peça 278) , reforçando pontos já tratados nas peças 204 e 205, de 11/09/2017, (detalhadas acima) e trazendo alguns elementos novos que serão registrados na sequência.
A empresa inicia destacando a inexistência de qualquer duplicidade de pagamento e os significativos ganhos gerados à Petrobras pela devida conclusão do empreendimento. 
Reclama que não foi franqueado o acesso às peças 41, 59, 94, 119 e 120 e de partes das peças 62, 63, 102, 108 e 127. Destaca que mesmo com a reconsideração parcial do sigilo, está mantida a grave ofensa ao devido processo legal, ao contraditório e à ampla defesa, agravada pelo tratamento diferenciado feito pela Petrobras e pelo TCU entre a Skanska e os demais responsáveis, numa clara situação de desequilíbrio, ferindo a isonomia processual ou isonomia entre as partes.
Adverte que a empresa foi impossibilitada de verificar a memória de cálculo e os parâmetros utilizados pela Petrobras para alcançar a quantia de 328 homens-mês, que seria correspondente à quantidade de homens-mês contratados nos Aditivos 4 e 6. Relembra que não teve acesso aos elementos utilizados pela Petrobras durante a negociação do IPTEJ 1, de forma que desconhece como foram definidos quantidades e valores para o pagamento da mão de obra utilizados pela Petrobras. Alega que a Skanska ficou sem os elementos que embasaram o suposto débito que lhe é imputado.
A Skanska foca o Acórdão 1784/2011-TCU-Plenário citando que o próprio TCU reconheceu que as estimativas de custos e referenciais de preços da Petrobras, quando incorporadas às planilhas de cálculo sob a forma de quantidades e produtividades, não representam documentos sigilosos aos contratados no processo. Releva entendimento do TCU de que negar informações compromete o direito constitucional da ampla defesa e do contraditório podendo comprometer a própria validade dos processos e consequentemente, de suas decisões e imputações (Acórdão 1854/2015-TCU-Plenário) .
A Skanska retoma a questão da duplicidade de pagamento de mão de obra reforçando que os serviços relativos à adaptação das instalações às normas da ANP 16 (IPTEJ 1) foram executados entre julho de 2012 e agosto de 2013, de forma que a Petrobras, ao definir como linha de corte inferior o efetivo de mão de obra de fevereiro de 2013, já excluiu automaticamente da remuneração da contratada a mão de obra relacionada a esses serviços.
Quanto aos pórticos (Aditivo 4) , ressalta que foram executados entre março e agosto de 2013, e relembra que a própria Petrobrás solicitou à Skanska o adiantamento do prazo para a montagem das estruturas dos pórticos, o que exigiu esforço adicional da contratada e a alocação de mão de obra adicional que não foi remunerada. Sobre o Aditivo 6, apenas informa que os serviços de interligações da subestação ocorreram entre os meses de setembro e outubro de 2013. 
Repete o gráfico 'Cronologia UTE-BF - 2012/2013' que evidencia a cronologia dos serviços e a ocorrência das greves. Detalha novamente a metodologia utilizada pela Petrobras para apurar os valores a serem pagos no IPTEJ 1. Cita, novamente, que o primeiro período de greve ocorreu em janeiro/2013 e que os serviços de recuperação já vinham sendo executados pela contratada desde fevereiro/2013.
Argumenta que a metodologia de apuração da remuneração da contratada foi unilateralmente estabelecida pela Petrobras que remunerou apenas 33% da mão de obra adicional comprovadamente mobilizada para a execução dos serviços. Portanto, se 66% dos custos não foram pagos, não existe a possibilidade de pagamento em duplicidade no que tange à recuperação do cronograma contratual previsto no IPTEJ 1. 
Alegando não ter tido acesso aos parâmetros da Petrobras, traz uma avaliação técnica com base no Demonstrativo de Formação de Preços (DFP) e nos parâmetros propostos por ela (Skanska) em cada Solicitação de Modificação de Projeto (SMP) . Apresenta as quantidades por ela calculadas em termos de HH (peça 278, p. 8-19) para cada evento objeto dessa análise (Aditivos 4 e 6 e também o IPTEJ 1) . A empresa destaca que no Formulário de SMP encaminhado não são mencionados individualmente os recursos envolvidos para a execução dos serviços, mas somente os valores de cada disciplina (BDI segregado a parte) . Assim, o cálculo do efetivo decorre dos valores propostos pela Skanska via SMP.
Apresenta ao final o histograma obtido totalizando 247 homens-mês para os serviços que motivaram os Aditivos 4 e 6 e também o IPTEJ 1, no período de julho/2012 (início dos serviços relativos ao ANP 16) a outubro/2013 (conclusão dos serviços de interligação elétrica) . Salienta que, considerando os meses de fevereiro/2013 a novembro/2013, o resultado chega a um valor de 184 homens-mês. Frisa que a Petrobras considerou, para os mesmos eventos, a quantidade de 328 H.mês considerados no período de fevereiro a novembro de 2013, ou seja, o cálculo da Skanska resultou em valor de quase a metade do previsto pela Petrobras.
Reforça que a metodologia da Petrobras não apenas retirou a parcela referente às Solicitação de Modificação de Projeto em questão no cômputo das horas que deveriam ser remuneradas à Contatada como ainda deixou de remunerar significativamente a mão de obra efetivamente empregada pela empresa na recuperação do cronograma contratual.
Ao abordar a abrangência das linhas de corte determinadas pela Petrobras, realça que em fevereiro/2013 já havia implementado os recursos e que a partir de março/2013 não havia mais o que falar em improdutividade por responsabilidade da contratada. Ressalta que a linha de corte inferior englobou o efetivo de 122 colaboradores relativos aos impedimentos de passagem pela Concessionária da Rodovia Presidente Dutra e 100 relativos à recuperação da greve de janeiro/2013 que não teve mérito aprovado pela Petrobras, bem como 13 colaboradores relativos a serviços adicionais (Aditivos 4 e ANP 16) . 
Figura 4 - Dados apresentados pela Skanska.
Fonte: peça 278, p. 20.
Reforça que a linha de corte inferior estabelecida pela Comissão de Negociações em 834 homens-mês contemplava efetivamente, além do valor previsto originalmente no histograma, o efetivo necessário para a execução dos serviços decorrentes dos Aditivos 4 e ANP 16, a mão de obra necessária para recuperação dos impedimentos de passagem pela Concessionária da Rodovia Presidente Dutra (CCR) e a greve de janeiro de 2013, além da suposta improdutividade da Contratada. Frisa que não existe a possibilidade de pagamento em duplicidade, mas sim uma não remuneração da empresa pelos critérios impostos pela Petrobras, no período de fevereiro a abril/2013, por um montante de 282 homens-mês.
Quanto ao período de maio a novembro/2013, alega que em maio de 2013 a curva de avanço físico realizado ultrapassou a curva de avanço físico previsto, devendo ter sido rebaixada a linha de corte inferior. Assim, a Comissão de Negociação deixou de remunerar o montante de 1.045 homens-mês. 
Argumenta que esse fato já havia sido mencionado pelos gestores Fabiano da Costa Rodrigues, Paulo Sérgio Mesquita e Rogério Vieira Marnet (peça 211) . Entretanto, a Comissão impôs a manutenção da linha de corte inferior após o mês de maio, fato esse que reduziu novamente a remuneração dos esforços realizados pela Skanska na recuperação do prazo solicitado pela Petrobras. A empresa apresenta tabela com valores de homens-mês não remunerados de maio a novembro de 2013 que totaliza o não pagamento de 1.045 homens.mês em desfavor da Skanska.
Sobre a linha de corte superior, expressa a empresa que foi estabelecida arbitrariamente pela Petrobrás em 1.194 homens-mês, para englobar outros recursos que 'não fossem decorrentes da solicitação da Petrobras'. Repisa que a utilização de linha de corte inferior já abarcava (i) o histograma previsto originalmente, (ii) o efetivo necessário para executar os Aditivos 4 e 6 e ANP 16, (iii) a recuperação pelos atrasos da CCR e a greve de janeiro de 2013, (iv) a suposta improdutividade da Contratada e (v) corte adicional por não considerar o rebaixamento da linha após maio de 2013.
A Skanska sustenta que a metodologia utilizada pela Petrobras, de linhas de corte superior e inferior fez com que deixasse de receber, indevidamente, 2.002 homens.mês, o que significava a quantia de R$ 16.691.094,40 (data-base de maio de 2011) valor este quase oito vezes superior ao apontado por esta Unidade Técnica como pago a maior em duplicidade, e que a empresa foi prejudicada pela Petrobrás que remunerou uma pequena parte dos esforços realizados para o alcance das metas da Estatal já que apenas 33% da mão de obra adicional mobilizada foi efetivamente remunerada à Skanska.
Sobre os pagamentos em duplicidade com relação aos para-raios, considerando que a manifestação complementar se assemelha em forma e conteúdo a peça enviada anteriormente (peça 204) não havendo matéria nova ou novo elemento, não existe parte que deva ser destacada. 
Passa-se primeiramente à análise da manifestação da Skanska (empresa contratada) , visto que apresentou argumentos e documentos modificadores dos elementos constitutivos da TCE, capazes de afetar a situação processual dos demais responsáveis envolvidos. 
Análise das respostas da Skanska 
Inicia-se esta análise seguindo a sequência de apresentação da defesa, que aborda primeiramente o caso convertido em TCE relativo à duplicidade de pagamento da mão de obra no IPTEJ 1 por serviços já remunerados nos aditivos 4, 6 e no próprio IPTEJ 1 (adequações à ANP 16) , no montante de R$ 2.734.833,39 (data base maio/2011) . 
1 - Duplicidade de pagamentos
Sobre a duplicidade de pagamento por serviços já remunerados nos Aditivos 4, 6 e IPTEJ 1, a Skanska inicia por um histórico das greves e seus impactos, das dificuldades enfrentadas no transporte dos geradores, do plano de ação para recuperação do cronograma apresentado em fevereiro de 2013 e, do não reconhecimento pela Petrobras de que tais fatos eram imprevisíveis à álea normal do Contrato. Apresenta, ademais, uma síntese das discussões contratuais para recuperação do cronograma e execução de novos serviços, objeto do IPTEJ 1. Aponta que a efetiva cronologia da execução desses serviços (aditivos 4, 6 e ANP 16 incluído no IPTEJ 1) não restou devidamente esclarecida, o que levou a distorções nas análises e conclusões do TCU. Sustenta que os serviços questionados pelo TCU (Aditivos 4, 6 e ANP 16 incluído no IPTEJ 1) estavam sendo executados no período em que as greves ocorreram e que foram afetados por esses eventos, devendo, pois, ser considerados no plano de recuperação do prazo contratual.
Atendimento aos requisitos na ANP 16 (IPTEJ 1) 
Quanto ao fornecimento de bens e prestação de serviços visando o atendimento aos requisitos na ANP 16 para composição do gás natural incluídos no IPTEJ 1, a Skanska afirma que os serviços já estavam em execução em julho de 2012 e foram concluídos em agosto de 2013, conforme demonstrado no Relatório Diário de Obras apresentado (peça 205, p.8) . Assim, frisa que ao definir como linha de corte inferior o efetivo verificado no mês de fevereiro/2013, a Petrobras já excluiu do cômputo de mão de obra a ser remunerada, a mão de obra para a realização dos serviços relativos à ANP 16. 
Mediante correspondência UTE-BF-CPBR 082/12, de 27/4/2012 (peça 205, p. 2) encaminhada à Petrobras, a Skanska já apontava a necessidade de implantação de sistema de aquecimento de gás e redimensionamento das bombas e válvulas de controle das caldeiras recuperadoras de calor para atendimento à ANP 16. Já pela correspondência UTE-BF-CPBR 133/12, de 24/7/2012 (peça 205, p. 6) , a contratada informa à Petrobras que as modificações para o atendimento à ANP 16 'estão sendo realizadas, mesmo a Skanska entendendo que se trata de modificação das condições estabelecidas no Edital'. Ainda mais, no Relatório Diário de Obras do dia 4/3/2013 (peça 205, p. 8) estão registradas as principais atividades realizadas no dia, onde se verifica que foram executados serviços de concreto magro, montagem de fôrma da área da estação de gás natural, armação das bases das bombas de água de resfriamento e montagem da tubulação da linha 72 de água de resfriamento, serviços esses relativos ao sistema de gás natural que foi alterado para atendimento à ANP 16.
Por meio do Relatório Mensal de Acompanhamento RL-9214.00-7501.911-SKW-001 017 (peça 283, p.5) foi possível constatar que em março de 2013 as bases da estação de gás natural encontravam-se em execução, o que permite confirmar que atividades pré-implantação (projetos, especificações, cotações, fundações, dentre outros) já haviam sido ou estavam em fase adiantada de execução.  Numa análise mais detida, vê-se que a correspondência da Skanska considerada pela Petrobras na análise do pleito (peça 108, p.59) já demonstra que houve trocas anteriores de informações sobre o tema 'adequações à ANP 16' em várias oportunidades, a exemplo da PBR ENGENHARIA/IETEG/IEE/CMTL/UTEBF 00056/2012, de 27/2/2012. Ademais, em consulta ao relatório mensal do mês de janeiro/2013, verificou-se que já se encontravam em fabricação as linhas de água de resfriamento (RL-9214.00-7501.911-SKW-001 015 - peça 284, p. 21) .
Os mencionados documentos demonstram, com razoável certeza, que os serviços necessários à adequação do sistema de gás natural à ANP 16 estavam sendo executados e que as greves ocorridas em abril e maio afetaram a realização desses serviços. Assim, tendo em vista os elementos probatórios juntados aos autos pela Skanska, é necessário rever o entendimento desta unidade quanto ao início dos serviços relativos à ANP 16 (peça 131, parágrafo 131, p.22) , que considerava a carta da Skanska, anexa ao Relatório da Comissão Especial de Negociação, de junho/2013 (peça 108, p. 59) , como indicativo de que a execução da adequação à ANP 16 havia sido iniciada após a última greve de maio de 2013 e, consequentemente, não teria sido afetada pelas greves. 
Tendo sido efetivamente afetados, é razoável que sejam incluídos no plano de recuperação de prazo e considerados na recuperação do cronograma, como sustenta a Skanska, a Petrobras (peça 119, p.58) e Fabiano da Costa Rodrigues e outros (peça 211, p.15) .  
Aditivo 4 - Pórticos
 Já quanto aos serviços relativos aos pórticos (Aditivo 4) , a Skanska contesta a análise da Unidade Técnica quanto ao período de execução, afirmando que os serviços de escavação foram iniciados em março/2013 e que os pórticos foram concluídos em agosto/2013, após solicitação de antecipação do cronograma desses serviços por parte da Petrobras. 
De igual forma que na análise anterior, foram trazidos elementos aos autos que sustentam as afirmações da Skanska e da própria Petrobras. No Relatório Diário de Obras do dia 4/3/2013 (peça 205, p.8) está registrado no item 1.1.14.1 que foram executadas escavações relativas ao Pórtico de interligação UTE-BF / SE 500 KV TGV. O Relatório Mensal de Acompanhamento RL-9214.00-7501.911-SKW-001 016, de fevereiro de 2013, registra a inclusão do Aditivo 4 no escopo do Contrato 0802.0071016.11.2, destacando que o aditivo se encontrava em fase de assinatura (peça 285, p.4) . Registra, outrossim, no item 8.2, atividades a serem realizadas no próximo período (março/2013) , o projeto das bases e fundações/drenagem dos pórticos, bem como análise de conformidade dos documentos de fabricação dos pórticos (peça 285, p.14) . Além disso, o Relatório Mensal de Acompanhamento RL-9214.00-7501.911-SKW-001 018, de abril de 2013, traz o 'Progresso Físico (%) Geral - Pórticos', onde registra que até abril de 2013 a execução realizada era de 30,8% (peça 286, p.29) .  Ou seja, foi possível atestar a informação da Skanska quanto ao início dos serviços relativos aos pórticos.
Quanto à antecipação na execução de tais serviços, a Ata de Reunião Interna da Skanska, de 19/6/2013, demonstra o plano de ações e os responsáveis das empresas envolvidos nos serviços de montagem dos pórticos, destacando os prazos de execução (início da montagem em 22/07/2013 e término da montagem em 14/08/2013) (peça 205, p.16) . O Relatório Mensal de Acompanhamento RL-9214.00-7501.911-SKW-001 016, de julho de 2013, regista que, por solicitação da Petrobras, a Skanska 'tomou ações para antecipar a conclusão da montagem dos pórticos de interligação da Planta à SE até 15 de agosto de 2013' (peça 205, p. 20) . Já o Relatório Mensal de Acompanhamento RL-9214.00-7501.911-SKW-001 022, de agosto de 2013, registra, no seu item 2.2.3 - Fatos mais relevantes do mês - Montagem Eletromecânica, o término da montagem dos pórticos de interligação da Subestação aos transformadores elevadores (peça287, p. 6) . 
Em consonância com o exposto, é possível assegurar que, de fato, os serviços relativos aos pórticos (Aditivo 4) tiveram sua execução iniciada antes das greves de abril e de maio de 2013 e foram concluídos dentro do período de recuperação do cronograma e, consequentemente, foram afetados pelos eventos grevistas, sendo, pois, certo que devam ser incluídos no plano de recuperação de prazo.
Aditivo 6 - Interligações da Subestação
Também sobre os serviços de interligação da subestação (Aditivo 6) , a Skanska afirmou que as negociações dos referidos itens tiveram início ainda em 2012. Contudo, menciona que sua efetiva execução ocorreu entre setembro e outubro de 2013. Expõe que este TCU entendeu que, como a carta de solicitação de aditamento é de 11/7/2013, os referidos serviços não foram afetados pelas greves. 
É certo que foram trocadas correspondências sobre o tema ainda em 2012, a exemplo da correspondência ENGENHARIA/IETEG/IEE/CMTL/UTEBF-10042/2012, de 21/11/2012, (peça 205, p. 39) encaminhada pela Petrobras à Skanska com o intuito de esclarecer dúvidas, na fase de projeto, quanto ao escopo contratual. Naquela oportunidade, a Petrobras conclui que caberá à Skanska projetar, fornecer e lançar cabos, desde os pontos de interface física dos sistemas e equipamentos da UTE até as caixas de passagem junto à cerca de divisa, deixando sobras de cabos em comprimento adequado para fazer as conexões na SE. Ademais, reforça a Petrobras que o lançamento das sobras de cabos, bem como a conexão com os pontos de interface física dos sistemas e equipamentos da subestação 'não fazem parte do escopo de fornecimento dessa contratada'. Pelo pronunciamento final do referido documento, verifica-se, que as trocas realizadas visavam esclarecer questionamentos da Skanska ainda na fase de projeto, que era de responsabilidade da contratada, e não em fase de execução, que conforme afirma a própria Skanska, a efetiva execução ocorreu entre setembro e outubro de 2013 (peça 278, p.6) .
Ademais, somente em 11/7/2013, por meio da carta UTE-BF-C-PBR 164/2013, foi firmado o acordo acerca da Proposta SMP 015/13 - Fornecimento e instalação de cabos de interligação entre a usina termoelétrica e subestação de chaves 500 kV. Cabe reforçar que o edital de concorrência (item 3.2) excluía do escopo do fornecimento, relativo à disciplina de eletricidade, as interligações físicas entre equipamentos e sistemas da subestação chaveadora de 500 kV e a usina.
Depreende-se que, relativamente à interligação entre a UTE-BF e a SE de chave 500 kV, entendeu acertadamente a Unidade Técnica em sua análise do dia 31/3/2017 (peça 131) . A própria contratada declara que os serviços foram negociados e executados em data posterior aos períodos afetados por movimentos grevistas (peça 204, p. 9) . 
Não tendo sido a execução dos serviços relativos à interligação entre a UTE-BF e a SE de chave 500 kV (Aditivo 6) afetada pelas greves de abril e de maio de 2013, tais serviços, mesmo que executados concomitantemente aos demais serviços afetados, não devem ser incluídos no plano de recuperação de prazo, sendo, pois, certo que o efetivo de mão de obra empregado na realização das atividades adicionadas pelo Aditivo 6 (interligação da subestação) deve ser excluído do plano de recuperação de prazo, de modo a não incidir duplicidade de pagamento.
A Skanska, em sua defesa, argumenta que, desde a apresentação do pleito, já havia sido excluída a mão de obra necessária para os serviços relativos aos aditivos contratuais objeto dessa análise e conclui pela não ocorrência de duplicidade de pagamento. Alega que o efetivo médio necessário (efetivo calculado pela empresa) à execução dos serviços relacionados à ANP 16 e Aditivos 4 e 6 estão abaixo da linha de corte inferior considerada pela Comissão Especial, atestando que de fato não teriam sido remunerados em duplicidade pela Petrobras.
Para clarear seu posicionamento, apresenta o Gráfico 02 - Gráfico de Empilhamento do efetivo atribuído de responsabilidade à Skanska (Figura 2) indicando valores relativos aos serviços adicionais e os valores não ressarcidos pela Petrobras. O gráfico indica que em todos os meses de fevereiro a outubro de 2013 foram alocados 19 homens-mês na execução de serviços adicionais decorrentes da inclusão de itens no escopo contratual, totalizando 171 homens-mês. Não traz, no entanto, composições de custo ou qualquer detalhamento da alocação desse efetivo. Esse gráfico tem como base o Histograma de mão de obra direta. 
Ao confrontar o efetivo previsto registrado neste gráfico com o histograma que subsidiou o Relatório da Comissão Especial, vê-se que são compatíveis na linha base (LB) , ou seja, a linha base do gráfico da Skanska é igual à linha base do histograma considerado pela Petrobras. Recorrendo ao Relatório Mensal de Acompanhamento RL 9214.00-7501.911-SKW-001 015 (peça 284, p. 21) , de janeiro de 2013, quando não havia sido firmado nenhum aditivo contratual de aumento de escopo, vê-se que o efetivo previsto é o mesmo que o registrado tanto no histograma usado pela Comissão de Negociação quanto pelo apresentado pela Skanska. Vislumbra-se que tal LB representa o histograma previsto originalmente no contrato. É de se esperar que o histograma atualizado contemplasse de forma clara o efetivo alocado nos novos serviços já negociados, o que não foi observado.
É certo, pois, afirmar que não foi adicionado ao histograma base nenhum quantitativo de homem-mês contemplado nos vários aditivos contratuais relativos a serviços novos que tiveram orçamentos e pagamentos distintos (todos ocorridos após janeiro de 2013) , confirmando-se o entendimento da instrução de 16/12/2014 (peça 64, p.18, parágrafo 134) e mantido pela instrução de 31/3/2016 (peça 112, p. 24) . E, portanto, não foram trazidos novos elementos capazes de asseverar que a mão de obra prevista para a realização dos serviços objeto dos aditivos em questão tenha sido excluída desde a apresentação dos pleitos, não estando duplicadas no plano de recuperação de prazo, conforme afirma a contratada.
Assim, sobre esse ponto, mantém-se o entendimento da Unidade Técnica de que houve duplicidade de pagamento por meio do IPTEJ 1 por serviços já remunerados no Aditivo 6. Resta, portanto, quantificar os valores pagos em duplicidade para esse serviço.
Retoma, nesse intuito, à manifestação da Petrobras constante à peça 94, p.41 que traz a estimativa de 59.100 homens-hora, equivalente a 328 homens-mês (fator de conversão de 180 horas/mês) para realização dos serviços objeto desta análise, conforme tabela reproduzida a seguir:
Figura 5 - Dados apresentados pela Petrobras.
Fonte: Peça 94, p.41
Veja que a Petrobras estimou um total de 12.500 homens-hora (equivalente a 69 homens-mês adotando-se o mesmo fator de conversão de 180 horas/mês) para realização dos serviços de interligação.
Ocorre que a Skanska reclamou não ter sido disponibilizada a memória de cálculo e os parâmetros utilizados pela estatal para alcançar a referida quantia de mão de obra.
Em sua manifestação complementar (peça 278, p.19) , traz o resultado de seu cálculo baseado nas Solicitação de Modificação de Projeto (SMPs) encaminhadas à Petrobras para a execução dos serviços da ANP 16, Pórticos e Interligações Elétricas durante o período compreendido entre julho/2012 e novembro/2013 que totaliza 247 homens-mês. Completa, afirmando que no período de recuperação do prazo (fev/2013 a nov/2013) foram utilizados 184 homens-mês para a realização dos referidos serviços, quase a metade do valor considerado pela Petrobras (328 homens-mês) , conforme reproduzido abaixo:
Figura 6 - Dados apresentados pela Skanska.
Fonte: Tabela 16 - Peça 278, p.41
A Tabela 16 da Skanska consolida o efetivo de todos os serviços (realizados no período de recuperação de prazo) objeto desta análise. Vale ressaltar que o número demonstrado pela Skanska na Tabela 16 é superior ao apresentado pela própria Skanska como necessário para execução de todos os serviços novos realizados na obra retratado no Gráfico 02 - Gráfico de Empilhamento do efetivo atribuído de responsabilidade à Skanska, o que evidencia inconsistência nos cálculos da contratada. 
Não obstante, considerando as conclusões relativas ao atendimento aos requisitos na ANP 16 e ao Aditivo 4 (pórticos) de que foram afetados pelos movimentos grevistas e, portanto, devem ser incluídos no plano de recuperação de prazo, deve-se avaliar o efetivo considerado pela contratada em seu SMP para os serviços de interligação da subestação (Aditivo 6) . 
A Skanska acostou aos autos o Formulário de SMP 015 - Cabos de Interligação, de 11/7/2013, (peça 205, p. 25-32) , acompanhado da memória de cálculo reproduzida a seguir:
Figura 7 - Dados apresentados pela Skanska.
Fonte: Peça 205, p.32
O memorial de cálculo indica que foram utilizados 71 homens-mês (56 + 15) para os serviços de interligação da subestação. Inadequada pois, a afirmação da Skanska de que a estimativa da Petrobras não condiz com a realidade da obra. Como se pode notar, o efetivo estimado pela Petrobras para esses serviços de 12.500 homens-hora (correspondente a 69 homens-mês adotando-se o fator de conversão de 180 horas/mês) , é menor que o da própria contratada, que foi de 13.120,80 homens-hora. Ressalta que o fator de conversão utilizado pela Skanska foi de 184,80 (8,8 x 21,00) . Se utilizar-se o mesmo fator de conversão adotado pela Petrobras encontrar-se-ia 72,89 homens-mês.
Oportuno dizer que o cálculo da Petrobras não só foi condizente com o da contratada, como também mais conservador. 
Em sua manifestação complementar, a empresa traz considerações com o intuito de demonstrar que os dados constantes do próprio SMP 015 teriam sido reduzidos por força da negociação (peça 278, p. 16-18) . Para tanto, aplica um redutor linear no efetivo de mão de obra. Não apresenta, contudo, demonstração de que tenha sido segregado os valores correspondentes às demais rubricas na obtenção desse deflator. Também não apresenta evidências capazes de demonstrar a mão de obra efetivamente alocada na execução dos serviços objeto do Aditivo 6. Tampouco apresenta composições de custo dos serviços capazes de comprovar os números apresentados. Aduz que, com a negociação, a mão de obra efetivamente ressarcida pela Petrobras foi de 10.086,88 homens-hora (14.432,88 HH reduzidas pelo deflator de 18% relativo à revisão 1 e pelo deflator de 14,77% relativo à negociação) . 
Figura 8 - Dados apresentados pela Skanska.
Fonte: peça 278, p. 17.
É bom clarificar que, é recorrente nesta Corte de Contas a constatação de que em pleitos visando obtenção de aditivos contratuais, os valores pleiteados são via de regra majorados com o objetivo de auferir ganhos adicionais. Nesse sentido, agiu com diligência a Petrobras ao buscar redução dos custos mediante negociação. Reforça-se que a contratada, em sua manifestação acostada à peça 204, apresentou o SMP 015 constando um efetivo de 71 homens-mês. Em novo pronunciamento (peça 278) , tenta demonstrar número menor. Ocorre que a Petrobras não questionou o efetivo indicado, mas sim o valor total dos serviços, que engloba uma série de outros itens questionáveis, tais como contingência, riscos e improdutividade.
Ademais, a metodologia adotada pelo TCU já incorporou a redução decorrente da negociação, visto que adotou o valor negociado e dividiu pelo efetivo considerado. Remete-se, para clarear esse ponto, ao pronunciamento da Unidade Técnica de 31/3/2016 (peça 112, p.22) relativa ao cálculo do valor pago por homem-mês pela Petrobras de R$ 8.337,91 (data base maio/2011) , obtido a partir do Relatório da Comissão Especial (peça 108, p. 39) . Esse número foi obtido pela divisão do montante de R$ 21.270.000,00 pago pela Petrobras a título de ressarcimento dos 2551 homens-mês, aceitos pela Petrobras, alocados pela contratada para o adiantamento do cronograma no IPTEJ 1. Ou seja, o custo unitário por homem-mês considerado pelo TCU já contempla as referidas reduções, não sendo, pois, pertinente aplicar nova redução nas quantidades.
E, em vista disso, adota-se, para fins de quantificação do efetivo incluído no IPTEJ 1 para execução dos serviços de Interligações da Subestação, considerado em duplicidade por serviços já remunerados no Aditivo 6, o contingente estimado pela Petrobras de 69 homens-mês, mais conservador que o da contratada.
Quanto ao cálculo do valor pago por homem-mês pela Petrobras de R$ 8.337,91 (data base maio/2011) , obtido a partir do Relatório da Comissão Especial, viu-se que a Unidade Técnica considerou os preços do contrato (valor original) . Contudo, o IPTEJ 1 foi firmado tendo como data base novembro/2013. Assim, mantendo coerência com a data base do instrumento (dezembro/2013) , optou-se por tomar o valor de R$ 21.270.000,00 reajustado até dezembro/2013, equivalente a R$ 23.745.828,00 (peça 212, p. 50) , repetindo a mesma operação matemática realizada à peça 112 (R$ 23.745.828,00 dividido por 2551 homens-mês) . Em vista disso, o valor pago por homem-mês pela Petrobras foi de R$ 9.308,44 (data base dezembro/2013) .
Portanto, considerando o valor de R$ 9.308,44/homens-mês (data base dezembro/2013) e multiplicando pelos 69 homens-mês obtém-se o valor de R$ 642.282,36  (data base dezembro/2013) pagos em duplicidade no IPTEJ 1 por serviços já remunerados no Aditivo 6. Considerando a data base maio/2011, multiplicando os 69 homens-mês pelo valor de R$ 8.337,91/homens-mês obtém-se R$ 575.315,56  (data base maio/2011) , valor este a ser considerando nas comparações com os números da Skanska, apresentados na sequência.
De outra forma, buscando responder o questionamento da Skanska quanto à necessidade de reavaliação da metodologia utilizada pelo Tribunal (peça 204, p. 16) , tomou-se o Formulário de SMP 015 apresentado à (peça 205, p. 26-32) . Somando tão somente o custo de pessoal assentado na rubrica 1 (Montagem Eletromecânica = R$ 438.545,56 e Comissionamento = R$ 171.875,61) acrescido dos custos indiretos incidentes assentados na rubrica 5 (Administração Central de 4,0%, Contingências de 2,24% e Lucro de 8%) , obtém-se o valor de R$ 697.345.14, valor este 21,21% superior ao obtido pelo critério da Comissão Especial seguido pelo TCU. Ressalta que essa comparação não leva em conta as rubricas 2 (materiais e equipamentos) e 3 (outros custos) , além dos tributos incidentes, sendo, portanto, bastante conservadora.
Ademais, importa considerar que a Skanska insiste em rebater a metodologia utilizada pela Petrobras para remuneração do plano de recuperação do cronograma contratual de forma a evidenciar que não houve pagamento em duplicidade. Aponta os ganhos auferidos pela Petrobras, os custos arcados por executar os serviços durante nove meses e só depois negociar os valores, o processo de negociação no qual a Petrobras apresentou contraproposta mais de 50% inferior ao que a empresa entendia adequado, o fato de não ter sido remunerado os impactos da rodovia de passagem e da greve de janeiro de 2013, e da metodologia de linha de corte adotada pela contratada. Repisa que a metodologia de apuração da remuneração da contratada foi unilateralmente estabelecida e imposta pela Petrobras.
Sobre a linha de corte, a Skanska insiste em seu posicionamento discordante já apresentado em outras oportunidades. Repete as comparações entre o previsto contratualmente (Linha de Base) , o efetivamente realizado e os números considerados pela Petrobras, concluindo que apenas 33% da mão de obra adicional comprovadamente mobilizada para execução dos serviços foi efetivamente remunerada e reiterando que foi significativamente prejudicada. Alega que a linha de corte inferior deveria ter sido rebaixada a partir de maio de 2013 quando a curva do avanço físico realizado ultrapassou a curva de avanço físico previsto, e que resultou em 1045 homens-mês não remunerados. Para reforçar seu posicionamento, cita a manifestação dos gestores da Petrobras, Fabiano da Costa Rodrigues e outros (peça 211) , que apresenta os resultados obtidos ao adotar variações na metodologia da linha de corte. 
Quanto à linha de corte inferior, cumpre assinalar que, conforme demonstrado na Tabela 4 da peça 112 (p. 19) a diferença percentual entre a execução física prevista e a realizada pela Skanska já era 5,2% menor no mês de dezembro de 2012, quando não havia ocorrido nenhuma paralisação. Ficou evidenciado que a Skanska teve sérias dificuldades na execução do projeto executivo que repercutiu negativamente na execução do empreendimento. As figuras Curvas de Progresso Físico (%) - status: 31/5/2013 (peça 288) demonstram que o avanço do projeto executivo real se deslocou para menor em relação ao planejado consideravelmente entre maio de 2012 a março de 2013, e que o avanço da construção civil real foi abaixo do planejado a partir de novembro de 2012. 
Ademais, o Histograma de Mão de Obra Direta base do Relatório de Negociação IPTEJ 1 (peça 108, p. 87) é claro em demonstrar que nos meses de novembro e dezembro de 2012, sem ocorrência de paralisações, o efetivo real já ultrapassava 800 pessoas (novembro = 817 e dezembro = 868) . 
Figura 8 - Dados apresentados pela Skanska.
Fonte: peça 108, p.87 - Histograma de Mão de Obra Direta base do Relatório de Negociação IPTEJ 1
É certo que no mês de abril houve recuperação da curva. Contudo, essa recuperação positiva só se manteve até julho/2013, conforme demonstra o gráfico Curva de Progresso Físico apresentado na sequência (Figura 9) . De agosto até novembro, mesmo com o novo incremento da mão de obra, a contratada não conseguiu manter a curva de execução realizada acima da prevista, sendo que em outubro/2013 atingiu uma diferença percentual negativa de 4,1%. 
Como se pode notar, restou demonstrado que houve improdutividade por parte da Skanska, sendo, pois, pertinente o posicionamento da Petrobras de considerar a metodologia da linha de corte com vistas a 'afastar o risco de remunerar atrasos e demais recursos de responsabilidade da contratada, como improdutividade, atraso por sua culpa e atividades não previstas inicialmente no contrato' (peça 94, p. 38) . Ressalta-se que a Petrobras repisou seu entendimento frisando que 'a metodologia adotada buscou a evitar a absorção de possíveis ineficiências por baixa produtividade da Skanska ou subdimensionamento dos recursos humanos declarados na proposta de preço que subsidiou a contratação (...) (peça 94, p.46) .
Figura 9 - Curva de Progresso Físico.
Fonte: peça 289 - UTE-BF-EAP-FISICA=AA Sem 143 Status 27.07.14  
Ademais, a metodologia de cálculo utilizada pela Petrobras foi tratada em várias oportunidades no presente processo, tendo sua validade sido confirmada pela Ministra Ana Arraes ao acatar, no voto que subsidiou o Acórdão 1237/2017-TCU-Plenáriolenário, de 14/6/2017, o posicionamento da Unidade Técnica que concluiu não ser possível apontar um modelo absolutamente correto para mensurar a mão de obra efetivamente necessária ao objetivo almejado (reajuste do cronograma de execução da obra) e, por considerar que as linhas de corte (mínimo e máximo) estabelecidas pela Petrobras conseguiram manter a desejável coerência entre o histograma original e a mão de obra sob responsabilidade da Skanska.
É sobremodo importante relevar que o TCU não afastou todas as irregularidades, ao contrário, levou à TCE dois fatos que geraram débito de cerca de R$ 3 milhões, valor este considerado pouco relevante ante o valor total do contrato principal. Entretanto, conforme afirma a Relatora, a origem desse prejuízo 'não está na mera diferença entre preços referenciais de mercado e preços praticados de serviços, mas principalmente nos critérios adotados quando dos aditivos firmados, a configurar efetivo pagamento em duplicidade' (Voto do Acórdão 1237/2017-TCU-Plenáriolenário) (grifo nosso) .
Assim, no que se refere ao IPTEJ 1, considerando não se tratar de diferença entre preços referenciais e preços praticados de serviços, mantém-se o débito relativo ao pagamento em duplicidade por valores de serviços já remunerados no Aditivo 6 no valor de R$ 642.282,36  (data base dezembro/2013) pagos em duplicidade no IPTEJ 1 por serviços já remunerados no Aditivo 6, (R$ 575.315,56 - data base maio/2011) .
Já em relação aos serviços do Aditivo 4 e de Atendimento à ANP 16, considerando que novos elementos aduzidos pela Skanska permitiram verificar que eles foram afetados pela greve, propõe-se o acolhimento das alegações dos defendentes quanto a esses pontos.
2 - Duplicidade dos para-raios de proteção dos transformadores elevadores
O segundo ponto levado à TCE refere-se ao pagamento em duplicidade dos para-raios de proteção dos transformadores elevadores, no valor de R$ 303.738,88 (data-base dezembro de 2013) . 
A defesa da Skanska (peças 204, 205 e 278) não traz elemento novo capaz de modificar o entendimento anterior da Unidade Técnica. A empresa insiste em retornar ao Memorial Descritivo MD-9214.00-7501941- PRE-003-rev.A (doc. 2, peça 94, TC Processo 037.792/2012-1 - constante do Anexo I do Contrato) que em seu item 3.2.1 afirma que os equipamentos da subestação chaveadora de 500 kV está excluído do escopo, sendo o limite de bateria entre a UTE e a SE, as buchas dos enrolamentos de alta tensão dos transformadores elevadores.
A Skanska, buscando justificativas para validar seu pleito, tenta convencer que os transformadores elevadores são equipamentos da subestação escrever declarando que: 'o fornecimento do para-raios de alta tensão, destinados à proteção dos transformadores elevadores da Subestação de 500 kW (Subestação de responsabilidade do Consórcio Siemens-MPE) ' (peça 204, p.20) . Já ao tratar dos para-raios escreve: 'tais equipamentos, a princípio, consistiam em 'equipamentos da subestação chaveadora de 500 kV' e, portanto, estariam excluídos do escopo de fornecimento da contratada'. 
Retoma à discussão quanto ao uso dos termos 'equipamentos' e 'materiais', salientado que os primeiros são equipamentos específicos, identificados com uma numeração (tag) , que são adquiridos pela Contratado e revendidos à Petrobras. Afirma que com base nesse entendimento quanto ao uso do termo 'equipamentos', ao fato de serem instalados fora do limite de bateria e por serem premissas fornecidas pela própria Petrobras foi que a Skanska formulou sua proposta sem contemplar os equipamentos de para-raios de alta tensão, sendo plenamente regular sua inclusão por meio do IPTEJ 1, segundo a empresa. Frisa que não foi omissão da empresa, o que afasta a aplicação da cláusula 5.2.1 do contrato para responsabilizar a Skanska pelos custos desses equipamentos.
Ocorre que, conforme bem afirma a Petrobras, é certo que os para-raios possuem a função de proteger os transformadores elevadores e não a Subestação 500 kV, como tenta induzir a Skanska. Ao tratar da interligação entre a UTE e a SE (peça 94, p.7) , a Petrobras assim dispõe: 'adjacente às buchas dos transformadores elevadores, encontram-se instalados equipamentos denominados para-raios, que tem a função básica de proteger os equipamentos ao redor, no caso, os transformadores elevadores, contra surtos de tensão'.  
Bom citar também como a estatal discrimina estes transformadores: 'Os transformadores elevadores têm a função de elevar a tensão de geração da planta, de 18 kV, para tensão do sistema elétrico e da Subestação que interliga a usina ao sistema elétrico, que possuem uma tensão nominal de 500 kV'. Dessa afirmação pode-se asseverar que sem a instalação dos transformadores elevadores o sistema de geração UTE BF não cumpre seu papel, já que a energia gerada não pode ser enviada para o sistema elétrico. Por sua vez, sem os para-raios, os equipamentos elevadores de tensão estariam desprotegidos, ou seja, o sistema de geração estaria em risco. Daí, não há argumentos que justifiquem a ausência dos para-raios no projeto da usina. Inadequado seria esquecer que a empresa foi contratada pelo Regime de EPC, com projeto e implantação a cargo da Skanska. 
Esse entendimento também está manifestado em outros documentos da estatal. Em sua resposta (peça 94, p. 14) , a Petrobras registra a obrigatoriedade de especificação dos referidos para-raios que foi apresentada no item 4.2.3.8 do Memorial Descritivo (MD - 9214.00-7501 -941 -SKW-001 - rev. 0) , referente aos transformadores elevadores, que estabelece: '4.2.3.8. A especificação dos transformadores e de todos os componentes instalados do lado de alta tensão, incluindo para-raios' e, 'Os transformadores elevadores e respectivos para-raios deverão ser dimensionados de acordo com os critérios técnicos determinados por Furnas (...) ' (grifos nossos) . Tais afirmações reiteram a interdependência dos equipamentos: transformadores elevadores e para-raios.
Tomando apenas o Memorial Descritivo MD-9214.00-7501941-PRE-003-rev.A como base, poderia aduzir falta de clareza nos documentos da Estatal. Contudo, ao retornar aos documentos editalícios, vê-se com estampada clareza a presença dos para-raios. O MD-9214.00-7501941-PRE-02 (peça 290) , Revisão E - UTE Baixada Fluminense - Requisição para proposta de uma usina termelétrica, de 28/2/2011, ao estabelecer o objetivo do documento, dispõe que a proponente deverá atender integralmente aos itens descritos, tanto em relação ao escopo de fornecimento, como na especificação dos diversos sistemas, equipamentos e instalações previstos, apresentando uma solução plenamente operacional, com padrões de engenharia compatíveis ao tipo de instalação. O referido Memorial Descritivo, em seu item 6 - Escopo de fornecimento, subitem 6.1 - Escopo de fornecimento de bens (peça 290, p. 32) afirma que 'o escopo de fornecimento da proponente deverá incluir os seguintes itens, porém não limitado a: (...) - Sistema completo de Proteção contra Descarga Atmosférica, (...) , - transformadores elevadores e sistema de alimentação de auxiliares, inclusive os respectivos transformadores (...) '.
Ao mencionar 'Sistema completo', a estatal não exclui qualquer elemento, seja equipamento, material ou serviço. Ainda mais, reforça que a lista não é exaustiva, ou seja, vale o escopo mais abrangente, compatível com o objetivo da requisição, qual seja: solução plenamente operacional, com padrões de engenharia compatíveis ao tipo de instalação.  Importa destacar que não foi demonstrado questionamento por parte de proponentes acerca da clareza do escopo do sistema de proteção contra descarga atmosférica discriminado no Memorial. 
A própria Skanska assim reconheceu a obrigação de instalar os para-raios, quando, em fase posterior, já como contratada, elaborou o MD-9214.00-7501.941-SKW-001- Revisão 0 (peça 63, p. 39) , de 27/1/2012, Geração de Energia - Memorial Descritivo - Sistemas Elétricos CA/CC, cujo extrato é apresentado na sequência.  Este documento teve por objetivo descrever os equipamentos elétricos principais da ilha de geração e equipamentos elétricos auxiliares do BOP relativos à implantação da UTE Baixada Fluminense - Ciclo Combinado.
Importa frisar que, conforme já apontado pelo TCU (p.ex. peça 64, parágrafo 74) , o memorial descritivo dos sistemas elétricos versão Skanska (projeto de CNECWP) em seu item 4 - Sistemas Elétricos de Corrente Alternada descreve com clareza os equipamentos de alta tensão 500 kV na área de geração (e não na subestação chaveadora) , quais sejam: (i) 3 (três) transformadores elevadores trifásicos 18-525 kV e, (ii) 9 (nove) para-raios de alta tensão, sendo 3 (três) para-raios para cada transformador elevador.
Figura 10 - Evidência - Memorial Descritivo
Fonte: peça 63, p. 39, TC Processo 037.792/2012-1.
Cabe resgatar também o idêntico entendimento nos documentos de referência de engenharia, tais como o DE-9214.00-7501.942-SKW-001 - Planta de Arranjo Geral - Implantação (legenda - item 58) , de 25/11/2011, e o DE-9214-00-7501-200-SKW-001 (peça 63, p. 40-43) . 
Ainda a respeito do reconhecimento de que os para-raios em questão acompanhavam os transformadores elevadores e, portanto, integravam escopo da usina, cabe citar que a Skanska, ao formular o SMP 003 em meados de 2012 apresentou que tal solicitação de modificação de projeto teria como objeto 'o fornecimento dos equipamentos para-raios, com o objetivo de SPDA sobre os transformadores elevadores dos TGG 1 e 2 e TGV'. O próprio Instrumento de Transação Extrajudicial (IPTEJ 1) , assinado em 27/12/2013, em sua Cláusula Primeira - Do Objeto, item 1.1 dispõe, in verbis (peça 59, DVD 03, item não digitalizável, e peça 212, p. 49) : 
- Pagamento dos valores referentes ao fornecimento dos equipamentos Para-Raios, com o objetivo de proteger os transformadores elevadores dos equipamentos TGG 1, TGG 2 e TGV, avaliado pelas partes no valor de R$ 303.738,88 (trezentos e três mil, setecentos e trinta e oito reais e oitenta e oito centavos) .
Essa discriminação reforça o entendimento da Unidade Técnica (parágrafo 136, retro) de que a instalação dos para-raios é condição essencial para o alcance de solução plenamente operacional, com padrões de engenharia compatíveis ao tipo de instalação.  
Na tentativa de reforçar seu posicionamento, a Skanska argumenta que o pleito relativo ao fornecimento dos para-raios se assemelha ao do fornecimento dos pórticos que foram acatados pelo TCU. Ocorre que no caso dos pórticos, além de não terem sido encontrados documentos mencionando a inclusão no escopo original, trata-se de estruturas de sustentação dos cabos de alta tensão (500 kV) pertencentes ao sistema de interligação, e que no caso foram instalados dentro do limite físico da usina, mas não imprescindível para a operação da UTE, podendo inclusive ter sido adotada outra opção de projeto, a exemplo da interligação por via subterrânea.  São elementos com funções completamente distintas. 
Outro argumento defendido pela Skanska refere-se à ausência dos equipamentos para-raios no Anexo II - C do Contrato 0802.0071016.11.2, que trata da Planilha de Preços - Resumo Fornecimento de Bens. Ocorre que, no mesmo Anexo II - Letra B - Planilha de Preços - Prestação de Serviços existe a seguinte ressalva: '2- Os custos referentes a equipamentos, insumos e demais materiais de aplicação para a Montagem Eletromecânica necessários à completa execução das atividades da contratada, não contemplados no Anexo II-C - Planilha de Preços - Fornecimento de Bens, deverão ser incluídos neste item, sendo necessário seu detalhamento no Demonstrativo de Formação de Preço (DFP) '.  
Vê-se que por mais de uma vez, a estatal preocupou-se com a possibilidade de deixar de relacionar um equipamento em seus documentos contratuais, como por exemplo: no referido Anexo II - Letra B - Planilha de Preços - Prestação de Serviços e no MD-9214.00-7501941-PRE-02, Revisão E - UTE Baixada Fluminense - Requisição para proposta de uma usina termelétrica, onde destaca que o escopo de fornecimento da proponente deverá incluir os seguintes itens, porém não limitado a (...) .
De todo o exposto, considerando que não foram trazidos elementos que permitissem que a irregularidade constatada, objeto desse segundo ponto da TCE, relativa ao fornecimento dos para-raios de proteção dos transformadores elevadores, fosse afastada, mantém-se o débito relativo ao pagamento em duplicidade no âmbito do IPTEJ 1, no valor de R$ 303.738,88 (data-base dezembro de 2013) .
Um último ponto a ser considerado refere-se à questão do acesso à parte dos documentos que compõe os autos e que trata basicamente de manifestações da Petrobras que foram consideradas como sigilosas e englobadas nas previsões do art. 25 da Lei 12.527/2011. Cita, em especial, os elementos que subsidiaram o TCU no que se refere à quantificação do contingente de mão de obra de 328 homens-mês estimados para execução dos serviços objeto dos Aditivos 4 e 6 e ANP 16. Tal alegação deixa de ser relevante tendo em vista o resultado da análise das respostas da Skanska empreendida nos parágrafos anteriores. Quanto às adequações à ANP 16 e ao Aditivo 4, ficou demonstrado que os serviços foram executados, no todo ou em parte, no período afetado pelos movimentos grevistas, assim, o contingente de mão de obra efetivamente utilizado para realização desses serviços deve ser incluído no plano de recuperação de prazo. Em vista disso, não se mantém a irregularidade apontada e, portanto, não há o que se falar em dano aos cofres da Petrobras. Desta forma, também não se configura restrição ao direito ao contraditório e à ampla defesa. Quanto ao Aditivo 6, considerando que a análise demonstrou que a quantidade de homens-mês adotada pela Petrobras era menor que a da Skanska e por isso foi adotada, a manutenção da restrição de acesso requerida pela Petrobras não caracteriza prejuízo à contratada visto ter sido adotada situação mais favorável. Portanto não há o que ser modificado em relação ao esse ponto.  
Ainda em relação ao acesso à informação, quanto à alegação de que não teve acesso aos documentos e elementos utilizados pela Petrobras durante as negociações do IPTEJ 1, cumpre-se assinalar que o ato questionado trata-se de relação negocial aceita pela parte mediante assinatura de documento formal e não tem aderência à jurisprudência do TCU relativa ao tema 'estimativas de custo' em licitações da Petrobras. Ademais, conforme registrado no Relatório de Negociação - Transação Extrajudicial - Contrato 0802.0071016.11.2 (peça 108, p.40) , a Petrobras realizou estimativas de custos próprias com o intuito de oferecer contraproposta no processo de negociação com a Skanska, e que após réplica da contratada, chegou-se ao valor acordado, ou seja, a Skanska aceitou os valores com base em seus apontamentos e não se baseando nos cálculos da Petrobras, não configurando afrontamento ao princípio da transparência e ao interesse público, tampouco, demandando posicionamento dessa Corte de Contas. 
Cabe ressaltar que o referido relatório registra o histórico da negociação, apontando que a Petrobras apresentou à Skanska a explicação dos principais critérios e considerações utilizados na elaboração da estimativa de custos (peça 108, p. 41, item v) , ou seja, a empresa teve conhecimento dos critérios adotados pela contratante, tendo, inclusive, apresentado condições essenciais para aceitar os valores finais (peça 108, p.42, itens xi, xii e xiii) . O relatório aponta também que houve concordância manifestada da contratada com todas as condições e valores consignados na minuta do termo final (peça 108, p.47) , mediante Ata de Reunião, consolidada em 29/11/2013 (peça 108, p. 103, itens 3.11, 3.12 e 3.13) .  
É certo, pois, que a empresa teve conhecimento dos critérios adotados pela contratante, participou efetivamente da negociação contrapondo condições essenciais, rejeitando valores propostos, negando desconto comercial e dando quitação restrita aos temas tratados na negociação, não havendo o que questionar à Corte de Contas, no que concerne à transparência nos atos da Petrobras relativos à negociação do IPTEJ 1.
É de ser relevado, ademais, que, após manifestação da Petrobras, foi concedido à Skanska acesso a boa parte dos documentos sigilosos, tanto é que foram apresentadas alegações de defesa complementares (peça 278) após a liberação de tais documentos, não restando configurado, portanto, prejuízo ao direito ao contraditório e a ampla defesa.
Em remate, consoante as análises relativas à defesa da Skanska, tem-se que as razões de justificativas trazidas aos autos não foram capazes de elidir por completo as irregularidades, razão pela qual propõe-se manter as irregularidades apontadas em desfavor da contratada, quais sejam: (i) débito relativo ao pagamento em duplicidade no âmbito do IPTEJ 1 por valores de serviços já remunerados no Aditivo 6 no valor de R$ 642.282,36  (data base dezembro/2013) , (R$ 575.315,56 - data base maio/2011) e, (ii) o débito relativo ao pagamento em duplicidade, no âmbito do IPTEJ 1, dos valores relativos ao fornecimento dos equipamentos para-raios de proteção aos transformadores elevadores, no valor de R$ 303.738,88 (data base dezembro de 2013) . Débito total de R$ 946.021,24 (data base dezembro/2013) . Esse valor atualizado monetariamente pelo Sistema Débito do Tribunal até a data 17/7/2019, sem a incidência de juros, nos termos do art. 202, § 1º do Regimento Interno do Tribunal (RITCU) , é de R$ 1.304.941,70 (um milhão, trezentos e quatro mil, novecentos e quarenta e um reais e setenta centavos) .
Respostas de Fabiano da Costa Rodrigues, Paulo Sérgio Mesquita de Azevedo e Ronaldo Vieira Marnet (peça 211) 
Após pequena introdução e histórico, os membros da Comissão Especial da Petrobras iniciam a defesa alegando que a Unidade Técnica considerou apenas os argumentos apresentados pela Petrobras sem o chamamento dos gestores. Enfatizam que o Acórdão 1237/2017-TCU-Plenário oficiou os defendentes para o recolhimento aos cofres públicos da quantia de R$ 4.394.613,81 (quatro milhões, trezentos e noventa e quatro mil e seiscentos e treze reais e oitenta e um centavos) ou apresentação de alegações de defesa relativas aos supostos prejuízos causados ao patrimônio da Petrobras, em razão da elaboração e assinatura do Relatório da Comissão Especial de Negociação (peça 108) que embasou a primeira transação extrajudicial (IPTEJ 1) relativa ao Contrato 0802.0071016.11.2 especificamente em relação aos pagamentos irregulares: (i) R$ 303.738.88 (data-base dezembro de 2013) referente ao pagamento em duplicidade dos para-raios de proteção dos transformadores elevadores e (ii) duplicidade de pagamento da mão de obra no IPTEJ 1 por serviços já remunerados nos aditivos 4, 6 e no próprio IPTEJ 1 no montante de R$ 2.734.833.39 (data-base maio de 2011) .
Argumentam, preliminarmente, a nulidade da TCE, citando a Instrução Normativa 71/2015 do TCU (arts 3º, 4º e 5º) .   Afirmam não haver contra os defendentes 'pressuposto para instauração de tomada de contas especial'. Em reforço, salientam que os defendentes não foram chamados no processo de origem, sendo impossível falar em comprovação da ocorrência de dano. Frisam ter havido pressa na conversão do processo em TCE sem ter sido respeitada a ampla e prévia defesa, requerendo o arquivamento do processo. 
Apresentam um resumo da conjuntura temporal da UTE-BF e da execução contratual. Abordam o Plano de Negócios da Petrobras 2011-2015, o Plano Nacional de Energia - PNE 2030, o Leilão da Aneel, os marcos contratuais de operação para o Ciclo Simples (360 MW) com a possibilidade de lucros adicionais de R$ 40 milhões com a antecipação da entrada em operação. 
Destacam a necessidade de ampliar a oferta de energia em virtude da escassez de chuvas e as recomendações do ONS. Informam que a postergação da data de início de operação em um mês, levaria a Petrobras a suportar prejuízos da ordem de R$ 100 milhões e, que por isso, o acompanhamento da obra era feito não só pelo gerente de contrato, mas também, pela Diretoria de Engenharia, Tecnologia e Materiais e pela Diretoria de Gás e Energia.  
Mencionam que o contrato incumbiu o gerente de contrato e as eventuais Comissão de Negociação e Comissão Especial da análise de pleitos com possibilidade de negociar valores pleiteados, considerando as estimativas elaboradas e aprovadas anteriormente pela Petrobras para este fim. Frisam que não foram de responsabilidade dos defendentes a elaboração e assinatura dos referidos ajustes. Consideram complexas e eficientes as negociações realizadas pela Comissão Especial que viabilizaram a operação do empreendimento dentro do cronograma previsto, proporcionando a adição de lucros pela antecipação da produção de energia no Ciclo Simples de R$ 40 milhões, e evitando prejuízos estimados em R$ 1,1295 bilhão. 
Argumentam que, de um lado, os defendentes buscavam alcançar acordos com a Skanska de modo a garantir a entrada em operação. Por outro, a Skanska acreditava estar perante expectativas legítimas de ver seus pleitos atendidos por considerar que configuravam alterações contratuais. Advertem que qualquer gestor da Petrobras que fosse incumbido desta árdua missão estaria sujeito ao mesmo desafio, não tendo nada que indicasse que pudessem alcançar melhores resultados. 
Ao tratar do item relativo à duplicidade de pagamentos de mão de obra para realização dos serviços dos aditivos 4 e 6 e do IPTEJ 1, os defendentes retomam à necessidade de oitiva, em busca da verdade material e em respeito ao princípio da ampla defesa, do contraditório e do devido processo legal administrativo.
Não obstante requererem a nulidade do presente processo, iniciam os esclarecimentos evocando a manifestação da Petrobras no âmbito do TC Processo 037.792/2012-1: (i) conduta extremamente conservadora em favor da Companhia por parte dos defendentes, (ii) ausência de irregularidade atinente ao pagamento; e (iii) ausência de configuração de prejuízos.
Evocam a complexidade do tema e a impossibilidade de definir uma única metodologia adequada. Trazem indicação de que caso a Petrobras tivesse adotado a linha de corte inferior não fixa, o montante que seria pago a Skanska teria um acréscimo de R$ 9 milhões àquele que fora pago pelo IPTEJ 1. Relembra, que a própria Unidade Técnica reconheceu expressamente 'não ser possível aplicar um modelo absolutamente correto para a mensuração da mão de obra necessária para o reajuste do cronograma (item 16, fl. 17 do Acórdão 1237/2017-TCU-PlenárioL) . 
Citam o apontamento da SeinfraElétrica de que 'em nenhuma parte do relatório é afirmado que a linha de corte expurgaria outros fatores alheios à ineficiência da contratada' (item 128 da instrução técnica de 31/5/2017) . Assinalam que a SeinfraElétrica aponta como irregularidade de fato não a técnica ou método usado pela Comissão Especial, mas a suposta ausência de manifestação expressa aos Aditivos 4 e 6 e ao próprio IPTEJ 1, pagos em duplicidade. Refutam esse posicionamento da Unidade Técnica buscando o item 5 da Descrição da Metodologia adotada pela Comissão Especial quanto à utilização das linhas superior e inferior de cortes, no qual consta que as linhas de corte buscavam determinar o real acréscimo de recursos mobilizados exclusivamente para recuperar o cronograma (excluindo-se recursos motivados pela improdutividade ou inerentes a serviços de responsabilidade da contratada) . E ainda, o item 3.9 da Ata da Reunião na qual está registrado que a linha de corte superior foi estabelecida 'para evitar o pagamento de recursos à Skanska, cuja mobilização adicional não seja decorrente de situação da Petrobras'.
Afirmam reconhecer que os Aditivos 4 e 6 não foram explicitamente citados, mas defendem, novamente, que a Comissão Especial utilizou metodologia conservadora, mostrando-se absolutamente diligente. Acentuam que o método utilizado pela Comissão Especial efetuou, no período de fevereiro/2013 a novembro/2013, corte de mão de obra direta equivalente a 2.702 homens-mês (1.892 relativos à linha de corte inferior e 810 relativos à linha de corte superior) , de um total de 5.253 homens-mês (51%) . Alega, ademais, que desconsiderando o período de fevereiro/2013 a abril/2013 (período de recuperação do prazo impactado pela greve de janeiro e por problemas de acesso) o corte de mão de obra direta equivale a 1.982 homens-mês, correspondente a 48% de um total de 4.103 homens-mês. Concluem ressaltando que, considerando a imprecisão e a complexidade da matéria, um corte superior a 40% parece bastante conservador, em favor da Petrobras. 
Expõem que se fosse considerado que os 328 homens-mês estimados pela Petrobras (objeto dessa análise) tivessem sido realizados nos meses de maio/2013 a dezembro/2013, ao retirar essa quantidade do histograma, ainda assim o corte de mão de obra direta equivaleria a 1.654 homens-mês, correspondente a 43% de um total de 3.775 homens-mês.
A manifestação dos defendentes traz que, diferente do que entendeu a SeinfraElétrica, os serviços de campo dos pórticos foram iniciados em 4/3/2013 e que estava estavam no caminho crítico das obras do empreendimento, já que, de acordo com o marco contratual, a subestação deveria estar disponível para conexão em 21/9/2013 e, portanto, os pórticos deveriam estar concluídos em 2/9/2013. 
Na sequência, os defendentes trazem uma análise pormenorizada de variantes ao método das linhas de corte. Perfazem vários cálculos e simulações utilizando-se de vários percentuais para o corte de mão de obra, começando pelo Método Original (valor negociado de R$ 21.270.000,00) , Variação 1 na qual a linha de corte inferior retorna ao histograma original após abril (valor alcançado de R$ 30.302.166,15) , Variação 2 que considera como base inicial da linha de corte inferior o histograma original (valor alcançado de R$ 23.656.851,88) , Variação 3 que considera linha de corte inferior igual ao histograma original e linha de corte superior igual a 15% do efetivo (valor alcançado de R$ 25.437.829,45) , Variação 4 que propõe variação da linha de corte inferior no período de junho a novembro (R$ 21.837.519,92) e, Variação 5 que não considera linha de corte superior e desconta aditivos e IPTEJ 1 (valor alcançado de R$ 26.174.900,70) . 
Alegam os manifestantes que a apresentação das variantes do método original teve intuito de corroborar com a conclusão de que não há um modelo correto, dada a complexidade e a subjetividade e, considerando que a análise e a negociação feitas foram conservadoras, não é possível afirmar que houve pagamento em duplicidade, concluindo, não ter havido prejuízos. Assim, fechada essa análise, entendem os defendentes que a demonstração por variáveis apresentada é suficiente para comprovar que houve o efetivo expurgo da mão de obra utilizada pela contratada para a execução dos serviços contemplados nos Aditivos 4 e 6 do Contrato e na adequação à ANP 16 do IPTEJ 1.  
Com o propósito de afastar qualquer dúvida acerca do expurgo dos recursos extras, os defendentes apresentam uma extensa análise por método teórico (peça 211, p.31- 41) seguido de um exemplo teórico matemático com base em parâmetros que 'suponha-se que tivesse sido acordado com a Contratada da UTE BF' (peça 211, p. 39) . Esse exemplo considera o período de greve ocorrido no mês de janeiro, totalizando R$ 33.244.975,95, após uma análise de sensibilidade. Explicam os defendentes que o modelo teórico-matemático não se baseia em linhas de corte e sim em uma modelagem do comportamento da greve e da composição dos recursos extras para repor, em paralelo a outras atividades, o trabalho perdido em decorrência do movimento grevista.
Em síntese, esclarecem os defendentes que o método teórico considera a quantidade de Hh que não foi aplicado durantes os dias de efetiva paralisação das atividades, bem como as que foram degradadas aos poucos com a possibilidade da greve. De mesma forma considera no cálculo o retorno das atividades até a produtividade atingir o patamar nominal. Outros fatores são considerados, como as horas extras em que há uma diminuição da produtividade, assim como o trabalhador novo, que não atingiu ainda a produtividade esperada e as sobreposições de atividades decorrentes de novas mobilizações de pessoal (curva de aprendizagem, treinamentos admissionais e sobreposição de atividades e disputa por espaço físico) . 
Defendem que apesar de ser numérico, esse método também não afasta as dificuldades, imprecisões e subjetividades inerentes à complexa situação que se apresentava.
Destacam que o pleito inicial da Skanska era de R$ 49,524 milhões e por meio das negociações com a Comissão Especial foi ajustado o valor de R$ 21.270.000,00, ou seja, uma redução de 57% dos valores pretendidos. 
Acentuam que a Comissão Especial agiu de forma indiscutivelmente conservadora, chegando a um resultado negocial claramente satisfatório que resultou em pagamento em montante inferior ao que poderia ter sido alcançado caso fossem utilizados outros métodos. Finalizam esse ponto, sustentando que decisão do TCU que penalize os membros da Comissão Especial, por não especificar expressamente os aditivos no bojo do IPTEJ 1, estaria imputando sanções pela adoção mais conservadora e que atendeu de forma ainda mais segura os interesses da Petrobras. 
Ao abordarem o fornecimento do equipamento para-raios de proteção dos transformadores elevadores, os defendentes iniciam afirmando que a Sistemática Interna da Petrobras foi amplamente observada durante a negociação efetuada pela Comissão Especial. Afirmam, também, que a sistemática foi regularmente instituída e que não existiu pagamento em duplicidade, posto que os equipamentos para-raios de alta tensão não faziam parte do escopo original do contrato. 
Questionam os argumentos da SeinfraElétrica quanto às supostas negativas anteriores aos pleitos da Skanska por parte da Comissão de Negociação inicialmente instituída, notadamente por terem sido consideradas como motivo para sua dissolução e instituição da Comissão Especial. Afirmam que as negativas foram dadas pela Gerência de Implantação de Empreendimentos de Energia, que inclusive, revendo posteriormente o seu posicionamento, concluiu haver fundamento no pleito apresentado pela Contratada, por meio do correio eletrônico enviado à Comissão Especial (peça 211, Doc. 02 e 03, itens não digitalizáveis) . 
Esclarecem que a Comissão Especial somente foi constituída porque a Comissão de Negociação não conseguiu concluir as negociações com a contratada dentro do prazo de 90 (noventa) dias estipulado na própria Sistemática Interna da Petrobrás, não tendo seus membros emitido qualquer conclusão ou relatório final sobre o pleito da empresa. Sustentam que trataram de procedimento regularmente previsto na Sistemática Interna da Petrobras a ser adotado nos casos de pleito solicitado por empresas contratadas. Destacam os documentos DIP ETM-CORP/GPRI/CONST 31/2013 (Doc 3) e DIP ETM-CORP/GPRI/CONST 87/2013 (Doc 4) (peças 211 Doc 03 e Doc 04, itens não digitalizáveis) . E, concluem, alegando que os eventos considerados pela SeinfraElétrica como negativas da Comissão de Negociação são manifestações preliminares emitidas exclusivamente pela Gerência de Implantação de Empreendimento de Energia, que em momento posterior, considerou defensável a tese da Skanska (peça 211, p.52) . Mais ainda, que não houve a suposta dissolução da Comissão de Negociação inicial de forma injustificada, ou por negativa de pleito.  
Os defendentes, na sequência, passam a tratar do tema para-raios.
Iniciam abordando as diferenças dos termos 'matérias' e 'equipamentos' utilizados no bojo do Contrato e a impossibilidade de interpretação sistêmica em favor da Petrobras. Afirmam que houve equívoco por parte da SeinfraElétrica, pois não houve mudança de entendimento acerca do pleito da Skanska por parte da comissão originária. Houve a mudança de entendimento da Gerência de Implantação e Empreendimentos de Energia. 
Evocam: a) o item 3.4.1.2 do Relatório da Comissão Especial no qual a Petrobras reconhece que não incluiu de forma clara os equipamentos para-raios e aceita o pleito da Skanska, b) a cláusula 2.4.2 do Contrato 0802.0071016.11.2 que estabelece como obrigação da contratada apenas o fornecimento de equipamentos constantes das Planilhas de Preços de Bens - Anexo II-C, II-D e II-E e, c) a cláusula 2.4.3 do Contrato na qual estabelece a responsabilidade da contratada pela utilização, guarda e conservação dos 'equipamentos' fornecidos pela Petrobras. Citam que a subestação, sob a responsabilidade de outra empresa, possuía para-raios com especificação e dimensionamento similares.
Frisam, os defendentes, que a SeinfraElétrica adotou premissa equivocada ao entender que os equipamentos para-raios estariam incluídos no MD-9214.00-7501.941-PRE-003, que determina que deverão ser fornecidos todos os serviços e materiais relativos aos para-raios.
Apontam os diferentes entendimentos para os termos 'equipamentos e materiais' citando trecho do manual de procedimentos internos DIP ENGENHARIA/SUCONT 170/2009 (peça 211, Doc. 08 itens não digitalizáveis) que não só utiliza o termo equipamentos como sinônimo de insumos não inclusos na prestação de serviços, como destaca a importância do seu tratamento em separado para fins tributários (bens imobilizados contabilmente no ativo de forma individual ou bens 'tagueados') . Apresentam nota fiscal de fornecimento de bens que contempla de forma individualizada o fornecimento dos para-raios. Ademais, afirmam que os materiais utilizados na prestação do serviço estão incluídos nos serviços de obras civis de forma genérica (RDO agosto/2013 item 1.2.4.6 da peça 211, Doc. 11) 
Acentuam os manifestantes que, como a Petrobras possui tratamento distinto para equipamentos e materiais e tem por procedimento destacar o equipamento para-raios quando este é mandatório para cumprimento do contrato, não é razoável esperar que a contratada interprete extensivamente a cláusula contratual para cobrir o equipamento às suas expensas.
Reforçam a tese de que os para-raios não estavam no escopo do contrato citando a própria instrução desta SeinfraElétrica, fragmentos do memorial descritivo do contrato (3.1.5 e 4.2.3.8) e, resposta da Petrobras (peça 94, p. 9) . Tiram, com base nestes textos, as seguintes conclusões: (i) o item 3.2.1 trata dos limites de responsabilidade da Skanska - exclui do escopo todo e qualquer equipamento da subestação chaveadora de 500 kV sendo o limite de baterias as buchas dos enroladores de alta tensão dos transformadores elevadores, (ii) o item 3.1.5 elenca serviços e materiais que serão adicionados, além do limite, mas não menciona o equipamento para-raios e, (iii) o item 4.2.3.8 trata única e exclusivamente das especificações que deverão ser consideradas.  
Esclarecem que os para-raios são equipamentos que possuem por função a proteção de instalações contra surtos de tensão e se localizam após o limite de baterias da usina térmica com a subestação chaveadora de 500 kV, cuja implantação era objeto de outra contratada. Citam que os materiais relativos aos para-raios são insumos utilizados para a fixação do equipamento, tais como concreto e armação para as bases, estruturas metálicas que compõem os suportes, cabos de aterramento, dentre outros. Realçam que o equipamento para-raios se encontra após o limite de bateria da usina, não podendo sustentar que seu fornecimento estava implicitamente contido no contrato. 
Evocam lições do Direito quanto ao princípio da dúvida interpretativa, sustentando que se deve impor a interpretação de cláusulas em favor da empresa contratada. De mesma forma, citam outro jurista sobre a interpretação subjetiva e objetiva, além de destacar o conceito de boa-fé contatual.
Ainda com amparo na doutrina, afirmam que os contratos de adesão 'se caracterizam pelo fato de o seu conteúdo ser determinado unilateralmente por um dos contratantes, cabendo ao outro contratante apenas aderir ou não aos seus termos'. Assim, em razão de não dar ao aderente qualquer possibilidade de influir no conteúdo do contrato, o Código Civil determinou no seu art. 423 que eventuais cláusulas ambíguas ou contraditórias sejam interpretadas de maneira mais favorável a ele.
Recorrem a trecho de Relatório da Comissão Especial que segue o mesmo entendimento da interpretação, em caso de dúvidas, ao contratante em que: 
 (e) os documentos contratuais foram elaborados pela PETROBRAS, sem a possibilidade de discussão ou modificação substancial do seu conteúdo por parte da Contratada, razão pela qual caberia à PETROBRAS estabelecer de forma clara e precisa que os equipamentos para-raios faziam parte do escopo da SKANSKA. Nesse caso, entende-se que, havendo dúvida quanto à interpretação das cláusulas e condições contratuais, a interpretação deve favorecer a parte que não redigiu o texto ambíguo, obscuro ou contraditório. 
Sobre a inexistência de omissões ou inexatidões quanto ao fornecimento do para-raios na planilha de preços da contratada, alegam que esta afirmativa não tem como prosperar, pois, o memorial descritivo expressamente afirmou que deveriam ser 'fornecidos todos os serviços e materiais relativos aos para-raios' até o limite de bateria contratualmente ajustado. Ademais, o equipamento posto em discussão, além de não ser considerado material, possuía limite de bateria superior àquele acordado, bem como não constava na lista de exceções de fornecimento obrigatório que acompanhou o referido ajuste.
Argumentam que a SeinfraElétrica considerou regular a contratação do aditivo para fornecimento e instalação dos pórticos metálicos e o seu pagamento por meio do IPTEJ, tendo apenas cientificado à Petrobras tais constatações para que a companhia passasse a adotar prática de gestão para minimizar novos eventos no futuro. 
Refutam os defendentes o entendimento do item 147, presente à fl. 21 do Acórdão 1237/2017-TCU-Plenáriolenário, quanto ao que dispõe a Cláusula 5.1.2 do Contrato 0802.0071016.11.2 acerca de omissão ou inexatidão quanto aos fornecimentos indispensáveis à fiel execução do contrato, alegando que a referida cláusula contratual cuida de estipulação jurídico-contratual com o objetivo de proteger a Petrobras de pleitos e cobranças não devidas. Acrescentam que este dispositivo contratual não pode ser considerado apto a obrigar a contratada a fornecer todo e qualquer equipamento não previsto contratualmente, ainda que necessário à implantação do empreendimento, o que tornaria a lista de equipamentos (cujo fornecimento é obrigatório pela contratada) sem razão de existir.
Os defendentes finalizam esse tópico reafirmando a posição de que não havia elementos suficientes para garantir que o fornecimento do equipamentos para-raios de alta tensão (500 kV) era previsto no bojo contratual ou no instrumento convocatório.
A manifestação dos defendentes volta a abordar a questão da duplicidade de pagamento da mão de obra, afirmando a inexistência de prova a respeito da pretensa inexistência de expurgo da mão de obra ajustada para o aditivo 4, e no IPTEJ 1. Aponta como ponto nevrálgico uma alegada 'ausência de previsão expressa' no Relatório da Comissão Especial de que os referidos aditivos teriam sido considerados na definição da metodologia de cálculo.
Aduzem ser um equívoco a alegação da SeinfraElétrica que apontou prejuízos à Petrobras baseada em simples raciocínio dedutivo, sem qualquer dado técnico que concretamente macule a metodologia adotada. Alega, ademais, a transferência da incumbência de provar que a metodologia aplicada considerou os aditivos firmados. Nesse sentido, recorda o Acórdão 1552/2016-TCU-Plenário, do Ministro Benjamin Zymler, grifando que 'incumbe à Secretaria do Tribunal demonstrar os fatos apurados nas fiscalizações, mediante a juntada de evidências que os suportem'. Concluem que o suposto achado de pagamento em duplicidade no IPTEJ e nos serviços considerados em outros aditivos carece de sustentação jurídica, impondo-se uma inevitável exclusão da responsabilidade imputada as defendentes.
Avançam os defendentes abordando a irrelevância do débito e a necessidade de reconhecimento da baixa materialidade como medida de coerência do TCU. Ressaltam o valor inicial do Contrato 0802.0071016.11.2 (R$ 825.121.294,17) e a redução das irregularidades e dos débitos após a manifestação da Petrobras resultando em débito de R$ 4.394.613,81. Acentuam a baixa materialidade do débito remanescente, da ordem de irrisórios 0,36% do valor contratual e, clamam pela coerência judicante da Corte de Contas. Firmam que o posicionamento sedimentado do TCU no que diz respeito à desconsideração de débitos inexpressivos caracteriza espécie de estabilidade decisória.  Citam os Acórdão 1653/2014-TCU-Plenário, 3.795/2013-TCU-Segunda Câmara e 1.964/2012-TCU-Segunda Câmara.
Finalizando, afirmam os defendentes, membros da Comissão Especial, que além de agirem com o princípio constitucional da boa-fé, agiram em estrita observância à sistemática interna da Petrobras e dentro dos limites da negociação calculados e aprovados pelo setor de estimativas da Companhia, o que justifica a ausência de imposição de penalidade pecuniária. Esclarecem que atuaram de forma diligente e imbuídos de boa-fé ao buscar - e efetivamente alcançaram - a mais perfeita solução para a continuidade regular das obras. Sublinham que não há qualquer indício de que teriam se locupletado ilicitamente por meio das negociações e recomendações em análise, não havendo comprovação de violação aos princípios constitucionais da impessoalidade e da moralidade. Ademais, clamam ao TCU que considerem a atuação de boa-fé dos defendentes como elemento integrante essencial de um dever de lealdade, no qual os melhores interesses da Companhia foram extensivamente considerados. 
Ao concluírem, os defendentes solicitam o reconhecimento da não configuração de conduta irregular, nem ato ilegítimo ou antieconômico com o consequente arquivamento dos autos.
Análise das respostas de Fabiano da Costa Rodrigues, Paulo Sérgio Mesquita de Azevedo e Ronaldo Vieira Marnet
Os defendentes foram citados a apresentar defesas, no âmbito da presente TCE, por constituírem, juntamente com Patricia Alvim Mendonça, a Comissão Especial para negociação de pleitos relativos ao Contrato 0802.0071.1016.11.2 - Fornecimento de Bens e Prestação de Serviços para Implantação da UTE-BF, para a GE-PGI, designada pelo DIP ENG-GE/IEEI 33/2013, de 11/10/2013, elaborado pela Gerência de Implantação de Empreendimentos de Energia. Da negociação foi firmado o IPTEJ 1, no qual foram detectadas ocorrências de débitos, conforme Relatório do Acórdão 1237/2017-TCU-Plenáriolenário, relatora Ministra Ana Arraes. 
Os citados iniciam a defesa requerendo a nulidade da TCE e apresentam seus esclarecimentos invocando a manifestação da Petrobras no âmbito do TC Processo 037.792/2012-1 quanto: (i) conduta extremamente conservadora em favor da Companhia por parte dos defendentes, (ii) ausência de irregularidade atinente ao pagamento e, (iii) ausência de configuração de prejuízos.
Lembram a complexidade do tema e a impossibilidade de definir uma única metodologia adequada, enfatizando que a SeinfraElétrica apontou como irregularidade de fato não a técnica ou método usado pela Comissão Especial, mas a suposta ausência de manifestação expressa aos Aditivos 4 e 6 e ao próprio IPTEJ 1, pagos em duplicidade. Salientam que a Comissão fez um corte superior a 40% da mão de obra direta incrementada no período de recuperação do cronograma, número que considera parecer bastante conservador, em favor da Petrobras. 
Afirmam reconhecer que os Aditivos 4 e 6 não foram explicitamente citados, mas insiste em defender que a Comissão Especial utilizou metodologia conservadora, mostrando-se absolutamente diligente. Com vistas a demonstrar o conservadorismo da metodologia adotada, os defendentes trazem uma análise pormenorizada contendo um método teórico e cinco variantes ao método das linhas de corte. Perfazem vários cálculos e simulações utilizando-se de vários percentuais para o corte de mão de obra, começando pelo Método Original.
Aplicam-se neste exame as ponderações, análises, evidências e conclusões atinentes à análise da defesa da empresa contratada, pela qual foi proposto o afastamento da irregularidade relativa à duplicidade de pagamento da mão de obra no IPTEJ 1 por serviços já remunerados no Aditivo 4 e no próprio IPTEJ 1. 
Sobre a metodologia de cálculo, importa enfatizar que, conforme já demonstrado na análise anterior (defesa da Skanska) : i) a metodologia de linha de corte utilizada pela Petrobras, tratada em outras oportunidades no presente processo, teve sua validade confirmada pela Ministra Ana Arraes ao anuir com a proposta da Unidade Técnica, no voto que subsidiou o Acórdão 1237/2017-TCU-Plenário, de 14/6/2017. Em resumo, concluiu-se não ser possível apontar um modelo absolutamente correto para mensurar a mão de obra efetivamente necessária ao objetivo almejado (reajuste do cronograma de execução da obra) ; ii) além disso, considerando que as linhas de corte (mínimo e máximo) estabelecidas pela Petrobras conseguiram manter a desejável coerência entre o histograma original e a mão de obra sob responsabilidade da Skanska, a Unidade Técnica do TCU propôs fossem acolhidos os argumentos da estatal. Vale reproduzir o pronunciamento da Relatora: 'Anuo à proposta da unidade técnica. Os novos elementos aduzidos pela Petrobras permitiram que algumas das irregularidades constatadas fossem afastadas'. 
Frisa-se, portanto, que o TCU não declarou errada a metodologia de linhas de corte adotada pela Petrobras para reajuste do cronograma de execução da obra, tão somente manteve, além da irregularidade relativa ao para-raios, a duplicidade de pagamento da mão de obra no IPTEJ 1 por serviços já remunerados no Aditivo 6 (a duplicidade relativa ao aditivo 4 e ao próprio IPTEJ 1 recebeu proposta de ser afastada em decorrência da análise da resposta da Skanska) . Ademais, não cabe discutir modelo teórico, visto que as análises proferidas recaem sobre dados reais com números efetivamente realizados.
Ao abordar o fornecimento do equipamento para-raios de proteção dos transformadores elevadores, os defendentes iniciam afirmando que a sistemática interna da Petrobras, regularmente instituída, foi amplamente observada durante a negociação efetuada pela Comissão Especial. Insistem em afirmar que não existiu pagamento em duplicidade, posto que os equipamentos para-raios de alta tensão não faziam parte do escopo original do contrato e que não houve negativas anteriores aos pleitos da Skanska por parte da Comissão de Negociação inicialmente instituída.
Sobre o argumento de se ter usado amplamente a sistemática interna da Petrobras para o caso específico, não merece acolhida, pois importa salientar que não se está discutindo a forma de negociação, mas sim o mérito de pagamentos em duplicidade. 
Quanto às negativas anteriores relativas aos para-raios, é preciso destacar que, conforme relatório da Comissão Especial (peça 108, p. 4-6) , a SMP 3 foi recusada em 10/7/2012 pela primeira vez, mediante CARTA 151/2012 (peça 211, p. 50) . Em 24/9/2012, a CARTA 151/2012 foi ratificada pela CARTA 203/2012 (peça 211 p.50) que não encontrou mérito para mudar a decisão (segunda negativa) . Por fim, a CARTA 081/2013, de 22/4/2013, reitera posição da CARTA 151/2012 (terceira negativa) , argumentando que: 'o fornecimento e a instalação dos para-raios, bem como a construção e montagem de suas fundações e estruturas, fazem parte do escopo contratual da Skanska'. A referida carta destaca que: 'conforme documentação contratual apresentada pela Skanska em sua proposta técnica, em especial na especificação técnica dos transformadores elevadores, os para-raios são indicados pela proponente como escopo de fornecimento Skanska'. (peça 108, p.6) .
Em vista disso, o parágrafo 136 do relatório que subsidiou o Acórdão 1237/2017-TCU-Plenáriolenário acertadamente assim dispôs: 'o pedido da Skanska só foi aceito após a dissolução da Comissão de Negociação inicial e a instituição de uma Comissão Especial de Negociação, que acatou o pleito, sem relatar nenhuma alteração da situação que justificasse a mudança de entendimento das três recusas anteriores'. 
A alegação de que as negativas não partiram da Comissão de Negociação, mas da Gerência de Implantação de Empreendimentos de Energia, que modificou posteriormente o seu posicionamento por meio de e-mail enviado à Comissão Especial (peça 211, Doc. 02 e 03, itens não digitalizáveis) , não pode prosperar, visto que a falta de conclusão das negociações com a contratada dentro do prazo demonstra que não houve acordo e, portanto, houve negativa da Petrobras. 
Necessário se faz entender como foi o processo de negociação dos pleitos que culminaram no IPTEJ. Segundo o DIP ENG-GE 305/2013 (peça 226, p. 109 a 111 e peça 227, p. 1 a 14) que tratou da autorização para a assinatura do documento, os pleitos foram examinados pela Gerência do Contrato e pela GE-PGI/IEE/UTE-BF e, em face da complexidade foi nomeada uma primeira comissão mediante o DIP ENGENHARIA/IETEG/IEE 35/2012, de 1/10/2012. Ou seja, desde outubro de 2012, havia profissionais envolvidos com a análise desses pleitos. Essa comissão foi modificada mediante o DIP ENG-GE/IEEI/IEE 1/2013, de 1/4/2013, que atuou até início de outubro, quando foi instituída a Comissão Especial por meio do DIP ENG-GE/IEEI 33/2013, de 11/10/2013. Vislumbra-se que as negociações anteriores tenham sido feitas por profissionais envolvidos com o empreendimento, com adequado conhecimento dos documentos contratuais, e com as especificações técnicas da usina. Assim sendo, conforme as correspondências supracitadas, a Petrobrás insistiu na negativa por discordar ser os para-raios itens extra escopo.
Veja que quanto à necessidade dos para-raios, os próprios defendentes destacam que os para-raios são mandatórios do contrato, e que a Petrobras possui tratamento distinto para eles. Em outro ponto, a Skanska demonstrou que os para-raios estavam no caminho crítico e tiveram seus serviços antecipados por exigência do projeto. Alegam os defendentes que o aludido memorial contém um item (3.1.5) com o objetivo específico de excetuar o fornecimento de todos os serviços e materiais relativos aos para-raios.
Ocorre que não é expressa a exclusão do fornecimento dos para-raios de proteção dos transformadores, como interpretam os defendentes. A ausência da palavra equipamento não o desvincula do contrato, além de ser clara a existência de exceção ao limite da bateria. O equipamento para-raios não consta da lista de equipamentos, mas a própria lista ressalta que não é exaustiva: 'não se limitando a' (Anexo II - C do Contrato   0802.0071016.11.2, que trata da Planilha de Preços - Resumo Fornecimento de Bens) .
Ademais não resta dúvida quanto à exigência do equipamento para perfeito funcionamento da usina, pois os para-raios aqui abordados visam proteger os transformadores objeto do Contrato 0802.0071016.11.2 e não a subestação contratada com a Siemens. Cabe destacar que o item (4.2.3.8) inclui a especificação completa e precisa dos para-raios, responsabilidade da Skanska, quando descreve os equipamentos elétricos principais da ilha de geração, conforme já abordado na análise anterior (MD-9214.00-7501.941-SKW-001- Revisão 0, de 27/1/2012, Geração de Energia - Memorial Descritivo - Sistemas Elétricos CA/CC - peça 63, p. 39) , cujo extrato é apresentado na sequência.  
Veja que na fase de licitação não foi demonstrado qualquer questionamento por parte de licitantes acerca do fornecimento desses equipamentos, diferente do que foi feito relativamente aos equipamentos de comunicação, que foram questionados e tempestivamente esclarecidos pela Petrobras.
Vislumbra-se que a Comissão Especial não tenha sido suficientemente diligente na manipulação dos dados de campo e dos documentos contratuais, já que a justificativa para aceitar que o fornecimento dos equipamentos para-raios seria de responsabilidade da Petrobras centrou-se em apenas dois pontos de baixa significância. O primeiro ponto foi que os documentos contratuais foram elaborados pela Petrobras e, havendo dúvida, a interpretação deveria favorecer a parte que não redigiu o texto ambíguo, obscuro ou contraditório. Ocorre que a contratação se deu pelo Regime EPC, com empresa especializada, que participou de alterações nos memoriais descritivos no decorrer da execução do projeto. O segundo ponto foi que os equipamentos para-raios não estavam listados no fornecimento de bens tagueados e não tagueados na proposta comercial, e assim, não estariam estabelecidos no escopo original. É certo que os para-raios não estão listados no documento, contudo a lista não é exaustiva, traz itens que deverão ser preenchidos pela proponente de acordo com a solução técnica adotada, além de conter a nota 2, que estabelece que o custo referente a equipamentos, insumos e demais materiais de aplicação para a montagem eletromecânica, necessários à completa execução das atividades da contratada, não contemplados no Anexo II-C - Planilha de Preços, Fornecimento de bens, deveriam ser incluídos na lista  e detalhados no Demonstrativo de Formação de Preço (DFP) (peça 211, Doc 7, itens não digitalizáveis ) . 
Também não seria correto reconhecer o Contrato 0802.0071016.11.2 como sendo contrato de adesão, (adesão do licitante ao contrato administrativo) , ou falta de transparência nas condições estabelecidas. Houve ampla possibilidade de análise das condições especificadas no edital, por parte da proponente, além disso, trata-se de empresa especializada, contratada em regime EPC que engloba a execução da engenharia, o fornecimento de materiais e a construção.
Não cabe, ademais, tratamento idêntico ao aditamento para inclusão no escopo do contrato dos pórticos metálicos, que conforme já discutido, se inseririam perfeitamente como escopo de um contrato para execução da subestação (SE) ou mesmo de uma possível linha de transmissão entre a UTE e a SE, já que é estrutura para suporte dos cabos de alta tensão.
Discorrer que o sistema de proteção de descargas atmosféricas (SPDA) é das questões de maior previsibilidade técnica. Mesmo obras de edificações habitacionais exigem, inclusive por força de norma (NBR 5419/2001) , a instalação de tal sistema. Logo, dentro da realidade de riscos inerentes a um contrato do tipo EPC, mostra-se desarrazoada a tese de que caberia enquadrar o sistema de para-raios com um item monetizável dentro de um aditivo contratual. Se a contratada não considerou tal quesito, duas hipóteses deveriam ser consideradas: ou a Skanska optou por uma estratégia de maior agressividade na proposta ou incorreu em erro interpretativo quando da análise do material afeto à licitação. Em nenhum dos casos cabe à Petrobras arcar com despesas adicionais como ocorreu no caso em tela.
Outrossim, a alegação de que os prejuízos apontados pela Unidade Técnica se baseiam em raciocínio dedutivo, sem dado técnico que concretamente macule a metodologia utilizada para o afastamento de outras irregularidades não se sustenta, tendo em vista os diversos pontos discutidos e evidenciados nas análises realizadas, que se basearam em documentos e declarações da Petrobras e dos diversos defendentes chamados em TCE. 
Todo o exposto reforça o entendimento já manifestado da SeinfraElétrica de que 'a interpretação sistêmica do contrato, em conjunto com a necessidade do equipamento para o correto funcionamento da usina não abrem dúvidas quanto ao fato de que o fornecimento do para-raios era escopo da Skanska e seu pagamento adicional por meio do IPTEJ 1 foi irregular' (peça 131, p. 24, parágrafo 145) . 
Já quanto à irrelevância do débito e à baixa materialidade, cabe repisar que não se trata de mera precificação ou julgamento de contas, e sim, pagamento em duplicidade de itens já constantes do contrato original, como bem reforçado pela Ministra Relatora ao concluir seu voto (peça 139, p. 4) que subsidiou o Acórdão 1237/2017-TCU-Plenário.  
Desse modo, as alegações apresentadas pelos defendentes não merecem acolhida para fins de afastar o débito decorrente do pagamento em duplicidade, uma vez que não justificam a regularidade do IPTEJ 1 e a consequentemente ocorrência de dano aos cofres da Petrobras devido ao pagamento efetuado em duplicidade. 
Todavia, em que pese a irregularidade não restar justificada com base nas alegações de defesa e o dano ao Erário ser indiscutível, cabe sopesar a responsabilização dos membros da comissão com base no que prevê o disposto na nova Lei de Introdução às Normas do Direito Brasileiro (LINDB) , bem como com a jurisprudência atual do TCU.
De acordo com o art. 28 da LINDB, o agente público responderá pessoalmente por suas decisões ou opiniões técnicas em caso de dolo ou erro grosseiro. No caso, verifica-se que os defendentes atuaram com base no princípio constitucional da boa-fé e em estrita observância à Sistemática Interna da Petrobras, dentro dos limites da negociação calculados e aprovados pelo setor de estimativas da empresa, sendo possível reconhecer que a negociação dos membros da comissão possibilitou a continuidade regular das obras. Ademais, não foram encontrados indícios de que os defendentes teriam se beneficiado ilicitamente por meio das negociações e recomendações em análise. Pressionados pela possibilidade de ocorrência de prejuízos decorrentes de novos atrasos no cronograma provocados por retaliação da contratada, não é razoável exigir dos defendentes, na qualidade de Membros da Comissão Especial, conduta diversa da que adotaram. Os marcos contratuais e as penalidades previstos na Concessão exigiam controle rigoroso no prazo de execução do contrato. Ou seja, as circunstancias eram de tal modo desfavoráveis que, comparados o valor pleiteado pela Contratada ao valor contratual (0,36%) e às possíveis penalidades e lucros cessantes, constituem atenuantes em favor dos defendentes. 
Outrossim, importa ressaltar que, conforme consta na instrução da Unidade Técnica (peça 112) , a Petrobras em sua resposta afirma que a Comissão Especial era composta por pessoas que não acompanhavam a obra e, na época de sua análise, os fatos já estavam consumados. Isso significa dizer que quando a Comissão Especial passou a atuar, a contratada já estava executando a recuperação do cronograma. Desse modo, entende-se que a conduta dos responsáveis se adstringe à conduta esperada do 'administrador médio', não havendo indícios de cometimento de erro grosseiro e, consequentemente, de má-fé (precedentes nos votos do Acórdão 2677/2018-TCU-Plenário, 1628/2018-TCU-Plenário, todos do Ministro Relator Benjamim Zymler) .
Ademais, a fim de corroborar o entendimento da inexistência de erro grave, importa destacar que existem elementos nos autos que demonstram que, por ação da Comissão Especial, os pleitos foram negociados com a redução dos valores em mais de 50% sobre o que foi pedido, e que a negociação foi fundamental para o equilíbrio do cronograma tendo permitido ganhos pela antecipação da entrada em operação do primeiro ciclo da UTE-BF em cerca de um mês, além de evitar multas e sanções por descumprimento dos marcos contratuais da concessão. Outrossim, não foram encontrados elementos que indicassem a imputação de ato ilegal, já que restou demonstrado que as ações seguiram normativos internos da Petrobras estabelecidos para o empreendimento. Soma-se a isso, o fato de que, no caso concreto, a Comissão Especial dispunha de prazo exíguo de 60 dias para a conclusão da negociação.
Não havendo a ocorrência de erro grosseiro ou de dolo, embora caracterizada a ocorrência de ato antieconômico que resultou em injustificado dano ao Erário, entende-se descabida a aplicação de multa aos membros da comissão especial com base no art. 58, inciso III da Lei 8.443/1992 em razão dos atenuantes relacionados   nos parágrafos precedentes somado às mudanças promovidas pela Lei 13.655/2018, (LINDB) , em especial as advindas do art. 22 que determina que na 'interpretação da norma sobre gestão pública, serão considerados os obstáculos e as dificuldades reais do gestor'. 
Não se trata de aquebrantar a imperiosa necessidade de devolução dos recursos ilicitamente desviados do patrimônio da estatal em favor dos gestores, visto ser esse um dos pilares de atuação da Corte de Contas que é a capacidade de proteger os interesses da sociedade. A condenação da Contratada em débito decorrente do recebimento em duplicidade por fornecimento de equipamentos e serviços realizados é medida acertada para corrigir tal irregularidade e restituir os recursos recebidos de forma indevida, em consonância com a Jurisprudência recente do TCU. 
Acerca da responsabilização solidária com a Skanska para o recolhimento do débito, considerando as ponderações dos parágrafos anteriores, entende-se não restar configurada grave culpa ou conduta dolosa e/ou de beneficiamento com a concretização do dano. Assim, afim de se adequar às recentes decisões do TCU sobre a responsabilização de pessoas físicas em condições similares, opta-se por excluir a responsabilidade solidária dos membros da comissão para o recolhimento do débito relativo aos pagamentos em duplicidade realizados no âmbito do IPTEJ. Nesse embalo, cita-se que os Acórdãos 2109/2016, 2428/2016, 3057/2016 e 2733/2017, todos do Plenário do TCU, validaram a inclusão de sócios ou empregados de pessoas jurídicas na cobrança do dano apenas quando presente elementos que apontassem para condutas dolosas ou culposas graves. A seguir, expõe-se excerto do Acórdão 2109/2016-TCU-Plenário, do Ministro Relator Benjamim Zymler:
'A responsabilização dos sócios ou empregados das pessoas jurídicas que de alguma forma concorreram ou se beneficiaram dos atos que resultaram em dano ao erário é de natureza extracontratual, também chamada de aquiliana, visto que resulta da prática de um ato ilícito ou da violação direta de uma norma legal ou de um dever fundado em algum princípio geral de direito.
Entretanto, para que uma pessoa física atuando unicamente como sócio, administrador ou funcionário da empresa contratada pela Administração seja condenado ao ressarcimento do prejuízo aos cofres públicos, certos pressupostos têm que estar presentes, tais como a existência de alguma ação ou omissão do agente, a relação de causalidade entre a ação do responsável e o dano causado e a presença de dolo ou culpa grave do sócio ou empregado, situações fartamente comprovadas nestes autos.' 
Ademais, cabe mencionar o recente Acórdão 321/2019-TCU-Plenário que apreciou incidente de uniformização de jurisprudência quanto ao julgamento de contas de particulares que causem danos ao Erário. O Plenário, seguindo a proposta da Ministra Relatora Ana Arraes, deixou assente o entendimento de que, de acordo com os artigos 70, parágrafo único, e 71, inciso II, da Constituição Federal c/c os artigos 5º, inciso II, 16, § 2º, e 19 da Lei 8.443/1992 e o artigo 209, § 6°, do Regimento Interno, compete ao TCU julgar as contas de pessoa física ou jurídica de direito privado que causarem dano ao erário, independentemente da coparticipação de servidor, empregado ou agente público, desde que as ações do particular contrárias ao interesse público derivem de ato, contrato administrativo ou instrumento congênere sujeitos ao controle externo. Desse modo, independente da responsabilização de agente público (membro de comissão da Petrobras) , será cabível a responsabilização exclusiva da Skanska para o recolhimento do débito em vista dos pagamentos em duplicidade que causaram dano ao Erário, conforme tratado no parágrafo 151, retro.
Por fim, importa relembrar que o empreendimento em apreço foi objeto de acompanhamento por parte do TCU e, considerando o contexto da época, é destaque no cumprimento dos marcos do Contrato de Concessão, no alcance dos objetivos estabelecidos, tendo sido objeto de grande número de pleitos por parte da Contratada e, mediante gestão contratual pertinente foi concluído a contento. 
Respostas de Patrícia Alvim Mendonça (peça 226, 227 e 232) 
As alegações de defesa da Sra. Patrícia Alvim Mendonça, advogada e integrante da Comissão Especial à época dos fatos foram acostadas aos autos às peças 226 e 227 com a juntada de documentos complementares à peça 232, contendo dados relativos à ficha funcional da interessada e alguns documentos internos da Petrobras para o qual a defesa requereu sigilo em sua integralidade. 
A defesa, após preliminares relativas à tempestividade e resumo dos fatos, inicia alegando que inexistem subsídios técnico-jurídicos que permitam a inclusão da interessada no rol de responsáveis em que seja atribuída conduta irregular administrativa. 
Cita que a participação da interessada na Comissão Especial se deu por nomeação. Busca expor de forma bem delineada o que considera ser o papel da referida comissão e o nível de ingerência dos seus membros em relação aos pleitos sob análise, quais sejam: a) estava adstrita aos termos contratuais, inclusive aos memoriais descritivos de detalhamento dos serviços, elaborados na fase de planejamento do objeto contratado e aprovado por instâncias superiores da estatal, quando da sua formalização, b) a participação na Comissão tinha caráter opinativo e consultivo na estrutura normativa de decisão da estatal.
Argumenta que a Comissão Especial foi designada após o insucesso da primeira comissão de negociação instituída, que não concluiu a tarefa de sua incumbência no prazo fixado. Alega que a primeira comissão instalada não se pronunciou sobre absolutamente nenhuma das solicitações da contratada como faz crer a instrução e o voto que determinou a instauração da TCE. Por esse motivo não procede o argumento de que a segunda comissão instaurada, da qual fazia parte, concordou com a solicitação referente ao para-raios, a despeito da discordância anterior da outra comissão. Enfatiza que a discordância foi de um gerente da área que, depois, reviu sua posição, anuindo com o pleito. 
Destaca que as atribuições da comissão especial foram definidas por rotinas fixadas pela Petrobras por meio de Documento Interno, de 18/01/2013, para a análise das solicitações da contratada sendo constituída de 10 procedimentos (peça 226, p.4) . Conforme o normativo, Comissão Especial era integrada por um coordenador, um gerente estrutural não vinculado ao empreendimento, e por membros empregados de outras agências não ligadas ao contrato, além de um representante da áde negócio. Alega que a comissão foi criada já na fase de execução do contrato, sendo assim nenhuma deficiência do projeto ocorrida na fase de planejamento pode ser imputa à interessada.
Segue a defesa com a descrição das fases do empreendimento, com foco no planejamento com vistas a reforçar que não pode recair responsabilidade sobre a interessada acerca de atos relacionado com o planejamento. Recorre à auditoria realizada em 2012 pelo TCU que apontava imprecisões dos memoriais descritivos. Frisa que nenhum dos arrolados como responsáveis na TCE participou da etapa de planejamento da obra, apenas foi responsável por analisar, em prazo exíguo, pleitos complexos correspondentes a serviços já executados, no âmbito de um contrato e um empreendimento em relação aos quais não detinham qualquer gestão, tendo realizado a missão com extremo zelo.
Afirma que a Comissão Especial não participou da formação de aditivo prévio como os para-raios e das negociações para a compactação do cronograma, fatos estes ocorridos antes da constituição da comissão. Menciona que, conforme é de conhecimento do TCU, os trabalhos já haviam sido executados ao tempo da solução da controvérsia. Aponta que essas situações são excludentes de responsabilidade, já que não poderia ser retido pagamento na hipótese de excepcionalidades de alteração do modelo EPC. 
Frisa que cabia à Comissão Especial tão somente negociar, nos limites estabelecidos pelas normas da Petrobras, os pleitos da contratada, com vistas ao encerramento do projeto. Esclarece que à comissão cabia proceder à negociação e emitir relatório, o qual poderia ser acatado ou não pelas autoridades superiores, no caso, a Diretoria Executiva. Reforça que tanto o parecer técnico quanto o parecer jurídico são atos administrativos enunciativos, opiniões técnicas não vinculantes, desprovidos de natureza decisória. Sustenta que a atividade exercida tinha interferência limitada, não dotada de autoridade, não se investindo de poder decisório. Salienta que na ata de negociação firmada foi expressamente firmado que havia necessidade de aprovação pelas autoridades competentes. 
Ainda sobre a responsabilidade da negociação, alega que circunstâncias que são mais bem avaliadas por engenheiros não podem ser equiparadas ao exame de um advogado. Cita precedente do TCU sobre a culpabilidade pelo conhecimento técnico (Acórdão 11001/2012-TCU-Segunda Câmara, 5.058/2016-TCU-1ª Câmara e o voto do Ministro Benjamin Zymler no Acórdão 448/2004-TCU-Segunda Câmara) . 
Ao tratar da questão da possibilidade de existência de aditivos em contratos tipo EPC, alega que mesmo o TCU admite, em acórdãos, casos excepcionais como nas hipóteses em questão que são alteração de prazo e custo global, quais sejam: a) desequilíbrio econômico-financeiro insustentável para uma das partes em razão de alteração de condições intra ou extracontratuais, como a greve dos funcionários (Acórdão 2708/2009-TCU-Plenário) e, b) alteração de escopo, já que o memorial de serviços descreveu como obrigação fornecer materiais e serviços relativos aos para-raios, o que em interpretação objetiva e de boa-fé não era propriamente fornecer os equipamentos de para-raios. 
Na questão de recomposição da mão de obra, menciona que a paralisação de funcionários em virtude de greve é fato inconteste, o que ocasionou comprometimento do prazo original. Assim, para restaurar o cronograma - determinado pela diretoria executiva da estatal - foi necessário adotar execução mais célere, o que requereu recursos adicionais e metodologia de atividades. Acentua estar aí o ponto principal do exame da regularidade de atuação para a negociação: 'qual é o paradigma de recursos adicionais e metodologia de atividades para o exame do pleito de reequilíbrio em face da paralisação do contrato e da necessidade de urgência da sua conclusão?'.
Insiste que o próprio voto que determinou a instauração da TCE admite que não era possível apontar um modelo absolutamente correto para a mensuração da mão de obra efetivamente necessária para o ajuste do cronograma. Argumenta que a TCE foi instaurada indicando dano ao Erário, sem identificar com justeza e certeza da responsabilidade nem o modo de mensuração do valor obtido. 
Questiona a instalação da TCE sem manifestação preliminar conclusiva sobre um modelo inequívoco para a mensuração da mão de obra efetivamente necessária para o reajuste do cronograma. Põe em questão como se defender da citação acerca do suposto pagamento irregular, se não foi identificado o valor correto e inequívoco para o pagamento do pleito.
Cita que a doutrina existente sobre tribunais de contas, assenta o entendimento de que a instauração de tomada de contas requer, obrigatoriamente, um juízo preliminar de valor pela instrução dos autos, sob pena de violação às garantias processuais, recomendando, nessas condições, a restituição à origem para complementação. Aponta que o TCU deveria informar um paradigma que poderia ser considerado para a quantificação do dano. Frisa que isso não é possível, conforme reconhecido pelo próprio Tribunal (parágrafo 179 do Relatório, peça 140) . 
Reitera que, conforme já exposto pela Petrobras, é entendimento já manifestado no âmbito desta Corte que, no caso em que existem inseguranças ou incertezas quanto à adequação dos valores pagos e diante da ausência de elementos seguros para apontar e quantificar eventual dano ao Erário, deve-se aplicar o brocardo jurídico in dubio pro reo. Cita trechos do Acórdão 835/2014-TCU-Plenário in verbis 'Quando inexistem parâmetros para comparação de custos unitários de uma obra e não se consegue, por qualquer via, obter método razoável de cálculo que corrobore a suspeita de superfaturamento, aplica-se o brocardo jurídico 'in dubio pro reo', e do Acórdão 3259/2014-TCU-Plenário, relator Min. Walton Alencar Rodrigues, que estatui:
Em respeito ao princípio jurídico do 'in dubio pro reo', afasta-se a responsabilidade do gestor nos casos em que, examinada a instrução probatória, não for possível a caracterização plena do evento danoso devido à ausência de elementos de fato e de direito aptos a corroborar a condenação imposta pela instância a quo.
Insiste que a ausência de menção expressa sobre a retirada de mão de obra empregada nos aditivos 4 e 6 e em outro pleito do próprio IPTEJ não tem o condão de acarretar superfaturamento especialmente quando a própria Petrobrás, em suas manifestações no âmbito do TC Processo 037.792/2012-1, demonstrou que foram excluídos. Conclui a defesa que a falta de delimitação clara pelo TCU quanto ao modelo que deveria ser adotado para mensuração traz relevante insegurança jurídica e obriga a interessada a conjecturar hipóteses de solução, sem garantia da satisfação quanto à satisfatoriedade da resposta. 
Ao tratar do modelo adotado, a defendente inicia afirmando que a negociação ocorreu pelo enfoque exclusivo de recuperar o cronograma, e que essa recuperação não se ajusta ao modelo ortodoxo. Destaca que não se pode recuperar todo o cronograma em um só período, ou mês.
Descreve o modelo adotado pela Petrobras, no qual, sobre o histograma, foi feita fixação de linha de corte inferior (com base no histograma do mês de fevereiro de 2013 => 834 homens-mês) e de linha de corte superior (15% do maior valor de mão de obra que ocorreu em agosto/2013 => 1.194 homens-mês) . Aponta que, nesse intervalo entre as linhas de corte foi calculada, de forma conservadora, a mão de obra extra efetiva para recuperação do cronograma. Relembra que no período de fevereiro de 2013 o histograma previsto pela contratada para a execução era de 594 homens-mês. 
Reitera que existe precedente neste Tribunal sobre alterações dos custos durante a execução relacionada às demandas de solicitações da Contratada, seja de modo direto ou indireto e sua correspondente negociação com a estatal devem ser consideradas 'com o fim de manter as condições efetivas da proposta' (Acórdão 1377/2013-TCU-Plenário) .
Justifica, afirmando que o modelo adotado se revelou o mais vantajoso e viável, chegando a representar, na avaliação da interessada, uma economia de R$ 9 milhões em relação a outros paradigmas, e que o modelo significou também um decréscimo de 51% dos valores, redução bastante significativa, abrangendo com bastante folga os 328 homens-mês relativos aos demais aditivos, ainda que não tenha sido explicitamente indicado esse critério de negociação no relatório. 
Finaliza, citando que, conforme exposto pela Petrobras, o método adotado foi conservador e favorável à estatal e se prestou a expurgar quaisquer valores de responsabilidade da contatada, bem como de outros aditivos, não existindo nada que comprove ter havido pagamento em duplicidade ou prejuízos à Petrobrás. 
Sobre a alteração de escopo para o caso do para-raios, a defendente afirma que, nem a leitura dos memoriais descritivos do contrato nem dos documentos que os detalham, indicavam que os equipamentos para-raios referentes à subestação chaveadora de 500kV deveriam ser incluídos na proposta da contratada. Alega, primeiramente, que as informações técnicas quanto às interligações elétricas entre as instalações somente poderiam ser feitas com informações do consórcio responsável pela obra - MPE/Siemens - cujos dados foram apresentados à Contratada após a assinatura do Contrato. Adiciona que os para-raios se encontravam fora da área delimitada para implantação da usina, isto é, após o 'limite de baterias' estabelecido para o Contrato.
Repisa que a contratada deveria fornecer bens relacionados ao para-raios, mas não o equipamento em si. Afirma que a expressão 'equipamento' não equivale a 'material' uma vez que ambos têm conotações distintas para a finalidade tributária. 
Menciona que não houve recusa anterior do pagamento desse equipamento pela outra comissão e que a negativa foi feita unicamente pelo Gerente do Empreendimento, com base em uma análise preliminar. Por solicitação da comissão que integrou a Interessada e a apresentação de informações complementares, reviu o seu posicionamento. Destacou que em normativo interno da estatal não está indicado que os equipamentos para-raios pertençam ao escopo. Considera essa diferenciação é relevante, uma vez que os equipamentos para-raios são instalados sobre bases de concreto e suportes metálicos, em que esses últimos se constituem em materiais necessários à instalação dos equipamentos.
Finaliza a defesa descrevendo seu histórico funcional para demonstrar que não deve ser comparada aos gestores que agem de má-fé e recebem multa pelo TCU.  Requer, por fim, o julgamento pela ilegitimidade passiva e que seja excluída a responsabilidade pela prática de irregularidades apontadas.
Análise das respostas de Patrícia Alvim Mendonça 
Tendo em vista que a manifestação da advogada e integrante da Comissão Especial à época dos fatos não trouxe elementos que modificassem os dados que subsidiaram a análise da resposta da empresa Skanska Brasil Ltda, aplica-se nesta análise as ponderações, análises, evidências e conclusões atinentes à defesa da contratada, pela qual foi proposto o afastamento da irregularidade relativa à duplicidade de pagamento da mão de obra no IPTEJ 1 por serviços já remunerados no aditivo 4 (pórticos) e no próprio IPTEJ 1 (ANP 16) . Ademais, a defesa traz esclarecimentos já tratados na resposta do demais membros da Comissão Especial, que não serão aqui repetidos. Assim, serão abordados os temas restritos à defendente Patrícia Alvim Mendonça.
A participação da interessada na Comissão Especial, de fato, se deu por nomeação, na qual a defendente foi designada por 'Membro' conforme DIP ENG-GE/IEEI 33/2013 (peça 227, p. 30 e 31) . Em consonância com os documentos apresentados, não foram constatados desvios de atuação em relação aos normativos da Petrobras específicos para o caso concreto. O Documento Interno do Sistema - DIP ETM-CORP/GPRI/CONTS 87/2013 (peça 226, p. 26) , em seu item 6.2, informa que 'A Comissão Especial terá como coordenador um gerente estrutural que não esteja vinculado àquele empreendimento e, como membros, empregados de outras gerências não ligadas ao contrato, além de um representante da Área de Negócio'. 
Restou demonstrado ter havido análise dos documentos contratuais, incluindo os memoriais descritivos que foram elaborados na fase de planejamento do objeto contratado e aprovado por instâncias superiores da estatal, quando da sua formalização. Questionável, porém, a afirmação de que a participação na comissão tinha caráter opinativo e consultivo na estrutura normativa de decisão da estatal. O relatório destacou a necessidade de aprovação por instancia superior, mas foi essencial na formulação da Transação Extrajudicial.
Relativo aos para-raios, entende-se que não se afigura como erro grosseiro da interessada a interpretação equivocada ou incompleta dos documentos do edital e do contrato e seus anexos. Importa frisar que os memoriais descritivos iniciais sofreram alterações no decorrer da contratação e da elaboração dos projetos executivos, o que pode ter favorecido o entendimento divergente no caso dos para-raios. Ademais, entende-se que a interessada, conforme argumentado, pela sua formação em Direito poderia não deter a competência ou o conhecimento técnico requerido para avaliar o caráter restritivo dos pleitos da Skanska. Bom se faz destacar que a defendente pertence ao quadro da Petrobras desde 2008, tendo ocupado função gerencial na área de engenharia no período de novembro/2012 a setembro/2016 (peça 232) .  
Outrossim, muito mais que conhecimento técnico de engenharia, a responsabilidade da Comissão Especial era proceder à análise e resolução das pendências relativas à negociação de pleitos da contratada, cuja negociação não foi concluída no prazo pela Comissão inicial, conforme DIP ENG-GE/IEEI 33/2013 (peça 227, p. 30 e 31) . Para tanto deveria considerar todos os documentos contratuais, tantos os pertencentes ao edital, como os alterados em decorrência de ajustes na fase de projeto, levando em conta o regime de contratação, as análises formuladas pela comissão inicial, e claro, dentre outros, os riscos e consequências da negativa de resolução das pendências. 
É aceitável a afirmação da interessada de que cabia à Comissão Especial tão somente negociar, nos limites estabelecidos pelas normas da Petrobras, e mediante aprovação das instâncias superiores, os pleitos da Skanska referente a divergências nos projetos e fatos que impuseram alterações não previstas no decorrer da obra, com vistas ao encerramento do projeto e, ao proceder à negociação, emitir relatório, o qual poderia ser acatado ou não pelas autoridades superiores, no caso, a Diretoria Executiva. Não se pode perder de vista que a Comissão Especial era composta por pessoas que não acompanhavam a obra e, na época de sua análise, a recomposição do cronograma já estava consumada, e os para-raios instalados. Contudo, isso não constitui razão para se posicionar como parte mais frágil, visto tratar-se de equipe multidisciplinar, pertencente ao quadro da Companhia por longo período, que naquele momento representavam a maior empresa estatal do país, com substancial poder de negociação.
Ademais, a defendente, advogada, não teve papel de parecerista jurídica na negociação, tendo solicitado pareceres do Departamento Jurídico da Estatal quando estes se fizeram necessários. Não teve também responsabilidade por resolver aspectos técnicos, tendo recorrido aos responsáveis pela condução da obra por algumas vezes (engenheiros e coordenadores de contrato) . A Comissão Especial propôs que o relatório fosse aprovado pelo Gerente Geral da ENG-GE/IEEI, para então ser submetido à Diretoria Executiva, que, por sua vez necessitou também de consulta ao setor jurídico da estatal. Vê-se que a área jurídica 'não identificou óbices ao pagamento dos pleitos'. 
Foi possível observar que a defendente procurou buscar alternativas e justificativas para solução de pendências e obter um resultado conclusivo para o processo de negociação, e que, mesmo ante às dúvidas e interpretações conflitantes alegadas, no caso concreto, revelou preocupação com a observância das regras da Estatal, caracterizando uma atuação condizente com o que se espera de servidor diligente.
Contudo, especificamente quanto aos para-raios, não foi demonstrada uma avaliação aprofundada, por parte da Comissão Especial, das análises anteriores realizadas pela Comissão inicial que subsidiaram as três negativas. Conforme já abordado (análise da defesa de Fabiano Castro e outros) a justificativa da Comissão Especial se baseou em elementos frágeis, a saber: (i) os documentos contratuais foram elaborados pela Petrobras e, havendo dúvida, a interpretação deveria favorecer a parte que não redigiu o texto ambíguo, obscuro ou contraditório e, (ii) os equipamentos para-raios não estavam listados no fornecimento de bens tagueados e não tagueados na proposta comercial, e assim, não estariam estabelecidos no escopo original. 
O fato de não estar explicito na proposta comercial não pode justificar a ausência de qualquer serviço ou fornecimento indispensável à fiel execução do Contrato, posto que constavam dos documentos editalícios. Inconsistente, também, a alegação que houve mudança de entendimento do Gerente do Empreendimento, após solicitação da Comissão Especial, mediante troca de e-mails. Não foram apresentados documentos que demonstrem tal mudança de entendimento, nem tão pouco que justifiquem possível interpretação nesse sentido.
Com relação à ausência de conhecimento técnico alegado, cabe mencionar precedente do TCU sobre a culpabilidade pelo conhecimento técnico (voto do Ministro Benjamin Zymler no Acórdão 448/2004-TCU-Segunda Câmara) , no qual sustenta que se o agente não atuou com desídia ou de forma temerária e a conduta revelou preocupação com a observância das regras contidas no edital, caracterizando uma atuação condizente com o que se espera de um homem comum, probo e ativo, deve ser afastada qualquer imputação de culpa aos responsáveis. Contudo, esse entendimento não foi preponderante no caso concreto, já que a comissão foi constituída por equipe multidisciplinar, e embora a presente defesa tenha sido individual, mantém a essência da defesa apresentada pelos demais membros, analisada anteriormente.
Com relação à metodologia adotada para recuperação do cronograma, conforme já abordado, importa reforçar que o TCU não reprovou a metodologia, apenas a cobrança em duplicidade quando não descontou a mão de obra alocada aos serviços objetos dos aditivos firmados no período de recuperação do cronograma. Questiona a interessada que, 'se a própria Unidade Técnica reconhece que não é possível mensurar um valor absolutamente correto para o pagamento do pleito, como seria possível apontar um suposto superfaturamento em relação ao montante pago?'. Ocorre que o contingente de mão de obra, objeto da duplicidade teve seu valor calculado com base na SMP da própria Skanska, ou seja, teve seu valor devidamente calculado. O que não foi observado pela Comissão Especial foi que a metodologia escolhida deveria considerar os aditivos firmados no decorrer do período abrangido pela compactação do cronograma, implicando inquestionável pagamento em duplicidade.
Possível, pois, concluir que a participação da interessada estava adstrita ao processo de negociação devendo ter como base os termos contratuais e os memoriais descritivos de detalhamento dos serviços e, contando com o apoio técnico e jurídico de outras instâncias da estatal. Sua participação teve o caráter de negociação de acordo com os limites aprovados pela Petrobras. Nesse contexto, é aceitável a justificativa de que a defendente, ao atuar na Comissão Especial, agiu de boa-fé e em observância à sistemática interna da Petrobras e dentro dos limites da negociação calculados e aprovados pelo setor de estimativas da Companhia, sendo, esse o comportamento esperado de um gestor médio. 
Todas essas constatações, no entanto, não afastam a confirmação do pagamento em duplicidade apurado. Como já exaustivamente abordado, o efetivo de mão de obra direta alocado para execução dos serviços objetos do Aditivo 6 não foi retirado do efetivo total considerado na compactação do cronograma e pago por meio do IPTEJ 1. Igualmente, não foram trazidos elementos que permitissem concluir que fornecimento dos para-raios de proteção dos transformadores elevadores não estivessem no escopo do contrato. 
Ademais, era exigível que a advogada, por sua formação, soubesse as características principais de um contrato do tipo EPC para embasar sua atuação. A seguir, extrai-se excerto da Doutrina sobre essa modalidade de contratação para fins de melhor compreensão do alcance jurídico que deveria ter sido verificado:
'Por conta da tendência de financiamento de projetos, relacionada à concessão de obras de infraestrutura, incluem-se duas condições direcionadas a dotar o dono da obra de maior certeza de que preço e prazo não serão majorados. 
A primeira das mencionadas condições consiste na exigência de que o contratado se responsabilize pela acuidade dos dados, informações e até projetos iniciais apresentados pelo contratante. Além disso, insere-se no EPC uma segunda condição especial, a assunção de riscos imprevisíveis, em relação, por exemplo, à materialização de condições geológicas não detectadas ou não detectáveis pelas partes. Com esses agravamentos de riscos, objetiva-se fechar ainda mais as portas para eventuais excludentes de responsabilidade pela falta de desempenho ou funcionalidade do empreendimento, o que se daria com o construtor apontando que as falhas derivam dos dados de origem recebidos do dono da obra, ao mesmo tempo em que se elimina a possibilidade de acréscimos de preço ou de prazo com fundamento em situações não previstas inicialmente pelas partes.
 (...) 
No modelo EPC, a assunção desses riscos específicos traz como consequência um elemento de aleatoriedade ao ajuste, a ponto de a própria entidade que elaborou seu principal modelo sugerir a restrição de sua utilização aos casos em que o dono da obra esteja disposto a pagar um valor adicional em contrapartida à cobertura de incertezas que o contratado efetua. Seria essa cobertura extraordinária de riscos o grande diferencial do EPC frente aos demais arranjos contratuais praticados até então e que se constituiria mais um passo adiante na concentração de responsabilidades na pessoa do contratado.' - MESQUITA, M. A. B. Contratos chave na mão (turnkey) e EPC (engineering, procurement and construction) . 1ª ed. Almedina, 2019.
Todavia, no caso, considerando que a comissão foi constituída por equipe multidisciplinar e que não há indícios de erro grosseiro cometido pela advogada na análise dos pleitos, tendo a defendente solicitado pareceres da área jurídica da estatal quando necessário, entende-se que a responsável não demonstrou agir com má-fé, sendo dever sopesar a responsabilização da defendente.
De igual forma que no caso dos demais membros da comissão especial, não havendo a ocorrência de erro grosseiro ou de dolo, embora caracterizada a ocorrência de ato antieconômico que resultou em injustificado dano ao Erário, entende-se descabida a aplicação de multa à defendente, designada por 'Membro' da referida comissão, com base no art. 58, inciso III da Lei 8.443/1992 em razão dos atenuantes relacionados   nos parágrafos precedentes somado às mudanças promovidas pela Lei 13.655/2018, (LINDB) , em especial as advindas do art. 22 que determina que na 'interpretação da norma sobre gestão pública, serão considerados os obstáculos e as dificuldades reais do gestor'. Vislumbra-se que a condenação da Contratada em débito decorrente do recebimento em duplicidade por fornecimento de equipamentos e serviços realizados é medida acertada para corrigir tal irregularidade e restituir os recursos recebidos de forma indevida. 
Em vista do exposto, deve-se sopesar, também, a responsabilização solidária da defendente com a Skanska para o recolhimento do débito. Pela análise dos autos, verificou-se que os interesses da Petrobras foram extensivamente considerados, tendo a defendente agido com a conduta esperada do 'administrador médio', não havendo indícios de cometimento de erro grosseiro. Por seu turno, não se reconhece a ação da defendente como conduta irregular, nem ato ilegítimo e que o dano ao Erário resultante da duplicidade de pagamento não pode ser imputado exclusivamente a ações diretas da defendente. Ainda, não há indícios de beneficiamento pessoal da defendente em decorrência do dano causado pelo pagamento em duplicidade no âmbito do IPTEJ 1.
Assim, entende-se não restar configurada grave culpa ou conduta dolosa e/ou de beneficiamento com a concretização do dano. Afim de se adequar às recentes decisões do TCU sobre a responsabilização de pessoas físicas em condições similares e, de forma análoga à análise quanto à responsabilização dos demais membros, opta-se por excluir a responsabilidade solidária da advogada para o recolhimento do débito relativo aos pagamentos em duplicidade realizados no âmbito do IPTEJ. Nesse embalo, citam-se os Acórdãos 2109/2016, 2428/2016, 3057/2016 e 2733/2017, todos do Plenário do TCU, que validaram a inclusão de sócios ou empregados de pessoas jurídicas na cobrança do dano apenas quando presentes elementos que apontassem para condutas dolosas ou culposas graves. 
Ademais, cabe mencionar o recente Acórdão 321/2019-TCU-Plenário que apreciou incidente de uniformização de jurisprudência quanto ao julgamento de contas de particulares que causem danos ao Erário. O Plenário, seguindo a proposta da Ministra Relatora Ana Arraes, deixou assente o entendimento de que, de acordo com os artigos 70, parágrafo único, e 71, inciso II, da Constituição Federal c/c os artigos 5º, inciso II, 16, § 2º, e 19 da Lei 8.443/1992 e o artigo 209, § 6°, do Regimento Interno, compete ao TCU julgar as contas de pessoa física ou jurídica de direito privado que causarem dano ao erário, independentemente da coparticipação de servidor, empregado ou agente público, desde que as ações do particular contrárias ao interesse público derivem de ato, contrato administrativo ou instrumento congênere sujeitos ao controle externo. Desse modo, independente da responsabilização de agente público (membro de comissão da Petrobras) , será cabível a responsabilização exclusiva da Skanska para o recolhimento do débito em vista dos pagamentos em duplicidade que causaram dano ao Erário.
Por fim, importa relembrar que o empreendimento em apreço foi objeto de acompanhamento por parte do TCU e, considerando o contexto da época, é destaque no cumprimento dos marcos do Contrato de Concessão, no alcance dos objetivos estabelecidos, tendo sido objeto de grande número de pleitos por parte da Contratada e, mediante gestão contratual pertinente foi concluído a contento. 
Respostas de Antônio Luiz Fernandes dos Santos 
O manifestante inicia sua defesa abordando suposta ilegitimidade da premissa do Acórdão 1237/2017-TCU-Plenáriolenário, de 14/6/2017, proferido no âmbito do processo TC Processo 037.792/2012-1, visto que afirma que ele 'não assinou o indigitado IPTEJ 1'. Para demonstrar a divergência, apresenta fragmento do documento de procuração acostado aos autos (peça 168) contendo o padrão de assinatura real do peticionário com firma reconhecida em cartório. Evoca a Lei 8.443/1992 para demonstrar que responsável é quem praticou o ato e que se encontrava de férias fora do País, restando evidente que a conduta não pode ser atribuída a ele. Defende que o parecer da SeinfraElétrica (parágrafo 163 da peça 131) já havia observado que o manifestante era parte ilegítima para responder pelos atos, 'considerando como 'erro material' a referência de seu nome em IPTEJ e aditivos outros'.
Reforça que tal erro material deixou de ser observado no caso do IPTEJ 1, e que foi inquinado pelo acórdão que resultou na TCE.  Releva que, como não assinou o ato, não pode ser considerado agente e, portanto, parte ilegítima para responder pelos atos que não praticou. Cita o Regimento Interno do TCU relativo ao arquivo do processo de prestação ou tomada de contas quando verificada a ausência de pressupostos de constituição e de desenvolvimento válido e regular do processo.
Prossegue alegando que o peticionante somente assumiu a Gerência da área de negócio em 23/7/2013, quando as negociações dos pleitos da contratada já se encontravam em curso e todos os fatos que a determinaram já haviam acontecido. 
Afirma que o envolvimento da GE-PGI no Contrato UTE-BF constituiu-se de uma anomalia e caso único na Petrobrás pois em todas as demais situações envolvendo obras e serviços correlatos, a área de engenharia era a única e integral gestora. Reitera que a proposição punitiva não merece ser mantida e espera ser reconhecida a ilegitimidade do peticionante e sua exclusão do processo.
Apresenta um tópico (item II, peça 212, p.7) abordando a natureza jurídica da Petrobras, (Lei das S/As, Lei 8.429/92 e Lei 6.404/76) . Esse trecho da defesa (p. 7-9) , afirma a submissão aos princípios da moralidade, impessoalidade e eficiência por parte dos gestores e o dever de diligência e eficiência em promover e atender aos maiores interesses da Companhia, que não cabe aqui ser detalhado, já que a natureza jurídica da estatal não está estritamente ligada à questão. 
Menciona que a Petrobras detém um conjunto de normas que estabeleceu procedimentos e condutas, balizando as competências de cada área, seus diretores, gerentes, etc. de forma que todas as decisões sejam tomadas com base em prévia análise técnica. Especificamente sobre alterações em contratos que afetem preço, prazo e escopo, afirma que vigorava, à época dos fatos, um Documento Interno Petrobras - DIP normatizando os procedimentos para análise de pleitos (Solicitação de Modificação de Projeto - SMP) .
Descreve o processo de pleito de uma empresa, que em síntese indica que o pleito é primeiro encaminhado ao Diretor da Diretoria de Engenharia, Tecnologia e Materiais - DETM. O exame prévio é feito pelo Gerente Executivo da DETM responsável pelo contrato e sua gestão, a quem compete proceder o exame prévio da pretensão. Após isso, é instalada uma Comissão de Negociação composta por funcionários dos quadros da Petrobras sendo pelo menos o gerente da Unidade de Implementação de Empreendimentos (UIE) , o gerente do contrato, o fiscal do contrato e um representante da área de negócios. A comissão tem prazo de noventa dias para análise e conclusão. Frustrada a negociação, a comissão se dissolve sendo constituída então Comissão Especial que tem mais sessenta dias para se pronunciar.
O peticionante sublinha que a constituição de uma nova Comissão tem caráter e previsão normativa e, diferentemente do que entendeu o TCU, tem propósito de manter os canais de negociação, substituindo-se os membros anteriores, com vistas ao equacionamento técnico em tempo hábil.
Continua relatando os procedimentos da Comissão Especial que, concluídas as negociações, elabora relatório que é assinado por todos os membros, com proposta assentada e com manifestação do jurídico a ela vinculada. 
O relatório da Comissão (de negociação ou especial) é encaminhado ao Gerente Geral da área de engenharia da DTEM, que o submete à Gerência Executiva da mesma área responsável pela gestão do projeto, que o submete ao respectivo Diretor (Engenharia) onde é finalmente incluído em pauta para deliberação pela Diretoria Colegiada que o remete, antes da decisão, ao Jurídico que junto a ela atua. Aprovado o pleito pela Diretoria em deliberação colegiada, expede-se um DIP (documento interno da Petrobras) para assinatura do instrumento. A minuta do DIP é objeto de exame e aprovação, cabendo ao Gerente da Área de Negócios determinada pela Diretoria Executiva simplesmente assinar o instrumento, sujeitando-se a ato de insubordinação e indisciplina se não o assinar.
Salienta que os procedimentos corporativos internos são dotados de mecanismos suficientes de proteção, não permitindo que a má-fé eventual de um membro contamine a decisão tomada. Reforça que todos os integrantes do quadro técnico da empresa que já à época exerciam cargos e funções relevantes, eram profissionais qualificados e íntegros, que entraram por meio de concurso público, sem apadrinhamentos que pudesse propiciar desvios e favorecimento. 
O peticionante, nessa esteira, traz um breve pronunciamento sobre sua atuação, ressaltando que ele e todos os demais que atuaram na gestão do contrato relacionados na defesa inspiraram-se na defesa do interesse da Companhia com observância à legalidade, moralidade, impessoalidade e eficiência.
Ainda sobre esse ponto, retoma a natureza e características da Petrobras quanto às condições de competitividade frente ao mercado, reforçando que os contratos por ela celebrados são regidos pelas normas do direito privado.
Sustenta que, no caso em questão, eram duas as alternativas: (i) radicalizar e não aceitar qualquer negociação, justa ou não, com prorrogação do prazo por trinta dias e sujeitando-se a possíveis penalidades e prejuízos ou, (ii) negociar e buscar um ajuste, justo e razoável, permitindo concluir as obras no prazo previsto e dar início à operação, recebendo o pagamento pela energia produzida.
Descreve as consequências das alternativas. O atraso em trinta dias implicaria prejuízo e perdas em torno de R$ 97 milhões com a compra no mercado livre de energia e na perspectiva de lucros cessantes com a perda de pelo menos trinta dias de produção. Recorda que o país enfrentava uma grave crise energética e que a UTE-BF constituía programa estratégico e urgente. Apresenta extrato do Sumário Executivo do Plano da Operação Energética - PEN 2013 recomendando ao MME/CMSE e ä Aneel manter estrito acompanhamento da expansão da oferta destacando, dentre outras, a UTE-BF. 
Na segunda opção, menciona os cálculos promovidos pela SeinfraElétrica de que incidiria à Petrobras perdas de cerca de R$ 3 milhões (referente ao pagamento em duplicidade) . Insta ponderar sobre o dilema de forma a responder qual a decisão correta a ser tomada e que melhor conformaria o interesse da Companhia. 
Ao tratar das irregularidades apuradas pela SeinfraElétrica e adotadas pelo Plenário para conversão do processo em Tomada de Contas Especial, Antonio Luiz Fernandes dos Santos reproduz o parágrafo 190.3 da instrução acostada à peça 131, informado que a abordagem dos temas será na ordem do parecer técnico e do Acórdão. Assim, inicia tratando do pagamento em duplicidade dos para-raios, no valor de R$ 303.738,88.
Menciona que a solicitação da contratada SMP 003 importava em R$ 752.246,87 (base maio/2011) . Reforça que, cumpridas todas as formalidades, o relatório final da Comissão foi submetido à instancia decisória, com parecer jurídico, tendo a Diretoria, pelo colegiado, decidido por firmar o instrumento (IPTEJ) para superação do conflito.
Salienta que a questão seria estar ou não o fornecimento dos para-raios no escopo do contrato. Retoma ao Edital com todos os seus elementos e sua vinculação ao contrato. Relembra que a energia produzida pela UTE-BF, antes de ser disponibilizada na rede de distribuição, passaria por uma subestação, instalada ao lado e contígua a ela (contrato celebrado com a Siemens) . Acentua que os contratos, embora distintos, se interligavam como partes de um sistema e que 'havia entre a Unidade de Geração e a Subestação uma zona limite, onde, de um lado, se constituíram obrigações da Skanska e, de outro, as afetas à Siemens' (peça 212, p. 16) . 
Reproduz o escopo do contrato com a Skanska constante do Memorial Descritivo (MD) integrante do edital. Afirma, com base no item 3, subitem 3.1.1 do MD Edital (peça 212, p.16) que o escopo do contrato se limita a fornecer 'todos os equipamentos, materiais, sistemas e serviços relacionados à disciplina de eletricidade e que sejam necessários para o perfeito funcionamento da geração de energia elétrica na UTE-Baixada Fluminense (...) .' 
Cita a diferença entre 'equipamentos' e 'materiais' e seus reflexos fiscais sobre a incidência de ICMS e ISS. Recorre ao art. 6 da Lei 8.666/1993 que utiliza de forma distinta os termos 'equipamentos' e 'materiais', e ao TC Processo 006.810/2011-0 da Petrobras sobre bens tagueados (bens que não representam insumo na prestação de serviço, ou seja, bens imobilizados contabilmente no ativo de forma individual (bombas, válvulas, permutadores, torres, trocadores de calor, nobreaks etc.) que recebem uma numeração específica (tag) para sua identificação e que são necessários e previstos no projeto de processo de uma unidade) .
Manifesta que o equipamento para-raios é um acessório não essencial ao funcionamento da unidade, embora recomendável a sua utilização. Lembra o item 3.1.1 que é expresso em referir aos 'equipamentos, materiais, sistemas e serviços relacionados à disciplina eletricidade e que sejam necessários para o perfeito funcionamento da geração de energia elétrica da UTE'. Cita, como exemplo, um sistema de informática que funciona muito bem sem um 'no break', no entanto é bom senso utilizá-lo. 
O sr. Antônio Luiz reitera a questão da delimitação física ou zona de fronteira entre a Unidade Geradora (UTE-BF) e a Subestação, firmando que os serviços, materiais e equipamentos com locação no perímetro da área da usina que estavam compreendidos no escopo da Skanska. Cita a exceção expressa no item 3.1.5: 'deverão ser fornecidos todos os serviços e materiais relativos aos para-raios do lado de alta tensão (500 kV) dos transformadores elevadores'. 
Argumenta, que ao contrário das planilhas relativas aos equipamentos a serem fornecidos pela Skanska dentro do escopo da licitação e do contrato, onde não constava os para-raios, no contrato da Siemens para implantação da Subestação constava o fornecimento dos para-raios. Traz cláusula contratual demonstrando a possibilidade de a Petrobras fornecer materiais e equipamentos. Disso, conclui que definitivamente não era encargo da Skanska fornecer tal equipamento, não obstante tratar-se de contrato de empreitada global (Turn Key) .
Defende que poderia haver então uma omissão na planilha e interpretações no edital e no próprio contrato, colocando o assunto no bojo de dúvidas e interpretações conflitantes. 
Recorre à jurisprudência (interpretação mais favorável ao particular) , ao Código Civil (princípio de probidade e boa-fé por parte dos contratantes) e ao art. 423 do Código Civil Brasileiro em que 'quando houver no contrato de adesão cláusulas ambíguas ou contraditórios, dever-se-á adotar a interpretação mais favorável ao aderente'.  
Pondera que, com prévio parecer do jurídico da Companhia, foi firmado o IPTEJ 1 sustentado pela razoabilidade do pleito e a necessidade de dissipar o conflito, restaurando a normalidade e o equilíbrio entre as partes.
Combate que ninguém com a necessária e inafastável certeza pode afirmar que o edital e o contrato eram claros e induvidosos no sentido de impor à contratada o fornecimento do para-raios. Frisa que o tema admite dúvidas e que a decisão tomada, ainda que equivocada, não teve por mote a má-fé de qualquer agente, com o intuito de favorecimento pessoal ou de terceiros. 
Finalizando esse ponto, o defendente requer que, mesmo tratando-se de licitação pela modalidade empreitada global e mesmo que o contrato se referisse 'a todos os elementos componentes do sistema', o TCU considere justo o aditivo, de igual forma que no caso do Aditivo 4 (pórticos) no qual faltava clareza quanto ä inclusão no escopo do contrato e foi acatado.
Segue a defesa tratando do pagamento em duplicidade por mão de obra extra utilizada no plano de compactação do cronograma. Retoma o relevante interesse público da usina e os impactos - positivos e negativos - em razão do cumprimento ou não do cronograma.
Frisa que houve greve e que tais paralisações impactavam o cronograma, adiando por pelo menos trinta dias a entrada em operação da UTE-BF, sendo certo que havia previsão contratual para suspensão dos prazos e a prorrogação correspondente em eventos de força maior.
Aponta que em virtude da greve, a Skanska solicitou compensação financeira, o que foi negado pela Comissão Especial. Apresenta extrato do relatório destacando que a Comissão Especial entendeu ser devida a prorrogação do prazo contratual pelo período de trinta dias corridos, contudo não seria devido o pagamento dos custos decorrentes da paralisação grevista, os quais deveriam 'ser suportados, independentemente por cada uma as partes' (cláusulas 4.3.1 e 16.2 do Contrato, peça. 128) .
Enfatiza que a simples prorrogação do prazo causaria perdas imensas, conforme considerou a SeinfraElétrica no parágrafo 66 da instrução da peça 131. Para evitar os prejuízos, concebeu-se como solução a recuperação do prazo perdido, mediante uma compactação do cronograma, o que implicaria em alocação de um contingente de mão de obra maior. 
Defende que a Petrobras, pela diligência dos gestores do contrato demandou da contratada um plano de compactação do cronograma para recuperar o prazo. Contesta o questionamento da SeinfraElétrica de que o ônus adicional deveria ter sido objeto de ajuste prévio entre as partes, considerando que a negociação prévia demandaria muito tempo, e, portanto, maior ônus, podendo levar à paralisação das obras. Grifa que a realização de atividade não prevista no contrato originário seria uma irregularidade, não uma ilegalidade, irregularidade essa sanada pela celebração do IPTEJ 1.  
Antes de adentrar no valor ajustado, frisa duas premissas: a) de que realmente havia a necessidade de recuperação do cronograma afetado pelas greves, pois que se assim não fosse feito não seria a UTE-BF concluída para operação no prazo, b) que tal recuperação importaria em mão de obra excedente, cujo pagamento era devido. 
Destaca que o pleito de recuperação de equilíbrio financeiro para cumprir o plano de recuperação da Skanska foi no valor de R$ 49.524.853,08 (SMP 006, de 05/07/2013) , e que a Comissão Especial, após exaustivas apurações e reunião, obteve um valor muito abaixo que a pretensão da empresa, da ordem de R$ 21.270.000,00. Não obstante, a Equipe Técnica do TCU entendeu haver duplicidade de pagamento de R$ 2.734.833,39.
Aponta que o debate se estabeleceu sobre qual seria a fórmula e critérios que deveriam ter sido utilizados, e que a irregularidade seria a falta de aditivo prévio com critérios preestabelecidos. Frisa que celebrar um aditivo antes da execução do plano importaria em negociações que consumiriam prazo muito maior que o que se queria recuperar. Segue, argumentando que a falta de critério prévio não implica má-fé dos membros da comissão, com fito de favorecer a contratada e causar prejuízo ao erário. Afirma que as conclusões da área técnica do TCU são aleatórias e fruto de mera ilação, visto que não há argumento que comprove que houve pagamento indevido por duplicidade nem foi demonstrado um critério objetivo que alcançasse o valor apontado (da ordem de R$ 2.720.000,00) . 
Para reforçar a razoabilidade do ato praticado ante as circunstancias, o defendente recorre à doutrina do Direito Administrativo. Destaca também o atendimento aos princípios da eficiência e economicidade, argumentando que se adotado qualquer critério cogitado pela área técnica, o resultado seria um pagamento superior ao que foi realizado.
Aponta que, além disso, houve equívoco quanto à alocação de mão de obra referente aos serviços extras de construção dos pórticos, uma vez que tais serviços foram impactados pela greve de abril e de maio, e que houve necessidade de recuperar o cronograma também destes serviços.
Segue a defesa reproduzindo, na íntegra, as considerações técnicas apresentadas por outros profissionais da Petrobrás, relativas à 'Análise de variantes ao Método das linhas de corte' (dispostas nas páginas 16 a 30 da peça 211 - Respostas de Fabiano da Costa Rodrigues, Paulo Sérgio Mesquita de Azevedo e Ronaldo Vieira Marnet) . As análises reproduzidas não serão aqui detalhadas por já terem sido apresentada anteriormente.
Com base nessas considerações técnicas, afirma que a opção de recompor o cronograma, assumindo o ônus adicional objeto do IPTEJ 1 foi decisão razoável, ponderada e que melhor atendia aos interesses públicos e privados. Adiciona que o IPTEJ 1 é o instrumento legítimo para recomposição do equilíbrio contratual e, mais ainda, para prevenir e evitar litígios prejudiciais à conclusão do contrato, e que afasta a prática de ato contra a Lei. 
Conclui que a punição imposta se apresenta injusta, e espera que seja reconhecido que o peticionante não praticou o ato que lhe é imputado e que em relação a ele o processo seja extinto. Espera, também, que seja afastada a imputação de ato ilegal e lesivo tanto no que se refere a ele quanto aos demais integrantes da Comissão Especial e, que seja declarada a insubsistência das multas aplicadas ou qualquer efeito das imprecações apontadas no Acórdão.
Análise das respostas de Antonio Luiz Fernandes dos Santos 
O Sr. Antônio Luiz Fernandes dos Santos apresentou prova material que não assinou o IPTEJ 1 (peça 212, p. 2-3 e 53) que culminou no pagamento da mão de obra para a recomposição do cronograma assim como dos para-raios, pois encontrava-se de férias no período de 23/12/2013 a 14/01/2014, quando foi substituído pelo Sr. Alexsandro Barbosa Silva, que assinou em nome do defendente (peça 212, p. 46) . Apresentou também documento comprovando que foi designado Gerente Executivo de Gás e Energia Programas de Investimentos (GE-PGI) em 23/7/2013 (peça 212, p. 84) e acrescenta que naquela época as negociações dos pleitos da contratada já se encontravam em curso e os fatos que a determinaram já haviam acontecido.
Em que pese essa ausência de assinatura do próprio titular da GE-PGI no IPTEJ 1, nota-se que o seu substituto formal assinou em seu nome (peça 212, p. 46 e 53) , em razão de afastamento legal do titular. Apesar de o titular tentar se esquivar dessa responsabilidade, a ausência da assinatura no referido relatório não retira a responsabilidade do defendente sobre o termo firmado, tendo em vista sua efetiva participação no processo, comprovada por diversos outros documentos. 
A Comissão de Negociação Especial foi constituída em 11/10/2013, sob a gestão do defendente. A Ata de Reunião de Negociação com a Skanska que consolidou reuniões realizadas em 14/11/2013, 21/11/2013 e 29/11/2013 com a Comissão Especial foi editada em 29/11/2013 (peça 212, p. 67) . Em 13/12/2013, por meio do DIP ENG-GE 305/2013 (peça 226, p. 109 a 111 e peça 227, p. 1 a 14) encaminhado à DETM, DGeE, (Assunto: Autorização para assinatura de Instrumento Particular de Transação Extrajudicial - IPTEJ) , o defendente registrou, na qualidade de Gerente Executivo de Gás e Energia Programas de Investimentos, juntamente com o Gerente Executivo de Engenharia para Empreendimentos de Gás e Energia,  termo de inteiro acordo com os procedimentos até então adotados sobre o assunto (IPTEJ 1) com proposta de encaminhamento, condicionado à emissão de parecer aderente da Gerência Executiva de Desempenho Empresarial,  para deliberação da Diretoria Executiva, conforme evidencia a DIP ENG-GE 305/2013 (peça 227, p. 11) :
 (...) 
27. Os signatários deste, em suas respectivas áreas de atuação, estão de inteiro acordo com os procedimentos até então adotados sobre o assunto e com as providências ora propostas a V.Sas., as quais atendem plenamente aos interesses da Petrobras. 
Esse documento já constava, inclusive, com a minuta do IPTEJ 1. O mesmo documento propôs incumbir o Gerente Executivo da GE-PGI, signatário do Contrato, a assinar o aludido instrumento em nome da Petrobras. 
Por conseguinte, em 17/12/2013 foi emitido o Relatório de Negociação - Transação Extrajudicial - Contrato 0802.007.1016.11.2. Por fim, em 19/12/2013, a Reunião da Diretoria Executiva aprovou o Instrumento Particular de Transação Extrajudicial (IPTEJ 1) (peça 212, p.82 e 86) . As férias do defendente, Sr. Antônio Luiz F. dos Santos, tiveram início logo em seguida, em 23/12/2013, ou seja, todo o processo de negociação levado avante pela Comissão Especial foi concluído até a aprovação pela instância máxima sob o seu comando e gestão. O defendente tão somente deixou de assentar assinatura no termo final do IPTEJ, tendo participado efetivamente de todo o seu processo. 
Equivocado seria imputar responsabilidade a Alexsandro Barbosa Silva designado para substituição temporária do titular da GE-PGI no período de 23/12/2013 a 14/01/2014. Não há como exigir do substituto temporário conduta adversa que promover a continuidade dos trabalhos em andamento. Nesse ponto o TCU já manifestou seu entendimento de que o instrumento da delegação de competência não retira a responsabilidade de quem delega, visto que remanesce a responsabilidade no nível delegante em relação aos atos do delegado de forma que cabe à autoridade delegante a fiscalização dos atos de seus subordinados, diante da culpa in elegendo e da culpa in vigilando (Acórdão 894/2009-TCU-Primeira Câmara, Acórdão 935/2007-TCU-Plenário, Acórdão 5866/2010-TCU-Segunda Câmara, Acórdão 8737/2016-TCU-Segunda Câmara) .
Assim, não prospera a petição do Sr. Antônio Luiz Fernandes dos Santos de que a responsabilidade é de quem praticou o ato e que tal conduta não pode ser atribuída a ele, já que o ato não é de sua autoria. Cabe citar o Voto do recente Acórdão 2991/2018-TCU-Plenário, da relatoria do Ministro Augusto Sherman, no qual aborda a responsabilidade dos dirigentes sobre os pareceres técnicos e jurídicos. O relator defendeu que a assinatura não consiste em mero 'de acordo' para dar andamento processual ou conferir efeitos a determinado negócio jurídico. Por se tratar de uma cadeia de análises e aprovações, é preciso assumir a responsabilidade de saber o que está sendo firmado. Esse foi o papel do defendente em todo processo de negociação, especialmente ao emitir o documento que subsidiou a decisão da Diretoria Executiva relativa ao IPTEJ 1 (peça 226, p. 109-111 e peça 227, p. 1-14) .
Quanto à manifestação sobre sua atuação, que inclui a dos demais responsáveis, cita que atuaram na gestão do contrato relacionado buscando a defesa do interesse da Companhia com observância à legalidade, moralidade, impessoalidade e eficiência, não obstante considerar a natureza de direito privado do contrato. Nesse contexto questiona qual deveria ser a atuação ante duas alternativas: (i) radicalizar e não aceitar qualquer negociação, justa ou não, com prorrogação do prazo por 30 dias e sujeitando-se a possíveis penalidades e prejuízos ou, (ii) negociar e buscar um ajuste, justo e razoável, permitindo concluir as obras no prazo previsto e dar início à operação, recebendo o pagamento pela energia produzida.
Importa repisar que, de igual forma que ao entendimento acerca da metodologia de cálculo, o Acórdão 1237/2017-TCU-Plenário, de 14/6/2017, não considerou irregular a negociação consolidada no IPTEJ 1, não obstante o regime contratual EPC, por considerar que as razões de justificativas apresentadas 'permitiram que algumas das irregularidades constatadas fossem afastadas'. Manteve-se, contudo, além da irregularidade relativa ao pagamento em duplicidade do para-raios, a duplicidade de pagamento da mão de obra no IPTEJ 1 por serviços já remunerados no aditivo 6 (a duplicidade relativa ao aditivo 4 e ao próprio IPTEJ 1 tem, nessa fase processual, proposta de ser afastada em decorrência da análise da resposta da Skanska) . 
Com relação ao fornecimento dos para-raios, o defendente não apresenta fatos que modifiquem as análises anteriores. Reitera o escopo de fornecimento constante no Memorial Descritivo do Edital, o limite de baterias, a utilização dos termos equipamentos e materiais, cita o entendimento do TCU acerca de bens tagueados (TC Processo 006.810/2011-0) , todos já tratados nas análises precedentes. Por fim, alega que os equipamentos para-raios não são essenciais ao funcionamento da usina considerando seu uso como similar ao uso de nobreak em sistema de informática, o que vai de encontro às melhores técnicas de engenharia, sendo, pois, um argumento que não pode prosperar. 
Não prospera, também, conforme já apontado, reconhecer o Contrato 0802.0071016.11.2 como sendo contrato de adesão, (adesão do licitante ao contrato administrativo) , já que houve responsabilidade integral da contratada na elaboração dos projetos da usina, que, repisa-se, foi contratada em regime EPC. 
Com relação à duplicidade de mão de obra no plano de compactação do cronograma (paralisação por greves) , considera duas premissas básicas: (1) a necessidade de recuperação do cronograma afetado pelas greves para que a UTE-BF entrasse em operação no prazo; e (2) a recuperação importaria em mão de obra excedente, cujo pagamento era devido. Tais premissas são perfeitamente condizentes com as conclusões da Comissão Especial e com o entendimento manifesto da Unidade Técnica, contudo não é correto considerar no cômputo da mão de obra a ser ressarcida, mão de obra já remunerada no Aditivo 6, conforme restou demonstrado na análise da manifestação da Skanska, mesmo tendo aprovação da Diretoria da Petrobras.
Quanto à metodologia de cálculo, o defendente traz as variantes ao Método das linhas de corte já tratadas na defesa dos Srs. Fabiano da Costa Rodrigues, Paulo Sérgio Mesquita de Azevedo e Ronaldo Vieira Marnet (peça 211) , não tendo mais o que se acrescentar.
Aplica-se nesta análise as demais ponderações, argumentações, evidências e conclusões atinentes ao exame da defesa da empresa contratada, pela qual foi proposto o afastamento da irregularidade relativa à duplicidade de pagamento da mão de obra no IPTEJ 1 por serviços já remunerados no aditivo 4 e no próprio IPTEJ 1. 
Por fim, o senhor Antônio Luiz requer seja afastada a imputação de ato ilegal e lesivo tanto no que se refere a ele quanto aos demais integrantes da Comissão Especial e, que seja declarado a insubsistência das multas aplicadas ou qualquer efeito das imprecações apontadas no Acórdão. Nesse ponto, ressalta-se que o ato praticado seguiu os ditames de normativos internos da Petrobras, não tendo sido proposta a imputação de multas aos responsáveis. Ademais, não foram encontrados elementos que demonstrem a má-fé do gestor que, levando em consideração os documentos que subsidiaram a transação extrajudicial e o fato de, no caso concreto, ter sido estipulado prazo exíguo de 60 dias para a conclusão da negociação, restou demonstrada a conduta social de cautela e diligência ante aos interesses da Estatal, resultando em redução dos valores pleiteados, equilíbrio do cronograma e ganhos financeiros pela antecipação da entrada em operação do primeiro ciclo da UTE-BF em cerca de um mês, além de evitar multas e sanções por descumprimento dos Marcos Contratuais da Concessão.
Em consonância aos membros da comissão especial, não havendo a ocorrência de erro grosseiro ou de dolo, embora caracterizada a ocorrência de ato antieconômico que resultou em injustificado dano ao Erário, entende-se descabida a aplicação de multa ao senhor Antônio Luiz Fernandes dos Santos, com base no art. 58, inciso III da Lei 8.443/1992 em razão dos atenuantes relacionados em diversos pontos desse relatório somado às mudanças promovidas pela Lei 13.655/2018, (LINDB) , em especial as advindas do art. 22 que determina que na 'interpretação da norma sobre gestão pública, serão considerados os obstáculos e as dificuldades reais do gestor'.
Quanto à solidariedade do débito, entende-se não restar configurada grave culpa ou conduta dolosa e/ou de beneficiamento com a concretização do dano por parte do defendente. Afim de se adequar às recentes decisões do TCU sobre a responsabilização de pessoas físicas em condições similares e, de forma análoga à análise quanto à responsabilização dos demais membros, opta-se por excluir a responsabilidade solidária do Sr. Antônio Luiz Fernandes dos Santos para o recolhimento do débito relativo aos pagamentos em duplicidade realizados no âmbito do IPTEJ. Nesse sentido, repisa-se os Acórdãos 2109/2016, 2428/2016, 3057/2016 e 2733/2017, todos do Plenário do TCU, que validaram a inclusão de sócios ou empregados de pessoas jurídicas na cobrança do dano apenas quando presentes elementos que apontassem para condutas dolosas ou culposas graves. 
Ademais, cabe repisar, também, o recente Acórdão 321/2019-TCU-Plenário que apreciou incidente de uniformização de jurisprudência quanto ao julgamento de contas de particulares que causem danos ao Erário. O Plenário, seguindo a proposta da Ministra Relatora Ana Arraes, deixou assente o entendimento de que, de acordo com os artigos 70, parágrafo único, e 71, inciso II, da Constituição Federal c/c os artigos 5º, inciso II, 16, § 2º, e 19 da Lei 8.443/1992 e o artigo 209, § 6°, do Regimento Interno, compete ao TCU julgar as contas de pessoa física ou jurídica de direito privado que causarem dano ao erário, independentemente da coparticipação de servidor, empregado ou agente público, desde que as ações do particular contrárias ao interesse público derivem de ato, contrato administrativo ou instrumento congênere sujeitos ao controle externo. 
Desse modo, independente da responsabilização de agente público (no caso, Gerente de Negócio da Petrobras à época dos fatos) , será cabível a responsabilização exclusiva da Skanska para o recolhimento do débito em vista dos pagamentos em duplicidade que causaram dano ao Erário.
CONCLUSÃO
	A presente instrução teve por objeto a avaliação das alegações de defesa recebidas dos responsáveis, descritos acima, em referência a dano calculado em R$ 4.235.638,28 (data-base dezembro/2013) dos documentos e informações enviados pelos responsáveis pessoa física e pela empresa Skanska Brasil Ltda. bem como proceder às eventuais correções de cálculo do referido dano ao erário resultante dessas novas ponderações.
	O Acórdão 1237/2017-TCU-Plenário de relatoria da Min. Ana Arraes afastou algumas das irregularidades técnicas levantadas após a procedimento de auditoria, remanescendo ainda injustificados dois fatos que geraram débito de pouco mais de R$ 4 milhões. Esse valor, mesmo parecendo irrelevante ante o valor total do Contrato, foi considerando débito por conta dos critérios adotados quando dos aditivos firmados, configurando duplicidade de pagamento.
As duas questões que foram colocadas em pauta para análise referem-se ao pagamento em duplicidade relativo: (i) aos Aditivos 4 e 6 e ANP 6 (IPTEJ 1) quando da recomposição do cronograma com o aumento de mão de obra, adotando-se como critério o número de trabalhadores descritos no histograma de mão de obra da empresa e, (ii) o pagamento por meio do IPTEJ 1 do sistema de para-raios dos transformadores da UTE-BF.  
As análises das alegações de defesa promovidas nesta instrução foram em parte rejeitadas, não sendo suficientes para afastar completamente o débito imputado aos responsáveis. 
Abordou-se primeiramente o caso convertido em TCE relativo a duplicidade de pagamento da mão de obra no IPTEJ 1 por serviços já remunerados nos Aditivos 4, 6 e no próprio IPTEJ 1 (adequações à ANP 16) , no montante de R$ 2.734.833,39 (data base maio/2011) . O IPTEJ1 remunerou a empresa contratada, dentro outros, pelo esforço empreendido mediante incremento do efetivo de mão de obra para compactação do cronograma de execução afetado, dentre outros eventos, por eventos grevistas ocorridos nos primeiros meses do ano de 2013 (abril e maio) . O impacto dos eventos grevistas sobre o cronograma reconhecido pela Petrobras foi de trinta dias. 
Para recompor os custos a maior absorvidos pela Contratada a Petrobras, por meio de uma Comissão Especial, criou metodologia com linhas de corte, com base no Histograma de Mão de Obra (previsto e realizado) , metodologia essa largamente discutida em momentos processuais anteriores, e acatada pelo Acórdão 1237/2017-TCU-Plenário, de 14/6/2017. Ocorre que, ao aplicar a metodologia, a Comissão Especial deixou de afastar o contingente de mão obra adotado para execução de serviços extras pagos mediante Aditivos 4 e 6 e dos serviços de adequação à ANP 16 pagos no próprio IPTEJ 1, caracterizando pagamento em duplicidade da mão de obra no IPTEJ 1 por serviços já remunerados nos Aditivos 4, 6 e no próprio IPTEJ 1, no montante de R$ 2.734.833,39 (data base maio/2011) .  
Em face da análise promovida nos itens em discussão foram aceitas as razões de justificativas sobre o valor pago em duplicidade relativo ao Aditivo 4 (Pórticos) e aos serviços necessários à adequação do sistema de gás natural à ANP 16 (IPTEJ 1) , visto restar comprovado que tais serviços foram afetados pelos movimentos grevistas, cabendo, pois, serem incluídos no plano de recuperação de prazo e considerados na recuperação do cronograma. 
O mesmo não ocorreu com os serviços relativos à interligação entre a UTE-BF e a subestação chaveadora 500 kV, objeto do Aditivo 6. Os documentos trazidos aos autos pela Skanska demonstraram que os serviços de interligação foram negociados após início da compactação do cronograma e executados em setembro e outubro de 2013, ou seja, em data posterior aos períodos nos quais ocorrem movimentos grevistas.  Assim, tais serviços não foram afetados pelos movimentos grevistas, não podendo, pois, serem incluídos no plano de recuperação de prazo e considerados na recuperação do cronograma, o que não foi observado pela Comissão Especial.  Em virtude da inclusão indevida, restou confirmado o pagamento em duplicidade da mão de obra no IPTEJ 1 por serviços já remunerados no Aditivo 6. 
Para o cálculo do valor correspondente considerou-se, de forma conservadora, o contingente estimado pela Petrobras de 69 homens-mês para a execução dos serviços de Interligações da Subestação e considerado em duplicidade por serviços já remunerados no Aditivo 6. Para o cálculo do valor pago por homem-mês pela Petrobras, mantendo coerência com a data base do IPTEJ 1 (dezembro/2013) , optou-se por tomar o valor de R$ 21.270.000,00 reajustado até dezembro/2013, equivalente a R$ 23.745.828,00 (peça 212, p. 50) , repetindo a mesma operação matemática realizada pela Unidade Técnica em seu relatório da peça 112 (R$ 23.745.828,00 dividido por 2551 homens-mês) . Em vista disso, o valor pago por homem-mês pela Petrobras foi de R$ 9.308,44 (data base dezembro/2013) . Assim, considerando o valor de R$ 9.308,44/homens-mês (data base dezembro/2013) e multiplicando pelos 69 homens-mês obtém-se o valor de R$ 642.282,36  (data base dezembro/2013) pagos em duplicidade no IPTEJ 1 por serviços já remunerados no Aditivo 6. 
Já quanto ao fornecimento dos para-raios, não foram trazidos novos elementos capazes de comprovar que os para-raios efetivamente não estavam incluídos no escopo com Contrato 0802.0071016.11.2. Os documentos apresentados repetiam os argumentos apresentados em fases anteriores do processo. Das análises, considerando que não foram trazidos elementos que permitissem que a irregularidade constatada relativa ao fornecimento dos para-raios de proteção dos transformadores elevadores fosse afastada, mantém-se o débito relativo ao pagamento em duplicidade no âmbito do IPTEJ 1, no valor de R$ 303.738,88  (data-base dezembro de 2013) .
Em síntese, as razões de alegações de defesa não afastaram todas as irregularidades. Destarte, mantém-se o debito em desfavor da empresa Skanska, a saber: débito relativo ao pagamento em duplicidade no âmbito do IPTEJ 1 por valores de serviços já remunerados no Aditivo 6 no valor de R$ 642.282,36 (data base dezembro/2013) , que somado ao débito relativo ao pagamento em duplicidade, no âmbito do IPTEJ 1, dos valores relativos ao fornecimento dos equipamentos para-raios de proteção aos transformadores elevadores, no valor de R$ 303.738,88 (data base dezembro de 2013) resultam em débito total de R$ 946.021,24 (data base dezembro/2013) ,. Esse valor atualizado monetariamente pelo Sistema Débito do Tribunal até a data 17/7/2019, sem a incidência de juros, nos termos do art. 202, § 1º do Regimento Interno do Tribunal (RITCU) , é de R$ 1.304.941,70 (um milhão, trezentos e quatro mil, novecentos e quarenta e um reais e setenta centavos) .
Quanto à responsabilização do Gerente Executivo Gás e Energia Programas de Investimentos e dos Membros da Comissão Especial, importa ressaltar que existem elementos nos autos que demonstram que por ação da Comissão Especial, os pleitos foram negociados com a redução dos valores em mais de 50% sobre o que foi pedido, e que a negociação foi fundamental para o equilíbrio do cronograma e tendo permitido ganhos pela antecipação da entrada em operação do primeiro ciclo da UTE-BF em cerca de um mês, além de evitar multas e sanções por descumprimento dos Marcos Contratuais da Concessão estimadas pela Petrobras na ordem de R$ 100 milhões. Ademais, não foram encontrados elementos que demonstrem a má-fé dos gestores envolvidos que, levando em consideração os documentos que subsidiaram a transação extrajudicial demonstraram conduta social de cautela e diligência ante aos interesses da Estatal. Outrossim, não foram encontrados elementos que indicassem a imputação de ato ilegal, já que restou demonstrado, que as ações seguiram normativos internos da Petrobras estabelecidos para o empreendimento. Soma-se a isso, o fato de que, no caso concreto, a Comissão Especial dispunha de prazo exíguo de sessenta dias para a conclusão da negociação. 
Assim, no tocante à aferição da ocorrência de boa-fé na conduta dos gestores da Petrobras, conforme determina o mandamento contido no § 2º do art. 202 do RI/TCU, entende-se que constam dos autos elementos que permitem reconhecê-la. Já no tocante a ocorrência de erro grosseiro ou de dolo, em que pese a irregularidade não restar justificada com base nas alegações de defesa e o dano ao Erário ser indiscutível, cabe sopesar a responsabilização dos membros da comissão com base no que prevê o disposto na nova Lei de Introdução às Normas do Direito Brasileiro (LINDB) , bem como com a jurisprudência atual do TCU.
Conforme estabelece o art. 28 da LINDB, não houve constatação de ocorrência de erro grosseiro ou de dolo. Verifica-se que os defendentes atuaram com base no princípio constitucional da boa-fé e em estrita observância à Sistemática Interna da Petrobras, dentro dos limites da negociação calculados e aprovados pelo setor de estimativas da empresa, sendo possível reconhecer que a negociação dos membros da comissão possibilitou a continuidade regular das obras. Ademais, não foram encontrados indícios de que os defendentes teriam se beneficiado ilicitamente por meio das negociações e recomendações em análise. Pressionados pela possibilidade de ocorrência de prejuízos decorrentes de novos atrasos no cronograma provocados por retaliação da contratada, não é razoável exigir dos Membros da Comissão Especial e do Gerente Executivo de Gás e Energia Programas de Investimentos (GE-PGI) que conduziu o processo, conduta diversa da que adotaram, ante a possibilidade de multas e perdas financeiras decorrentes do descumprimento dos marcos da Concessão.
Ademais, a Comissão Especial era composta por pessoas que não acompanhavam a obra e, na época de sua análise, os fatos já estavam consumados e o prazo estipulado para concluir a negociação foi de apenas 60 dias. De igual forma, o Gerente Executivo também foi designado em fase adiantada das obras.
Assim, a fim de se adequar às recentes decisões do TCU sobre a responsabilização de pessoas físicas em condições similares, opta-se por propor excluir a responsabilidade solidária dos membros da comissão e do gerente executivo para o recolhimento do débito relativo aos pagamentos em duplicidade realizados no âmbito do IPTEJ. Deste modo, será cabível a responsabilização exclusiva da Skanska para o recolhimento do débito em vista dos pagamentos em duplicidade que causaram dano ao Erário injustificado.
De pronto, o tocante à aferição da ocorrência de boa-fé na conduta, conforme determina o mandamento contido no § 2º do art. 202 do RI/TCU, entende-se reconhecida, de forma que, em não havendo outra irregularidade nas presentes contas, propõe-se que as contas do (s) Sr (s) Antônio Luiz Fernandes dos Santos (Gerente Executivo) , Fabiano da Costa Rodrigues, Patrícia Alvim Mendonça, Paulo Sérgio Mesquita de Azevedo e Ronaldo Vieira Marnet (membros da Comissão Especial) sejam julgadas regulares com ressalva, dando-lhes quitação, nos termos do art. 12, § 2º, da Lei 8.443/1992.
Destarte, não havendo a ocorrência de erro grosseiro ou de dolo, embora caracterizada a ocorrência de ato antieconômico que resultou em injustificado dano ao Erário, entendeu-se descabida a aplicação de multa aos Srs Antônio Luiz Fernandes dos Santos (Gerente Executivo) , Fabiano da Costa Rodrigues, Patrícia Alvim Mendonça, Paulo Sérgio Mesquita de Azevedo e Ronaldo Vieira Marnet (membros da Comissão Especial) com base no art. 58, inciso III da Lei 8.443/1992 em razão dos atenuantes apresentados somado às mudanças promovidas pela Lei 13.655/2018, (LINDB) . 
Cabe frisar que o empreendimento em apreço foi objeto de acompanhamento por parte do TCU e, considerando o contexto da época, é destaque no cumprimento dos marcos do Contrato de Concessão, no alcance dos objetivos estabelecidos, tendo sido objeto de grande número de pleitos por parte da Contratada e, mediante gestão contratual pertinente foi concluído a contento.
Neste passo, em não havendo outra irregularidade nas presentes contas, propõe-se que sejam rejeitadas parcialmente as alegações de defesa da empresa Skanska Brasil S.A. fixando-lhe novo e improrrogável prazo para recolhimento da importância devida (parágrafo 151, retro) , acrescida de atualização monetária, aos cofres da Petróleo Brasileiro S.A. - Petrobras, conforme disposto no art. 202, § 3º, do RI/TCU.
Por fim, considerando que a peça processual - peça 262 - com 'Cadastro de Informações com Restrição de Acesso' para fins de concessão de vistas e cópias processuais aos grupos de acesso ali indicados, nos termos da Lei 12.527/2011, de modo a transferir para cada solicitante o dever de custodiar os dados sigilosos e sujeitá-los às penalidades legais, no caso de eventual violação do sigilo, encontra-se desatualizada (contém até a peça 257) , tendo em vista que foram inseridas novas peças com restrição após a peça 257, propõe-se a atualização do referido Cadastro de Informações, conforme Anexo I.
PROPOSTA DE ENCAMINHAMENTO
Ante todo o exposto, submetem-se os autos à consideração superior, com posterior envio à Exma. Ministra Ana Arraes, propondo:
356.1	acatar parcialmente as alegações de defesa apresentadas pela empresa Skanska Brasil S.A., CNPJ 02.154.943/0001-02, contratada para implantação da UTE-BF;
356.2	fixar novo e improrrogável prazo de quinze dias, a contar da notificação, com fundamento no art. 12, §§ 1º e 2º, da Lei 8.443/1992 e art. 202, §§ 2º e 3º, do Regimento Interno, para que a empresa Skanska Brasil S.A., CNPJ 02.154.943/0001-02, contratada para implantação da UTE-BF beneficiária do pagamento em duplicidade, efetue e comprove, perante este Tribunal, o recolhimento da quantia a seguir especificada aos cofres da Petróleo Brasileiro S.A. - Petrobras, atualizada monetariamente a partir da data indicada até a data do efetivo recolhimento, na forma prevista na legislação em vigor:
	VALOR ORIGINAL (Reais) 
	DATA DA OCORRÊNCIA

	303.738,88
	30/12/2013

	642.282,36
	30/12/2013

Valor total atualizado monetariamente até 17/julho/2019 pelo sistema débito do TCU (Anexo III) de R$ 1.304.941,70 (um milhão, trezentos e quatro mil, novecentos e quarenta e um reais e setenta centavos) .
356.3	autorizar, desde logo, nos termos do art. 28, inciso II, da Lei 8.443/1992, a cobrança judicial da dívida, caso não atendida a notificação;
356.4	informar à empresa Skanska Brasil S.A., CNPJ 02.154.943/0001-02, que a liquidação tempestiva do débito atualizado monetariamente saneará o processo e permitirá que as contas sejam julgadas regulares com ressalva, dando-se-lhe quitação, nos termos do § 4º do art. 202 do RI/TCU, ao passo que a ausência dessa liquidação tempestiva levará ao julgamento pela irregularidade das contas, com imputação de débito a ser atualizado monetariamente e acrescido de juros moratórios nos termos do art. 19 da Lei 8.443/1992, bem como à aplicação da multa prevista no art. 57 da mesma Lei 8.443/1992;
356.5	acatar parcialmente as defesas apresentadas pelo Gerente Executivo Gás e Energia Programas de Investimentos da Petrobras Antônio Luiz Fernandes dos Santos (XXX.728.007-XX) representante da Petrobras na condução do IPTEJ 1, e pelos membros da Comissão Especial da Petrobras (UTE-BF) Fabiano da Costa Rodrigues (XXX.026.277-XX) , Patrícia Alvim Mendonça (XXX.224.916-XX) , Paulo Sérgio Mesquita de Azevedo (XXX.315.047-XX) e Ronaldo Vieira Marnet (XXX.593.077-XX) que emitiram Relatório de Negociação - Transação  Extrajudicial - Contrato 0802.0071016.11.2 (IPTEJ 1) para o aceite e pagamento dos pleitos apontados na TCE;
356.6	julgar regulares com ressalvas as contas de Antônio Luiz Fernandes dos Santos (XXX.728.007-XX) representante da Petrobras na condução do IPTEJ 1, e pelos membros da Comissão Especial da Petrobras (UTE-BF) Fabiano da Costa Rodrigues (XXX.026.277-XX) , Patrícia Alvim Mendonça (XXX.224.916-XX) , Paulo Sérgio Mesquita de Azevedo (XXX.315.047-XX) e Ronaldo Vieira Marnet (XXX.593.077-XX) que emitiram relatório de negociação IPTEJ 1 para o aceite e pagamento dos pleitos apontados na TCE, com fundamento nos arts. 1º, inciso I, 16, inciso II, 18 e 23, inciso II, da Lei 8.443/1992, c/c os arts. 1º, inciso I, 208 e 214, inciso II, do Regimento Interno, dando-se-lhes quitação; 
356.7	determinar, nos termos do § 3º do art. 16 da Lei 8.443/1992 c/c o § 7º do art. 209 do Regimento Interno do TCU, a remessa de cópia da documentação pertinente ao Ministério Público da União;
356.8	encaminhar cópia da deliberação que vier a ser proferida, bem como do Relatório e Voto que a fundamentarem ao Ministério de Minas e Energia, aos responsáveis, a estatal Petrobrás Petróleo Brasileiro S.A., e ao Procurador-Chefe da Procuradoria da República no Estado do Rio de Janeiro (MPF: Inquérito Civil - IC 1.30.001.003965/2013-82) , nos termos do § 3º do art. 16 da Lei 8.443/1992 c/c o § 7º do art. 209 do Regimento Interno do TCU, para adoção das medidas que entender cabíveis; 
356.9	encaminhar a todos os responsáveis deste processo e a Petróleo Brasileiro S.A. - Petrobras, cópia do acórdão que vier a ser proferido, orientando-os, caso desejem, a obter o inteiro da deliberação, incluindo o relatório e o voto, no endereço eletrônico www.tcu.gov.br/acordaos, conforme orientação contida no Memorando-Circular nº 45/2017 - Segecex; 
356.10 incluir como peça processual o 'Cadastro de Informações com Restrição de Acesso' (Anexo II) e considerar, para fins de concessão de vistas e cópias processuais, os grupos de acesso ali indicados, nos termos da Lei 12.527/2011, transferindo a cada solicitante o dever de custodiar os dados sigilosos, sujeitando-os às penas legais no caso de eventual violação do sigilo;
356.11	arquivar o presente processo nos termos do art. 169, inciso III do Regimento Interno do TCU."
2.	Reproduzo, na sequência, o parecer discordante do Ministério Público junto ao TCU - MPTCU (peça 307) :
	"Trata-se de tomada de contas especial instaurada em obediência ao item 9.1 do Acórdão 1237/2017-TCU-Plenáriolenário, proferido no âmbito do TC Processo 037.792/2012-1, relativo a monitoramento com o objetivo de avaliar os aditivos do Contrato 0802.0071016.11.2, referente às obras de implantação da Usina Termelétrica da Baixada Fluminense (UTE-BF) .
A avença foi celebrada com a Skanska Brasil Ltda. em razão de a Petrobras ter vencido o 2º Leilão de Energia Nova A-3 de 2011 para exploração e venda da energia proveniente da implantação da UTE-BF, localizada às margens da Rodovia Presidente Dutra, no município de Seropédica-RJ.
No curso do monitoramento analisaram-se oito termos aditivos e três Instrumentos Particulares de Transação Judicial (IPTEJ) , examinando-se, nesta oportunidade, as alegações de defesa apresentadas em resposta à citação da Skanska Brasil Ltda. e dos gestores da Petrobras responsáveis pelas seguintes irregularidades:
pagamento em duplicidade dos para-raios de proteção dos transformadores elevadores, no valor de R$ 303.738,88 (data-base dezembro/2013) ;
duplicidade de pagamento da mão de obra no IPTEJ 1 por serviços já remunerados nos aditivos 4, 6 e no próprio IPTEJ 1, no montante de R$ 2.734.833,39 (data base maio/2011) .
A SeinfraElétrica analisou os argumentos apresentados e propõe, em uníssono, acatar parcialmente as alegações apresentadas pelos Srs. Antônio Luiz Fernandes dos Santos, Fabiano da Costa Rodrigues, Paulo Sérgio Mesquita de Azevedo e Ronaldo Vieira Marnet, bem como pela Sra. Patrícia Alvim Mendonça, para julgar regulares com ressalvas as contas dos referidos gestores. Em relação à empresa, a sugestão é de fixar novo e improrrogável prazo para recolhimento dos débitos referentes ao pagamento do para-raio e da duplicidade oriunda de dispêndios comuns ao IPTEJ 1 e ao Aditivo 6.
A unidade especializada considerou elididos os débitos relativos ao Aditivo 4 (Pórticos) e aos serviços necessários à adequação do sistema de gás natural à ANP 16, haja vista terem sido afetados pelos movimentos grevistas, cabendo a inclusão no plano de recuperação de prazo.
Histórico
Em relação aos débitos remanescentes, cumpre contextualizar a assinatura dos instrumentos dos quais se originaram, quais sejam, o Aditivo 6 e o IPTEJ 1.
Além do Contrato 0802.0071016.11.2, foram firmados para a implantação da UTE-BF o Contrato 0802.007143.11.2, relativo às obras da subestação e da linha de transmissão, e o Contrato 0802.0072054.11.2, referente ao apoio à fiscalização do empreendimento. No curso das obras, verificou-se que os serviços e materiais relativos à interligação entre a usina e a subestação não estavam contemplados em nenhum dos contratos firmados, o que levou à celebração do Aditivo 6, em 6/11/2013, no valor de R$ 1.386.833,40. Também fez parte da negociação a prestação dos serviços decorrentes da alteração de layout dos prédios administrativos/controle e oficina/almoxarifado.
No caso dos para-raios, os termos do contrato celebrado com a Skanska Brasil Ltda. ensejaram dúvidas acerca da responsabilidade pelo fornecimento do equipamento, o que levou a Petrobras a deferir o pleito da empresa quanto ao ressarcimento do valor despendido para adquiri-los. Após negociações conduzidas pela Comissão Especial integrada pelos responsáveis citados, o escopo do IPTEJ 1 contemplou proposta de autorizar o pagamento de valor fixado pela Petrobras à contratada.
A Comissão Especial também se incumbiu de desenvolver metodologia com vistas a quantificar o valor a ser pago à Skanska Brasil Ltda. em razão de emprego adicional de mão de obra para recuperar os efeitos de greves ocorridas nos meses de janeiro, abril e maio sobre o cronograma originalmente previsto para entrega do empreendimento. Tal medida se fez necessária em razão da obrigação da Petrobras de cumprir o prazo fixado para entrada em operação comercial dos ciclos simples e combinado da UTE, sob pena de multas que alcançariam cerca de R$ 100 milhões de reais por descumprimento dos marcos contratuais da concessão.
Dessa forma, o IPTEJ 1 contemplou valores correspondentes à compactação do cronograma contratual, executada até 30/11/2013, para recuperação dos prazos suspensos em virtude das greves, a fim de evitar a extensão do prazo contratual em trinta dias e garantir o cumprimento do marco inicial de operação comercial do ciclo simples em 25/1/2014 e do ciclo combinado em 15/9/2014.
Nesse ponto, importa consignar que a solicitação da Skanska Brasil Ltda. apresentando o valor pleiteado quanto à compactação do cronograma foi submetida à Petrobras em 5/7/2013 (peça 108, p. 73-78) , e as negociações somente foram concluídas em novembro de 2013, resultando na redução do valor de R$ 49.524.853,08, cobrado pela contratada para recomposição de seus custos, para R$ 21.720.000,00, após aplicação da metodologia desenvolvida pela Comissão Especial.
Cumpre esclarecer ainda que, segundo a Petrobras, a opção de negociar a partir dos custos já incorridos e dos histogramas de recursos mobilizados mostrou-se o caminho mais objetivo, em detrimento de adotar o procedimento comum de tratamento de pleitos, cuja duração poderia se estender por período que prejudicaria o cumprimento do marco inicial de operação do empreendimento. 
Em suma, os débitos remanescentes após análise da SeinfraElétrica referem-se: i)  ao pagamento realizado pelo para-raio no âmbito do IPTEJ 1, já contemplado no escopo do Contrato 0802.0071016.11.2 e; ii) ao pagamento de mão de obra no IPTEJ 1 por serviços já remunerados no Aditivo 6.
Do Aditivo 6
Conforme mencionado anteriormente, as obras relativas ao empreendimento UTE-BF foram divididas em seguimentos, conforme especificidades técnicas, sendo de valia, para elucidar as questões atinentes aos débitos, as informações contidas na peça 112, p. 7, abaixo reproduzidas, bem como a figura na peça 112, p. 7:
Subestação e linha de transmissão. Responsável: Consórcio Siemens-MPE.
Ilha de potência (turbogeradores, caldeiras e condensador) e utilidades associadas. Responsável:  Skanska.
Rede corporativa da Petrobrás e interface de comunicação de dados do empreendimento com agentes externos como, por exemplo, o ONS. Responsável:  Petrobrás
Distribuição de gás natural para o empreendimento. Responsável: CEG (Companhia Distribuidora de Gás do Rio de Janeiro) .
O Aditivo 6 teve por objetivo a inclusão, no contrato celebrado com a Skanska Brasil Ltda., dos serviços necessários à interligação elétrica entre a usina e a subestação, os quais não foram inseridos no escopo de nenhuma das avenças. A unidade especializada reconheceu tal situação, conforme itens da instrução na peça 112, a seguir transcritos:
106. Em relação à interligação elétrica, observou-se que o memorial descritivo MD-9214.00-7501.941-PRE-003-rev.A trata do tema em alguns tópicos distintos. O item 3.1.2 acrescenta às obrigações da Skanska todos os equipamentos e materiais relacionados à eletricidade integrantes do escopo de instalações da UTE sob responsabilidade do proponente que sejam imprescindíveis pela legislação. Além disso, o item 3.1.3 acrescenta todos os equipamentos, materiais, sistemas e serviços relacionados à interligação entre a UTE e a SE. 
107. Por outro lado, o item 3.2.2 exclui as interligações físicas entre equipamentos e sistemas da subestação de 500 kV e a Usina. Além disso, o item 3.1.4 define que os meios físicos de interligação, tais como cabos elétricos e fibras óticas serão disponibilizados nas referidas caixas de passagem para execução pela proponente dos serviços de lançamento e conexão aos pontos de interface física. Assim, como os cabos tinham sido previstos originalmente para serem disponibilizados pela estatal, fez-se necessário o aditamento contratual e acata-se os argumentos apresentados nas oitivas para esse item.
Como se vê, inexistem motivos para questionamentos acerca da necessidade de se firmar o Aditivo 6, remanescendo apenas a discussão em torno da ocorrência da duplicidade aventada pela SeinfraElétrica. Para elucidação do tema, cabe tecer comentários acerca da metodologia desenvolvida pela Petrobras para cálculo dos pagamentos decorrentes do aporte adicional de mão de obra para compactação do cronograma das obras, visto advir de tais desembolsos o entendimento da unidade especializada acerca da sobreposição de dispêndios.
O pleito da Skanska Brasil Ltda. quanto à recomposição de custos de compactação do cronograma consta da peça 108, p. 73-78, orçado em R$ 49.524.853,08 e reduzido, após exaustivas negociações, ao montante de R$ 21.720.000,00. As tratativas levadas a efeito basearam-se na metodologia construída pela Comissão Especial constituída pela Petrobras para análise dos pedidos que integrariam o IPTEJ 1, cujo relatório consta na peça 108, p. 112-120.
De acordo com o referido documento, a base de cálculo dos recursos adicionais necessários foi o histograma de mão de obra (gráfico que registra os recursos alocados na obra) e os registros no Relatório da Obra (RDO) . A metodologia objetivou determinar o real acréscimo de recursos mobilizados pela contratada, exclusivamente ligados à necessidade de recuperar o cronograma, expurgando os acréscimos de recursos motivados pela improdutividade inerentes aos serviços e de responsabilidade da contratada (peça 108, p. 114) .
Consoante informações contidas na oitiva da Petrobras (peça 119, p. 55-56) :
Conforme demonstrado anteriormente, a metodologia empregada pela Petrobras não representou qualquer prejuízo à Companhia, uma vez que houve a cautela de excluir tanto os recursos que estariam vinculados à improdutividade da Contratada, como aqueles empregados para reduzir o atraso causado por responsabilidade exclusiva da Contratada, além dos recursos necessários à execução do escopo dos aditivos pactuados, buscando uma negociação equilibrada, pautada em elementos objetivos. (grifos no original) 
No intuito acima indicado, foram estabelecidas duas linhas de corte da mão de obra, sendo a inferior relativa ao mês de janeiro de 2013, cujo contingente era considerado pela contratada como o necessário para compensar o atraso devido à sua improdutividade, correspondente a 834 homens-mês (HM) (peça 108, p. 117) , e um limite superior, estabelecido pela Petrobras com base no maior pico de cada histograma de recursos, reduzido de 15%, igual a 1194 HM (peça 108, p. 118) . Cumpre esclarecer que, embora o relatório mencione o mês de janeiro como parâmetro para a linha de corte inferior, as informações contidas na oitiva da Petrobrás indicam como marco inicial para os cálculos o mês de fevereiro, quando a primeira greve já tinha ocorrido (peça 119, p. 44) .
Os trechos da oitiva da Petrobras a seguir reproduzidos elucidam a estratégia adotada para a fixação das linhas de corte inferior e superior (peça 119, p. 44-45) :
137. Diante desses dados, em que foi constatada uma diferença entre o quantitativo previsto e o realizado (Tabela 3) , a Petrobras optou por não considerar em seus cálculos o histograma previsto (594 Homens-mês para o mês de fevereiro/2013, por exemplo) . Ao revés, utilizou o histograma efetivo do mês de fevereiro/2013 (834 homens-mês) como referência para a linha de corte inferior, considerando como aumento da mão de obra para aceleração do empreendimento apenas os trabalhadores que excedessem os 834 homens-mês nos meses seguintes. A adoção desse valor superior ao previsto possuiu o objetivo, segundo a estatal, de afastar o risco de remunerar atrasos e demais recursos de responsabilidade da Contratada, como improdutividade, atraso por sua culpa e atividades não previstas inicialmente no Contrato.
 (...) 
141. Ademais, foi estabelecida uma linha de corte superior de 1194 homens-mês (15% a menos do maior valor de mão de obra, ocorrido em agosto de 2013) . Qualquer valor acima disso seria considerado como fruto da improdutividade da Skanska, sendo de responsabilidade da contratada.
O gráfico elaborado pela Comissão Especial ilustra a mão de obra prevista e a realizada, assim como permite visualizar as linhas de corte fixadas (peça 108, p. 118) . A Skanska Brasil Ltda. também apresentou gráfico comparativo entre a mão de obra sob sua responsabilidade contratual e o efetivamente empregado, conforme figura na peça 204, p. 15.
A partir dos dados expostos pela Petrobras e pela empresa, é possível afirmar que a estatal pagou efetivamente à Skanska Brasil Ltda. os valores correspondentes à mão de obra originalmente prevista no contrato e ao efetivo indicado entre as linhas de corte inferior e superior, que oscilou entre os meses de março e novembro de 2013. Aqueles correspondentes às diferenças entre o pactuado e a linha de corte inferior (834 HM) , bem assim os que excederam a linha de corte superior (1.194 HM) não foram pagos.
No caso do Aditivo 6, os serviços por meio dele adicionados necessitariam de 12.500 homens-hora, ou o equivalente a 69 HM, conforme estimativa elaborada pela Petrobras, sintetizada na peça 94, p. 41. A Skanska Brasil Ltda. informou que a execução física dos serviços de interligação elétrica entre a UTE e a subestação ocorreu nos meses de setembro e outubro de 2013 (peça 204, p. 9) .
Sendo certo que os serviços de interligação da UTE à subestação não estavam previstos no contrato original, forçoso admitir que o quantitativo de HM a eles correspondente não está inserido na coluna azul dos gráficos (previsão original) , de modo que deveriam ser pagos separadamente, independentemente do cronograma de compactação então em curso.
Tratam-se, portanto, de valores entre os quais não há correlação, visto que a mão de obra adicional tinha por objetivo permitir à Skanska Brasil Ltda. concluir a obra no prazo requerido pela Petrobras, enquanto o número de HM acrescido por meio do Aditivo 6 visava ao desenvolvimento das atividades correlatas à interligação da UTE à subestação.
Mesmo que se cogite a possibilidade de a mão de obra correspondente ao Aditivo 6 estar inserida na barra referente ao histograma realizado (vermelha) , não é possível afirmar categoricamente que não tenha sido expurgada pelas linhas de corte estabelecidas pela Petrobras. A defesa da Skanska Brasil Ltda. afirma, inclusive, que o efetivo contemplando os serviços adicionais, inclusive do Aditivo 6, está no intervalo inferior à linha de corte (peça 295, p. 5) .
Da mesma forma, como já dito acima, a Petrobras, na oitiva que precedeu as citações, informou que as linhas de corte tiveram por objetivo excluir eventuais pagamentos relativos à mão de obra de responsabilidade da contratada, inclusive proveniente dos aditivos.
Serviria de suporte a tal informação o fato de que, nos meses de setembro e outubro, a contratada deixou de ser remunerada por 299 HM (97 HM cortados na linha inferior e 202 HM na linha superior) e 223 HM (88 HM cortados na linha inferior e 135 HM na linha superior) , respectivamente, se considerados os quantitativos informados no gráfico da Skanska Brasil Ltda. Se tomados por base os dados constantes da oitiva da Petrobras (peça 119, p. 44) , os cortes seriam ainda maiores, alcançando 318 HM em setembro e 242 HM em outubro, números também suficientes para absorver os 69 HM referentes ao Aditivo 6.
De se ressaltar, ainda, o fato de a contratada dispor de liberdade para alocação de seus empregados no curso das obras, o que poderia, inclusive, dispensá-la de acrescer quantitativo de HM para execução dos serviços do Aditivo 6, sendo viável o remanejamento de mão de obra, como relatou a Petrobras em sua oitiva (peça 119, p. 58) :
Considerando que é relativamente pequena a quantidade estimada de recursos para fazer frente aos serviços contemplados nesses Aditivos, torna-se difícil afirmar se houve ou não mobilização de mão de obra especificamente para esse fim, pois a gestão e estratégia da Contratada poderiam ter se dado de modo que os serviços atinentes ao objeto desses (Aditivos) tenham sido executados sem acréscimo de mão de obra. Por exemplo, os serviços relacionados aos Aditivos poderiam ter sido realizados em janelas de tempo, especificamente selecionadas para que não houvesse necessidade de novas mobilizações de mão de obra, ou porque foi adotada determinada tecnologia na execução da obra.
Para além das questões acima, digno de registro o argumento das defesas no sentido de que a SeinfraElétrica reconheceu a complexidade de se apontar modelo correto para mensuração de mão de obra adicional direcionada à readequação do cronograma, o que deve ser levado em consideração na formação de juízo quanto à ocorrência ou não de duplicidade de pagamentos. Tal situação foi mencionada por Vossa Excelência no voto condutor do Acórdão 1237/2017-TCU-Plenáriolenário, conforme excerto abaixo reproduzido:
23. A unidade técnica discorreu sobre os possíveis métodos para aferição da mão de obra adicional exclusivamente direcionada à readequação do cronograma. Mostrou que a grande diversidade de variáveis a serem consideradas torna impossível apontar um modelo absolutamente correto para a mensuração da mão de obra efetivamente necessária ao objetivo almejado. Por esse motivo, e por considerar que as linhas de corte (mínimo e máximo) estabelecidas pela Petrobras conseguiram manter a desejável coerência entre o histograma original e a mão de obra sob responsabilidade da Skanska, propôs sejam acolhidos os argumentos da estatal.
Da leitura dos elementos contidos nos autos, é possível afirmar que inexistia um modelo absolutamente defensável a ser aplicado, tendo a própria unidade especializada apontado mais de uma opção, conforme registrou a Petrobrás na oitiva. Além disso, a estatal simulou o uso de uma das metodologias cogitadas pela SeinfraElétrica, chegando à conclusão de que seria mais onerosa (peça 119, p. 51-54) .
Os defendentes também se incumbiram de testar outras variações da metodologia originalmente desenvolvida pela Petrobras, entretanto nenhum dos resultados foi inferior ao obtido com a aplicação do modelo adotado pela contratante (peça 211, p. 19-30) , o que reforça a viabilidade de assumi-lo como aceitável. 
A meu ver, no contexto acima apresentado, a imputação de débito decorrente da duplicidade apontada pela unidade especializada dependeria da obtenção de elementos mais robustos, a exemplo de notas fiscais ou documentos emitidos pela estatal para pagamento dos serviços prestados. Registro que a lista de documentos na peça 59, p. 2, revela a existência de memórias de cálculo específicas para as medições relativas ao aditivo, as quais certamente serviram de fundamento para os pagamentos efetuados e viabilizariam a confirmação da duplicidade aventada, se confrontadas com os documentos atinentes às medições relativas ao cronograma de compactação.
Nesse sentido, entendo que os elementos contidos nos autos indicam que os serviços relativos ao Aditivo 6 foram pagos com recursos que não se confundiram com os destinados ao pagamento dos serviços relativos ao cronograma de compactação e, mesmo prosperando a tese de eventual duplicidade, não seria possível afirmar, com razoável grau de certeza, que não foram objeto de expurgo por meio das linhas de corte estabelecidas pela Petrobras.
Proponho, portanto, acolher as defesas e afastar tal parcela do débito.
Dos para-raios
Foi apontado débito relativo ao pagamento dos para-raios no âmbito do IPTEJ 1, quando o item 3.1.5 do MD-9214.00-7501.941-PRE-003 - rev. A previa que 'adicionalmente ao limite de baterias mencionado em 3.2.1 deverão ser fornecidos todos os serviços e materiais relativos aos para-raios do lado de alta tensão (500 kV) dos transformadores elevadores' (peça 119, p. 62) .
Nesse ponto, cumpre esclarecer que o denominado 'limite de bateria' tem por objetivo delimitar as áreas de obras sob a responsabilidade de cada contratada, sendo que o item 3.2.1 acima referido excluiu do escopo de fornecimento da Skanska Brasil Ltda. 'os equipamentos da subestação chaveadora de 500 kV, sendo o limite de baterias entre a usina termelétrica e a referida subestação as buchas dos enrolamentos de alta tensão dos transformadores elevadores' onde estariam localizados os para-raios (peça 119, p. 62) .
De acordo com o entendimento firmado pela unidade técnica, o termo 'materiais e serviços' contido no item 3.1.5 acima mencionado abrangeria também os equipamentos de para-raios. A SeinfraElétrica também fundamenta a imputação de débito no fato de o relatório da Comissão Especial informar sobre negativas anteriores ao pleito formulado pela Skanska Brasil Ltda.
As defesas alegam que os documentos relativos à contratação eram claros quando tinham o objetivo de atribuir à contratada a responsabilidade pelo fornecimento de equipamentos, conforme colagem apresentada pela Skanska Brasil Ltda. (peça 204, p. 22) .
No tocante às negativas anteriores ao pleito, a defesa na peça 211, p. 52, reproduz correspondência eletrônica em que o Gerente de Implementação de Empreendimento de Energia reconhece ser defensável a tese da contratada de que os para-raios seriam equipamentos e não estariam no escopo contratual (DOC 02 - itens não digitalizáveis) . No documento, o gestor informa que o termo 'materiais' se referiria às bases de concreto e suportes metálicos necessários à instalação dos para-raios.
Da mesma forma, a comissão, contrariando os entendimentos anteriores, concluiu, com base nos termos dos memoriais descritivos examinados, que os equipamentos não estariam no escopo de fornecimento pela contratada, por se encontrarem fora dos limites de bateria estabelecidos no contrato (peça 108, p. 18-19) . A interpretação foi no sentido de que 'em outros itens do MD, além de materiais e serviços, também são exigidos equipamentos e sistemas, de forma expressa, o que conduz ao entendimento de que, quando os equipamentos fazem parte do escopo, são explicitados na documentação'.
Corrobora tal entendimento o fato de o Demonstrativo de Formação de Preços (DFP) e a estimativa de custos elaborada pela Petrobras não indicarem expressamente o fornecimento dos para-raios (peças 296 e 297) , diferentemente do ocorrido em contrato diverso apresentado em sede de defesa (peça 211, itens não digitalizáveis - DOC 12) , em que o equipamento vem indicado na planilha de preços relativa ao fornecimento de bens.
Mesmo se tratando de contrato na modalidade Enginering, Procurement and Construction  (EPC) , em que o contratado se responsabiliza pelo projeto, pelas compras e pela construção do empreendimento, não é possível atribuir à empresa responsabilidade indiscriminada pela totalidade dos itens que o integram, sobretudo no caso de equipamentos de valor considerável, sendo necessária a discriminação dos materiais, serviços e bens a serem fornecidos. Tanto é assim, que há documentos anexos ao contrato nos quais se enumera de maneira detalhada os itens que integram a avença, até mesmo para fins de fiscalização e controle pelo contratante.
Embora o item 5.1.2 do contrato preveja que a aprovação das planilhas de preços que integram a proposta não justifica alteração do preço global contratual em decorrência de omissões, o item 5.1.3 dispõe sobre a viabilidade de celebração de aditivos para suprir lacunas imprescindíveis à execução do contrato. Cumpre esclarecer que o IPTEJ constitui instrumento oficialmente utilizado em substituição a aditivos no âmbito da Petrobras, de modo que o pagamento do para-raio por meio de tal modalidade encontra respaldo nos normativos internos da estatal.
Feitas essas considerações, entendo que não se afigura razoável imputar o débito relativo aos para-raios apenas como decorrência da interpretação extensiva dos termos 'materiais' e 'serviços' indicados no memorial descritivo, sobretudo quando as demais evidências indicam que os equipamentos estavam fora do escopo contratual. Proponho, por conseguinte, desconstituir tal parcela do débito.
Esclareço que, encontrando-se os autos em meu gabinete, o representante legal da Skanska Brasil Ltda. juntou o memorial na peça 295, cujo teor se assemelha às defesas já apresentadas (peças 204, 205 e 278) , dispensando, portanto, considerações adicionais.
Diante do exposto, com as vênias de estilo por dissentir do encaminhamento alvitrado, este membro do Ministério Público de Contas manifesta-se pelo acolhimento das alegações de defesa apresentadas, sugerindo o julgamento das contas pela regularidade com ressalvas."
É o relatório.

8.1. Jorge Ulisses Jacoby Fernandes (OAB/DF 6.546) e outros representando Patrícia Alvim Mendonca;  
8.2. Alexandre Eliahou Andrade Dancour (OAB/RJ 126.187) e outros representando a Petróleo Brasileiro S.A.
8.3. Carlos Roberto de Siqueira Castro (OAB/DF 20.015) e outros representando Fabiano da Costa Rodrigues, Ronaldo Vieira Marnet e Paulo Sérgio Mesquita de Azevedo;  
8.4. Tathiane Vieira Viggiano Fernandes (OAB/DF 27.154) e outros representando Skanska Brasil Ltda.;
8.5. Lauro Mario Perdigão Schuch (OAB/RJ 37.500) e outros representando Antônio Luiz Fernandes dos Santos.

Procurador Sérgio Ricardo Costa Caribé.

TOMADA DE CONTAS ESPECIAL. OBRAS DE IMPLANTAÇÃO DA USINA TERMELÉTRICA DA BAIXADA FLUMINENSE EXECUTADAS PELA PETROBRAS. IRREGULARIDADES EM ADITIVOS FIRMADOS. CITAÇÕES. ACOLHIMENTO PARCIAL DAS ALEGAÇÕES DE DEFESA. CONTAS REGULARES COM RESSALVA. FIXAÇÃO DE NOVO E IMPRORROGÁVEL PRAZO PARA RECOLHIMENTO DO DÉBITO.

TOMADA DE CONTAS ESPECIAL (TCE)

Secretaria de Fiscalização de Infraestrutura de Energia Elétrica (SeinfraElétrica).

Está em apreciação tomada de contas especial instaurada a partir do Acórdão 1237/2017-TCU-Plenário, proferido no TC Processo 037.792/2012-1, que tratou de avaliar aditivos firmados no âmbito do Contrato 0802.0071016.11.2, referente às obras de implantação da Usina Termelétrica da Baixada Fluminense (UTE-BF) , executadas pela Petróleo Brasileiro S.A. (Petrobras) .
2.	Após o exame de oito termos aditivos ao contrato e dois Instrumentos Particulares de Transação Extrajudicial (IPTEJ) , foi instaurada esta TCE para apuração de suposto sobrepreço e irregularidades no contrato, especificamente quanto:
	(i) à duplicidade no pagamento da mão de obra do IPTEJ 1, por serviços que já teriam sido remunerados nos Termos Aditivos 4 e 6, no total de R$ 2.734.833,39 (maio/2011) ; e
	(ii) ao pagamento em duplicidade dos para-raios de proteção dos transformadores elevadores, no montante de R$ 303.738,88 (dez/2013) .
3.	Cabe informar que o Termo Aditivo 4 tratou da execução dos pórticos de sustentação das linhas de alta tensão de interligação dos transformadores elevadores, ao lado da usina. 
4.	O Termo Aditivo 6 abrangeu o fornecimento de materiais e serviços para interligação elétrica entre a usina termelétrica e a subestação.
5.	Já o IPTEJ 1 cuidou do fornecimento dos para-raios de proteção dos transformadores elevadores, da execução de terraplanagem adicional, do fornecimento e montagem de equipamentos adicionais para o sistema de telecomunicações, do fornecimento de bens e prestação de serviços visando ao atendimento dos requisitos da ANP 16 para composição do gás natural e compactação do cronograma contratual executado até 30/11/2013.
6.	Nesta fase processual examinam-se as alegações de defesa dos responsáveis citados: Skanska Brasil Ltda., empresa contratada pela Petrobras para a execução das obras; Antônio Luiz Fernandes dos Santos, gerente executivo de Programa de Investimentos do Gás e Energia; Paulo Sérgio Mesquita de Azevedo, membro da Comissão Especial para negociação de pleitos relativos ao contrato em apreço; Fabiano da Costa Rodrigues, membro da Comissão Especial; Ronaldo Vieira Marnet, presidente da Comissão Especial; e Patrícia Alvim Mendonça, membro da Comissão Especial.
7.	A Secretaria de Fiscalização de Infraestrutura de Energia Elétrica - SeinfraElétrica analisou os argumentos apresentados e propôs, em pareceres uniformes, acatar parcialmente as alegações apresentadas pelos membros e presidente da Comissão Especial e pelo gerente executivo, para julgar regulares com ressalvas suas contas. Em relação à empresa, sugeriu fixar novo e improrrogável prazo para recolhimento dos débitos relativos ao pagamento dos para-raios e da duplicidade oriunda de dispêndios comuns ao IPTEJ 1 e ao Termo Aditivo 6 (valor total R$ 946.021,24; data-base dezembro/2013) .
8.	A unidade técnica considerou elididos os débitos referentes ao Termo Aditivo 4 e aos serviços necessários à adequação do sistema de gás natural à ANP 16, por terem sido afetados pelos movimentos grevistas, cabendo a inclusão deles no plano de recuperação de prazo e considerados na recuperação do cronograma.
9.	O Ministério Público junto ao TCU dissentiu do encaminhamento alvitrado pela SeinfraElétrica e se manifestou pelo acolhimento total das alegações de defesa apresentadas, afastando o débito e propondo o julgamento das contas de todos os responsáveis pela regularidade com ressalva.
10.	Manifesto-me de acordo com unidade técnica pelos motivos que irei expor na sequência.
II
11.	O Contrato 0802.0071016.11.2 foi celebrado com a Skanska Brasil Ltda. em razão de a Petrobras ter vencido o 2º Leilão de Energia Nova A-3 de 2011 para exploração e venda da energia proveniente da implantação da UTE-BF, localizada às margens da Rodovia Presidente Dutra, no Município de Seropédica/RJ.
12.	As obras foram auditadas pelo TCU no âmbito do Fiscobras 2012 (TC Processo 007.175/2012-4) , quando se constatou a existência de cláusulas contratuais ambíguas e incompatíveis com o regime de contratação adotado, do tipo Enginnering Procurement Contract - EPC Full, o que poderia dar ensejo a celebração irregular de aditivos, dada a característica de maior transferência de riscos ao contratado, o que reduz a possibilidade de concessão de aditivos. O EPC é um tipo de contrato que compreende em um só instrumento o projeto, a construção, a compra de equipamentos e a montagem para determinada obra, de modo que incumbe ao contratado desde o projeto até a supervisão da montagem, passando pelas obras civis, mecânicas, elétricas, e incluindo a compra de equipamentos ao modo turn key. 
13.	Como resultado da auditoria, foi proferido o Acórdão 2246/2012-TCU-Plenário, que determinou, no subitem 9.2, a autuação de processo de acompanhamento com vistas a avaliar possíveis aditivos relativos ao contrato em tela (TC Processo 037.792/2012-1) .
14.	Mediante inspeção (Fiscalis 28/2013) , a então Secretaria de Fiscalização de Obras de Energia (SecobEnergia) , atual SeinfraElétrica, analisou os Termo Aditivos 1 e 2 e concluiu que eles não provocaram alteração de prazo ou valor no contrato.
15.	Em nova inspeção (Fiscalis 483/2014) , ao serem verificados os Termos Aditivos 3 a 8 e os IPTEJ 1 e 2, a equipe de fiscalização observou a possibilidade de ter havido assinatura de aditivos sustentados por bases inadequadas, que deveriam ser esclarecidas. Dessa forma, foram promovidas as oitivas da Petrobras e da empresa Skanska Brasil.
16.	Seguindo-se o acompanhamento, foi encaminhada à Petrobras diligência, em 13/8/2015, para obter informações sobre a situação atualizada do empreendimento e sobre eventuais novos aditamentos, quando se constatou a existência dos Termos Aditivos 9 a 11 e do IPTEJ 3.
17.	Após a análise das oitivas, da diligência e de novos elementos trazidos aos autos pela estatal, foi prolatado o Acórdão 1237/2017-TCU-Plenário, que determinou a instauração da presente TCE (conversão do TC Processo 037.792/2012-1) . 
18.	Além do Contrato 0802.0071016.11.2, foram firmados para a implantação da UTE-BF o Contrato 0802.007143.11.2, relativo às obras da subestação e da linha de transmissão, e o Contrato 0802.0072054.11.2, referente ao apoio à fiscalização do empreendimento. Ocorre que os serviços e materiais atinentes à interligação entre a usina e a subestação não estavam previstos em nenhum dos contratos firmados, o que levou à celebração do Aditivo 6, em 6/11/2013, no valor de R$ 1.386.833,40. Também fez parte da negociação a prestação dos serviços decorrentes da alteração de layout dos prédios administrativos/controle e oficina/almoxarifado.
19.	No que tange aos para-raios, os termos do contrato celebrado com a Skanska Brasil Ltda. geraram dúvidas sobre a responsabilidade pelo fornecimento dos equipamentos, o que levou a Petrobras a deferir o pleito da contratada de ressarcimento do valor despendido para adquiri-los. Feitas as negociações conduzidas pela Comissão Especial integrada pelos responsáveis citados, o escopo do IPTEJ 1 abrangeu proposta de autorização de pagamento do valor fixado pela Petrobras à empresa.
20.	Além disso, a Comissão Especial se incumbiu de desenvolver metodologia com vistas a quantificar o valor a ser pago à contratada em razão do emprego adicional de mão de obra para recuperar os efeitos de greves ocorridas nos meses de janeiro, abril e maio sobre o cronograma originalmente previsto para entrega do empreendimento. A Petrobras havia se comprometido com o prazo fixado para entrada em operação comercial dos ciclos simples e combinados da UTE, sob pena de multas que alcançariam cerca de R$ 100 milhões por descumprimento dos marcos contratuais da concessão.
21.	Assim, o IPTEJ 1 contemplou as despesas relativas à compactação do cronograma contratual, executado até 30/11/2013, para recuperação dos prazos suspensos em virtude das greves e garantia do cumprimento do marco inicial de operação comercial do ciclo simples em 25/1/2014 e do ciclo combinado em 15/9/2014.
22.	Destaco que a Skanska pleiteou junto à Petrobras o valor de R$ 49.524.853,08 para recomposição dos seus custos referentes à compactação do cronograma, mas a estatal somente arcou com R$ 21.720.000,00, em razão da aplicação de metodologia de cálculo desenvolvida pela Comissão Especial a partir dos custos já incorridos e dos histogramas de recursos mobilizados.
III
23.	Passa-se à análise das alegações de defesa da Skanska Brasil Ltda.
24.	A empresa questionou que não lhe foi permitido o acesso a diversas peças que compõem os autos e que tratam basicamente das manifestações da Petrobras, que as considerou sigilosas e englobadas nas previsões do art. 25 da Lei 12.527/2011. Entende que houve cerceamento de defesa, em ofensa à CF 88 (art. 5º, LV) , à Súmula Vinculante 14/STF e à própria jurisprudência deste Tribunal.
25.	Fez síntese do histórico da celebração do IPTEJ 1 e dos Aditivos 4 e 6 e aduziu que houve greve de trinta dias entre os meses de janeiro, abril e maio de 2013, a qual impactou o cronograma em cinquenta dias, tendo a Petrobras reconhecido somente trinta dias. Alegou que ocorreram dificuldades para o transporte dos geradores na Rodovia Presidente Dutra, que já vinham causando impacto à contratada e, portanto, consideradas imprevisíveis à álea normal do contrato pela empresa. 
26.	Informou que apenas após a conclusão dos serviços de recuperação do cronograma é que a Petrobras iniciou as tratativas para que fosse providenciada a efetiva remuneração à contratada. Alegou que apresentou pleito no valor de R$ 49.524.853,08, relativo à compactação do cronograma, excluindo os itens que não sofreram acréscimo em razão dessa redução de prazo, ou seja, aqueles decorrentes da ANP 16 e dos Termos Aditivos 4 e 6, de modo que não ocorreu duplicidade de pagamento.
27.	Afirmou que a compactação do cronograma representava o lucro adicional de R$ 40 milhões para a Petrobras e o afastamento do risco de multas no montante de quase R$ 100 milhões. Defendeu que estava em posição mais frágil, pois havia executado a compactação do cronograma sem qualquer remuneração e seu fluxo de caixa ficou desestabilizado. A Skanska teve que arcar antecipadamente com os custos para a execução dos serviços durante quase nove meses. Contudo, esses ônus financeiros não teriam sido remunerados à empresa, já que na negociação do IPTEJ 1 somente foram considerados pela estatal os custos decorrentes diretamente da execução dos serviços com mão de obra adicional. A contraproposta da Petrobras foi de R$ 21.720.000,00, ou seja, mais de 50% inferior ao pleiteado inicialmente pela empresa.
28.	A empresa sustentou que a Petrobras, não só deixou de remunerar a contratada pela recuperação dos impactos na rodovia de passagem e grande parte da recuperação da greve de janeiro de 2013, mas também penalizou a Skanska a partir de maio de 2013 ao manter linha de corte inferior linear (834 funcionários) , deixando de remunerar recursos efetivamente necessários à compactação do cronograma, conforme gráfico a seguir. Alegou que a linha de corte inferior, a qual delimitou os itens que não seriam remunerados à empresa, abarcava: (i) o histograma previsto originalmente; (ii) o efetivo necessário para executar os Aditivos 4 e 6 e ANP 16; (iii) a recuperação pelos atrasos advindos dos impedimentos de passagem pela Concessionária da Rodovia Presidente Dutra (CCR) e a greve de janeiro de 2013; (iv) a suposta improdutividade da contratada; e (v) corte adicional por não considerar o rebaixamento da linha após maio de 2013. Tudo isso mostraria que não houve pagamento em duplicidade pela estatal.
Figura 1 - Gráfico apresentado pela Skanska.
Fonte: Peça 204, p.13.
29.	Explicou que a Petrobras ainda havia estabelecido linha de corte superior, no valor de 1.194 homens-mês, para englobar outros recursos que não fossem decorrentes de solicitação da contratante. Ademais, segundo a empresa, a estatal também desconsiderou o efetivo e os custos incorridos no mês de dezembro/2013, que também foram necessários para a recuperação do cronograma. Apresentou gráfico que consolida o efetivo real Skanska e as linhas de corte realizadas pela Petrobras, ilustrado a seguir:
Figura 2 - Gráfico apresentado pela Skanska.
Fonte: peça 204, p. 15
30.	A Skanska reproduziu o quadro de mão de obra elaborado pela unidade técnica (apresentado abaixo) , no qual consta que eram previstos entre os meses de fevereiro e novembro 7.636 homens-mês, ao passo que foram realmente utilizados 11.701 homens-mês, destacando que foram efetivamente mobilizados pela contratada 4.065 homens-mês e que a metodologia da Petrobras excluiu 2.702 homens-mês. Concluiu que apenas 33% da mão de obra adicional mobilizada para a execução dos serviços foram efetivamente remunerados (4.065 - 2.702 = 1.363 homens-mês) , o que considera evidenciar a clara exclusão dos custos relativos à execução dos serviços adicionais. Se 67% dos custos não foram pagos, não existiria a possibilidade de pagamento em duplicidade no que tange à recuperação do cronograma contratual.
Tabela 1 - Mão de obra para aceleração do cronograma
		2/13
	3/13
	4/13
	5/13
	6/13
	7/13
	8/13
	9/13
	10/13
	11/13
	Total

	Previsto
	594
	594
	594
	594
	612
	619
	692
	718
	727
	704
	7636

	 (B) Realizado
	834
	1059
	1039
	974
	1015
	1321
	1405
	1396
	1329
	1329
	11701

	 (C) Linha de corte inferior
	834
	834
	834
	834
	834
	834
	834
	834
	834
	834
	-

	 (D) Linha de corte superior
	1194
	1194
	1194
	1194
	1194
	1194
	1194
	1194
	1194
	1194
	-

	 (E) Corte inferior (C-A) 
	240
	240
	240
	240
	222
	215
	142
	116
	107
	130
	1892

	 (F) Corte superior (B-D) 
						127
	211
	202
	135
	135
	810

	 (G) MDO extra efetiva
	0
	225
	205
	140
	181
	360
	360
	360
	360
	360
	2551

	 (H) MDO extra efetiva acumulada (B-C-F) 
	0
	225
	430
	570
	751
	1111
	1471
	1831
	2191
	2551
	-

	 (I) MDO de responsabilidade da Skanska (C+F) 
	834
	834
	834
	834
	834
	961
	1045
	1036
	969
	969
	9150

Fonte: peça 131, p. 14
31.	No que tange à duplicidade de pagamento dos para-raios de proteção de equipamentos, a empresa afirmou que se destinavam à proteção dos transformadores elevadores da subestação de 500 kW (de responsabilidade do Consórcio Siemens-MPE) . Defendeu que tais itens não foram incluídos no escopo original da empresa, sendo adequada a sua inclusão por meio do IPTEJ 1, sob pena de enriquecimento sem causa da Petrobras. Citou, em sua defesa, o documento Memorial Descritivo MD-9214.00-7501941- PRE-003-rev.A (constante do Anexo I do Contrato) -, que, em seu subitem 3.2.1, determinou o limite físico do empreendimento como "sendo o limite de baterias entre a usina termelétrica e a referida subestação, as buchas dos enrolamentos de alta tensão dos transformadores elevadores". Reforçou que, como os para-raios de alta tensão se encontravam após as buchas de enrolamento de alta tensão dos transformadores elevadores, ultrapassando o limite de baterias do Contrato, tais equipamentos, a princípio, consistiriam de "equipamentos da subestação chaveadora de 500kV" e, portanto, estariam excluídos do escopo de fornecimento da contratada.
32.	Aduziu que o entendimento do TCU a partir da regra do subitem 3.1.5 do Memorial Descritivo, o qual prevê que "deverão ser fornecidos pela Contratada os serviços e materiais relativos aos para-raios do lado de alta tensão (500 kV) dos transformadores elevadores", estaria equivocado. Explanou sobre as diferenças entre as palavras "equipamentos" e "materiais", sendo os primeiros correspondentes a bens tagueados, os quais seriam implantados no empreendimento, ou seja, equipamentos específicos, identificados com numeração (tag) , que são adquiridos pela contratada e revendidos à Petrobras. Desse modo, conquanto havia sido previsto o fornecimento de materiais para esse item, não foram incluídos os equipamentos. 
33.	A SeinfraElétrica avaliou que os elementos probatórios trazidos pela Skanska em sua defesa demonstraram, com razoável certeza, que os serviços necessários à adequação do sistema de gás natural à ANP 16 (incluídos no IPTEJ 1) e os serviços relativos aos pórticos (Termo Aditivo 4) foram afetados pelas greves ocorridas em abril e maio, sendo razoável que sejam incluídos no plano de recuperação de prazo e considerados na recuperação do cronograma. 
34.	Quanto aos serviços relativos à interligação entre a usina e a subestação (Termo Aditivo 6) , a unidade técnica verificou que eles foram negociados e executados em data posterior aos períodos afetados pelos movimentos grevistas e devem, portanto, ser excluídos do plano de recuperação de prazo, de modo a não incidir duplicidade de pagamento. Também se concluiu que não foram trazidos aos autos novos elementos capazes de asseverar que a mão de obra prevista para a realização dos serviços objeto do aditivo em questão tenha sido excluída desde a apresentação dos pleitos, não ocorrendo duplicidade no plano de recuperação de prazo, conforme afirmou a contratada.
35.	Para o cálculo do sobrepreço, a SeinfraElétrica fez referência a manifestação da Petrobras (peça 94, p. 41) na qual consta a estimativa de 59.100 homens-hora, equivalente a 328 homens-mês (fator de conversão de 180 horas/mês) , referente a atividades não contempladas no escopo original do contrato. A estatal estimou um total de 12.500 homens-hora (equivalente a 69 homens-mês, adotando-se o mesmo fator de conversão de 180 horas/mês) para realização dos serviços de interligação.
36.	Adotou-se o valor de R$ 8.337,91 por homem-mês (data-base maio/2011) , conforme cálculo efetuado na instrução da unidade técnica à peça 112, p. 22, sendo esse montante reajustado para R$ 9.308,44 (data-base dezembro/2013) .
37.	Dessa forma, ao se multiplicar o valor de R$ 9.308,44/homens-mês pelos 69 homens-mês obtêm-se R$ 642.282,36 (data-base dezembro/2013) , pagos em duplicidade no IPTEJ 1 por serviços já remunerados no Aditivo 6.
38.	Conforme demonstrado na Tabela 4 da peça 112 (p. 19) , a diferença percentual entre a execução física prevista e a realizada pela Skanska já era 5,2% menor no mês de dezembro de 2012, quando não havia ocorrido nenhuma paralisação, de modo que se mostra apropriada a linha de corte inferior de 834 homens-mês, no plano de recuperação de prazo, para evitar a absorção de possíveis ineficiências por baixa produtividade da empresa. Ficou evidenciado que a Skanska teve sérias dificuldades na execução do projeto executivo que repercutiu negativamente na execução do empreendimento. As figuras Curvas de Progresso Físico (%) - status: 31/5/2013 (peça 288) demonstram que o avanço do projeto executivo real se deslocou para patamares inferiores ao planejado entre maio de 2012 e março de 2013 e que o avanço da construção civil real foi abaixo do planejado a partir de novembro de 2012.
39.	Ao tratar da interligação entre a UTE e a subestação, a Petrobras assim se manifestou (peça 94, p. 7) : "os transformadores elevadores têm a função de elevar a tensão de geração da planta, de 18 kV, para tensão do sistema elétrico e da Subestação que interliga a usina ao sistema elétrico, que possuem uma tensão nominal de 500 kV". Percebe-se, mediante essa afirmação, que, sem a instalação dos transformadores elevadores, o sistema de geração UTE-BF não cumpre seu papel, já que a energia gerada não pode ser enviada para o sistema elétrico. Por sua vez, sem os para-raios, os equipamentos elevadores de tensão estariam desprotegidos, ou seja, o sistema de geração estaria em risco. Dessa forma, não há argumentos que justifiquem a ausência dos para-raios no projeto da usina. Ademais, a Skanska foi contratada pelo regime de EPC, com projeto e implantação a seu cargo.
40.	O Memorial Descritivo MD-9214.00-7501941-PRE-02 (peça 290) , anexo ao edital, ao estabelecer o objetivo do documento, dispõe que a proponente deverá atender integralmente aos itens descritos, tanto em relação ao escopo de fornecimento, quanto na especificação dos diversos sistemas, equipamentos e instalações previstos, apresentando solução plenamente operacional, com padrões de engenharia compatíveis ao tipo de instalação. O referido memorial, em seu item 6 - Escopo de fornecimento, subitem 6.1 - Escopo de fornecimento de bens (peça 290, p. 32) , afirma que "o escopo de fornecimento da proponente deverá incluir os seguintes itens, porém não limitado a: (...) - Sistema completo de Proteção contra Descarga Atmosférica, (...) , - transformadores elevadores e sistema de alimentação de auxiliares, inclusive os respectivos transformadores (...) ".
41.	Quando mencionou "sistema completo", a Petrobras não excluiu qualquer elemento: equipamento, material ou serviço. Cabe destacar que a lista não é exaustiva, ou seja, vale o escopo mais abrangente. Além disso, não foi demonstrado questionamento por parte dos proponentes acerca da clareza do escopo do sistema de proteção contra descarga atmosférica discriminado no memorial.
42.	Dessa forma, cabe manter os débitos relativo aos pagamentos em duplicidade, no âmbito do IPTEJ 1: (i) por valores de serviços já remunerados no Aditivo 6, no valor de R$ 642.282,36 (data-base dezembro/2013) e (ii) valores relativos ao fornecimento dos equipamentos para-raios de proteção aos transformadores elevadores, no valor de R$ 303.738,88 (data-base dezembro de 2013) ; débito total de R$ 946.021,24 (data-base dezembro/2013) .
43.	Conforme consignei no voto condutor do Acórdão 1237/2017-TCU-Plenário, a origem desse prejuízo "não está na mera diferença entre preços referenciais de mercado e preços praticados de serviços, mas, principalmente, nos critérios adotados quando dos aditivos firmados, a configurar efetivo pagamento em duplicidade", de modo que deve ser fixada a obrigação de ressarcimento ao erário, ainda que represente percentual pequeno em relação ao valor total do contrato.
44.	Em relação ao suposto cerceamento de defesa em virtude da restrição de acesso a informações consideradas sigilosas e englobadas nas previsões do art. 25 da Lei 12.527/2011, conforme pontuou a unidade técnica nos itens 146 a 150 do relatório precedente, foi adotada no cálculo do débito a quantidade de homens-mês informada pela Petrobras, a qual era mais favorável à empresa do que o quantitativo fornecido por ela própria em suas alegações de defesa. A Skanska teve conhecimento dos critérios adotados pela contratante, participou efetivamente da negociação contrapondo condições essenciais, rejeitando valores propostos, negando desconto comercial e dando quitação restrita aos temas tratados na negociação, não havendo o que questionar ao TCU, no que concerne à transparência nos atos da Petrobras relativos às tratativas do IPTEJ 1. Após manifestação da Petrobras, foi concedido à empresa acesso a boa parte dos documentos sigilosos, de modo que foram apresentadas alegações complementares após a liberação de tais documentos. Por conclusão, não vislumbro qualquer prejuízo ao pleno exercício do contraditório pela empresa.
45.	Estando os autos em meu gabinete, a Skanska juntou memorial à peça 308, cujos argumentos se assemelham às alegações ora analisadas, o que dispensa considerações adicionais.
III
46.	No que tange à responsabilização do gerente executivo de Programa de Investimentos do Gás e Energia e dos membros da Comissão Especial, verifica-se que existem elementos nos autos que demonstram que, por ação da comissão, os pleitos da contratada foram negociados com a redução dos valores em mais de 50% sobre o que foi pedido e que a negociação foi fundamental para o equilíbrio do cronograma, resultando em ganhos pela antecipação da entrada em operação do primeiro ciclo da UTE-BF em cerca de um mês, além de evitar multas e sanções por descumprimento dos marcos contratuais da concessão estimadas pela Petrobras na ordem de R$ 100 milhões.
47.	Além disso, não foram encontrados elementos que demonstrassem a má-fé dos gestores envolvidos, mas, ao contrário, observou-se, nos documentos que subsidiaram a transação extrajudicial, conduta social de cautela e diligência ante os interesses da Petrobras, mesmo dispondo do prazo exíguo de 60 dias para se concluir a negociação. Verifica-se que esses responsáveis atuaram em estrita observância à Sistemática Interna da Petrobras, dentro dos limites da negociação calculados e aprovados pelo setor de estimativas da empresa, sendo possível reconhecer que a negociação possibilitou a continuidade regular das obras. 
48.	Não é razoável exigir dos membros da Comissão Especial e do Gerente Executivo de Programa de Investimentos do Gás e Energia que conduziram o processo conduta diversa da que adotaram, ante a possibilidade de multas e perdas financeiras decorrentes do descumprimento dos marcos da concessão. Desse modo, resta insuficientemente evidenciado o nexo de causalidade entre suas condutas e o dano ao erário.
49.	É importante registrar que, em relação ao ressarcimento por danos causados ao erário, a jurisprudência deste Tribunal tem dado preferência à teoria da causalidade adequada (1.600/2014 e 723/2017, do Plenário) ou à teoria do dano direto e imediato (Acórdãos 3.592/2018 e 1.501/2018, da 1ª Câmara e 1.721/2016 do Plenário) , derivada da primeira, utilizando-se, por vezes, de ambas (Acórdãos 362/2015, 1.044/2014, e 4.964/2009 do Plenário) , conforme detalhadamente defendido no voto do eminente ministro Bruno Dantas que fundamentou o Acórdão 2760/2018-TCU-Plenário.
50.	Assim, se os responsáveis atuaram em estrita observância à Sistemática Interna da Petrobras, dentro dos limites da negociação calculados e aprovados pelo setor de estimativas da empresa, e deles não poderia ser exigida conduta diversa, deve-se excluir a responsabilidade solidária dos membros da comissão e do gerente executivo para o recolhimento dos valores relativo aos pagamentos em duplicidade realizados no âmbito do IPTEJ, sendo cabível a responsabilização exclusiva da Skanska para o recolhimento do débito.
IV
51.	Com base no que prevê o disposto na Lei de Introdução às Normas do Direito Brasileiro (LINDB) e a jurisprudência atual do TCU, como não houve erro grosseiro ou dolo por parte desses agentes, mas sim atuação de acordo com a sistemática interna da estatal, também não cabe a aplicação de multa a Antônio Luiz Fernandes dos Santos, Fabiano da Costa Rodrigues, Patrícia Alvim Mendonça, Paulo Sérgio Mesquita de Azevedo e Ronaldo Vieira Marnet, em razão dos atenuantes apresentados. Assim, suas contas devem ser julgadas regulares com ressalva.
52.	Quanto à responsabilização da empresa Skanska Brasil Ltda., cabe tecer algumas considerações. Não se pode aferir a boa-fé de pessoa jurídica, tendo em vista que tal análise somente pode ser feita em relação a condutas humanas. Observa-se, contudo, que os gestores arrolados como responsáveis nestes autos agiram com cautela e diligência diante dos interesses da Petrobras, permitindo com que o empreendimento em apreço fosse destaque à época no cumprimento dos marcos do contrato de concessão e no alcance dos objetivos estabelecidos. Outrossim, evitou-se que a Petrobras fosse multada por descumprimento dos marcos contratuais da concessão em cerca de R$ 100 milhões.
53.	O pleito inicial da empresa era de R$ 49,524 milhões e, por meio das negociações com a Comissão Especial, foi ajustado para o valor de R$ 21.270.000,00, ou seja, houve redução de 57% dos valores pretendidos. 
54.	Entendo que os resultados positivos do empreendimento sejam um indicativo de boa-fé e, portanto, conquanto as alegações de defesa oferecidas nos autos não tenham sido exitosas em afastar totalmente o débito imputado, e diante da impossibilidade de aferir a boa-fé da pessoa jurídica, acolho a proposta da unidade instrutiva pela aplicação do disposto no art. 202, §3º, do Regimento Interno, abrindo-se novo e improrrogável prazo para que a Skanska recolha o débito de R$ 946.021,24 (data-base dezembro/2013) , acrescido somente de correção monetária. Nesse mesmo sentido são os Acórdão 4744/2010-TCU-Primeira Câmara, de relatoria do ministro Augusto Nardes, e 381/2014-2ª Câmara, de relatoria do ministro Aroldo Cedraz.
55.	Verifico, por fim, que o Cadastro de Informações com Restrição de Acesso para fins de concessão de vista e cópias processuais, nos termos da Lei 12.527/2011, deve ser atualizado, conforme propôs a unidade técnica, no Anexo II da instrução, à peça 291 destes autos.
	Ante o exposto, voto por que seja adotada a minuta de acórdão que submeto à apreciação deste Colegiado.
TCU, Sala das Sessões Ministro Luciano Brandão Alves de Souza, em 29 de abril de 2020.
ANA ARRAES 
Relatora